ACORDAO-COMPLETO-2260601

ACÓRDÃO 478/2019 ATA 7/2019 - PLENÁRIO

VISTOS, relatados e discutidos estes autos de Tomada de Contas Especial (TCE) originalmente instaurada pela Subsecretaria de Planejamento, Orçamento e Administração da Secretaria Executiva do Ministério do Meio Ambiente (MMA) , em decorrência de irregularidades verificadas na aplicação dos R$ 680.000,00 (seiscentos e oitenta mil reais) repassados dos cofres da União para a Fundação Professor João Ramos Pereira da Costa (FPJRPC) , no âmbito do Convênio 11/2001 da Secretaria de Recursos Hídricos (SRH) da referida pasta ministerial, cujo objeto consistia na montagem e implementação de instrumentos técnico-legais para suporte técnico-administrativo de prefeituras municipais do Estado do Piauí;
ACORDAM os Ministros do Tribunal de Contas da União, reunidos em sessão do Plenário, ante as razões expostas pelo Relator, em:
9.1. considerar revéis, para todos os efeitos, as Sras. Isane Costa de Farias, Louise Costa de Farias, Neuma de Fátima Costa de Farias e Taise Costa de Farias, os Srs. Rui Melo de Carvalho e Eudes Costa Holanda e a empresa T.L. Construtora Ltda., dando-se prosseguimento ao processo, nos termos do art. 12, § 3º, da Lei 8.443, de 16/7/1992;
9.2. acolher as alegações de defesa apresentadas pelos Srs. Dalvino Troccoli França, Itazil Fonseca Benício dos Santos, Lauro Sérgio de Figueiredo, Raymundo Cesar Bandeira de Alencar e Raymundo José Santos Garrido, excluindo-os do rol de responsáveis;
9.3. rejeitar as alegações de defesa apresentadas pela Sra. Deusicléa Barboza de Castro, pelos Srs. Francisco Pessoa Furtado, Luciano de Petribú Faria, Oscar Cabral de Melo e Pedro Thadeu Miranda de Argollo Pereira, pela empresa Mestra Ltda., pelo Instituto Terra Social e pela Fundação Professor João Ramos Pereira da Costa, assim como parte das alegações de defesa apresentadas pelo Sr. Paulo Ramiro Perez Toscano;
9.4. desconsiderar a personalidade jurídica das empresas Mestra Ltda. e T.L. Construtora Ltda. e do Instituto Terra Social, nos termos do art. 50 do Código Civil, para que os Srs. Pedro Thadeu Miranda de Argollo Pereira e Eudes Costa de Holanda e as herdeiras de Israel Beserra de Farias, Sras. Isane Costa de Farias, Louise Costa de Farias, Neuma de Fátima Costa de Farias e Taise Costa de Farias, respondam pelos danos causados ao Erário na execução do Convênio MMA/SRH 11/2001, devendo ser respeitado, no caso das herdeiras, o limite do patrimônio a elas transferido;
9.5. julgar irregulares, com fundamento nos arts. 1º, inciso I; 16, inciso III, alíneas "b" e "d", e § 2º, alíneas "a" e "b"; e 19, caput, da Lei 8.443/1992, as contas da Fundação Professor João Ramos Pereira da Costa, das empresas Mestra Ltda. e T.L. Construtora Ltda., do Instituto Terra Social, da Sr.ª Deusicléa Barboza de Castro e dos Srs. Eudes Costa Holanda, Francisco Pessoa Furtado, Israel Beserra de Farias, Luciano de Petribú Faria, Oscar Cabral de Melo, Paulo Ramiro Perez Toscano, Pedro Thadeu Miranda de Argollo Pereira e Rui Melo de Carvalho;
9.6. condenar, solidariamente, os responsáveis indicados no subitem precedente ao pagamento das quantias indicadas nos quadros a seguir, atualizadas monetariamente e acrescidas de juros de mora, calculados a partir das datas relacionadas até a data da efetiva quitação, fixando-lhes o prazo de 15 (quinze) dias, a contar das respectivas notificações, para que comprovem, perante o Tribunal, o recolhimento dos respectivos débitos aos cofres do Tesouro Nacional, nos termos do art. 23, inciso III, da Lei 8.443/1992, c/c o art. 214, inciso III, do Regimento Interno do TCU:
9.6.1. responsáveis solidários: Fundação Professor João Ramos Pereira da Costa, Mestra Ltda., Deusicléa Barboza de Castro, Francisco Pessoa Furtado, Luciano de Petribú Faria, Oscar Cabral de Melo, Pedro Thadeu Miranda de Argollo Pereira e Rui Melo de Carvalho:
	VALOR (R$) 
	CRÉDITO OU DÉBITO
	DATA

	36.875,00
	D
	5/7/2001

	36.750,00
	D
	5/7/2001

	37.125,00
	D
	5/7/2001

	74.250,00
	D
	27/7/2001

	73.500,00
	D
	16/8/2001

	73.750,00
	D
	11/9/2001

	36.875,00
	D
	11/9/2001

	36.750,00
	D
	11/9/2001

	37.125,00
	D
	11/9/2001

	40.278,22
	C
	5/7/2001

9.6.2. responsáveis solidários: Fundação Professor João Ramos Pereira da Costa, T.L. Construtora Ltda., Deusicléa Barboza de Castro, Francisco Pessoa Furtado, Isane Costa de Farias, Louise Costa de Farias, Luciano de Petribú Faria, Neuma de Fátima Costa de Farias, Oscar Cabral de Melo, Taise Costa de Farias e Rui Melo de Carvalho:
	VALOR (R$) 
	CRÉDITO OU DÉBITO
	DATA

	37.125,00
	D
	5/7/2001

	74.250,00
	D
	27/7/2001

	37.125,00
	D
	20/8/2001

	13.502,40
	C
	5/7/2001

9.6.3. responsáveis solidários: Fundação Professor João Ramos Pereira da Costa, Instituto Terra Social, Deusicléa Barboza de Castro, Eudes Costa Holanda, Francisco Pessoa Furtado, Luciano de Petribú Faria, Oscar Cabral de Melo, Paulo Ramiro Perez Toscano e Rui Melo de Carvalho:
	VALOR (R$) 
	CRÉDITO OU DÉBITO
	DATA

	37.300,00
	D
	5/7/2001

	74.600,00
	D
	11/9/2001

	37.300,00
	D
	11/9/2001

	13.563,01
	C
	5/7/2001

9.7. aplicar aos responsáveis abaixo indicados, individualmente, a multa prevista no art. 57 da Lei 8.443/1992, nos valores relacionados, fixando-lhes o prazo de 15 (quinze) dias, a contar das respectivas notificações, para que comprovem, perante o Tribunal (art. 214, inciso III, alínea "a", do Regimento Interno do TCU) , o recolhimento das quantias aos cofres do Tesouro Nacional, atualizadas monetariamente desde a data deste Acórdão até a data do efetivo recolhimento, se pagas após o vencimento, na forma da legislação em vigor;
	RESPONSÁVEL
	MULTA (R$) 

	Fundação Professor João Ramos Pereira da Costa
	400.000,00

	Instituto Terra Social
	80.000,00

	Mestra Ltda.
	240.000,00

	TL Construtora Ltda.
	80.000,00

	Eudes Costa de Holanda
	80.000,00

	Francisco Pessoa Furtado
	400.000,00

	Luciano de Petribú Faria
	100.000,00

	Paulo Ramiro Perez Toscano
	20.000,00

	Pedro Thadeu Miranda de Argollo Pereira
	240.000,00

	Rui Melo de Carvalho
	300.000,00

9.8. autorizar, desde logo, nos termos dos arts. 26 e 28, inciso II, da Lei 8.443/1992:
9.8.1. o pagamento das dívidas em até 36 (trinta e seis) parcelas mensais e consecutivas, se solicitado por qualquer dos responsáveis e se o processo não tiver sido remetido para cobrança judicial, fixando-se o vencimento da primeira em 15 (quinze) dias, a contar do recebimento da notificação, e o das demais a cada 30 (trinta) dias, devendo incidir sobre cada uma delas os encargos legais devidos, na forma prevista na legislação em vigor, sem prejuízo ao vencimento antecipado do saldo devedor em caso de não comprovação do recolhimento de qualquer parcela, conforme prevê o art. 217, § 2º, do Regimento Interno deste Tribunal;
9.8.2. a cobrança judicial das dívidas, caso não atendidas as notificações;
9.9. declarar a inidoneidade das empresas Mestra Ltda. e TL Construtora Ltda. e do Instituto Terra Social para participarem, por 5 (cinco) anos, de licitação na Administração Pública Federal, nos termos do art. 46 da Lei 8.443/1992;
9.10. encaminhar cópia desta deliberação aos responsáveis arrolados nos autos, ao Ministério do Meio Ambiente, ao Superior Tribunal de Justiça, fazendo remissão ao Recurso Especial 1556037/CE, e à Procuradoria da República no Estado do Ceará, nos termos do art. 16, § 3º, da Lei 8.443/1992 e do art. 209, § 7º, do Regimento Interno-TCU, para adoção das medidas que entender cabíveis;
9.11. arquivar os presentes autos, com base no art. 169, inciso III, do Regimento Interno/TCU.

Tomada de contas especial instaurada em decorrência de irregularidades verificadas na aplicação de recursos repassados no âmbito do convênio firmado para montagem e implementação de instrumentos técnico-legais para suporte técnico- administrativo de prefeituras municipais do Estado do Piauí.

Fundação Professor João Ramos Pereira da Costa (FPJRPC) e Ministério do Meio Ambiente (MMA).

3. Interessados/Responsáveis:
3.1. Interessado: Fundação Professor João Ramos Pereira da Costa (CNPJ 07.663.511/0001-32).
3.2. Responsáveis: Dalvino Troccoli Franca (CPF XXX.685.244-XX), Deusicléa Barboza de Castro (CPF XXX.020.671-XX), Eudes Costa de Holanda (CPF XXX.662.873-XX), Francisco Pessoa Furtado (CPF XXX.830.003-XX), Israel Beserra de Farias (CPF XXX.513.174-XX), Itazil Fonseca Benício dos Santos (CPF XXX.974.477-XX), Lauro Sérgio de Figueiredo (CPF XXX.178.321-XX), Luciano de Petribú Faria (CPF XXX.437.076-XX), Oscar Cabral de Melo (CPF XXX.235.264-XX), Paulo Ramiro Perez Toscano (CPF XXX.068.501-XX), Pedro Thadeu Miranda de Argollo Pereira (CPF XXX.377.905-XX), Raymundo Cesar Bandeira de Alencar (CPF XXX.076.001-XX), Raymundo José Santos Garrido (CPF XXX.802.695-XX), Rui Melo de Carvalho (CPF XXX.198.997-XX), Fundação Professor João Ramos Pereira da Costa (CNPJ 07.663.511/0001-32), Instituto Terra Social - ITS (CNPJ 03.463.763/0001-67), Mestra Ltda. (CNPJ 03.457.778/0001-12) e TL Construtora Ltda. (CNPJ 00.058.984/0001-61).

13.1. Ministros presentes: José Mucio Monteiro (Presidente), Walton Alencar Rodrigues, Benjamin Zymler, Aroldo Cedraz (Relator), Raimundo Carreiro, Ana Arraes, Bruno Dantas e Vital do Rêgo.
13.2. Ministros-Substitutos presentes: Augusto Sherman Cavalcanti e Weder de Oliveira.

ACORDAO-COMPLETO-2551448

Acórdão 2108/2022 - Plenário

ACORDAO-COMPLETO-2453555

Acórdão 176/2021 - Plenário

ACORDAO-COMPLETO-2411324

Acórdão de Relação 1216/2020 - Plenário

Acórdão de Relação

AROLDO CEDRAZ

Com alguns ajustes de forma e fundamentado no inciso I do § 3º do art. 1º da Lei 8.443, de 16/7/1992, adoto como Relatório a instrução elaborada no âmbito da Secretaria do TCU no Estado do Ceará (SEC/CE, anteriormente denominada Secex/CE) e autuada como peça 124, a qual contou com a anuência do corpo diretivo da referida unidade técnica (peças 125 e 126) e com a concordância do Ministério Público/TCU, representado nestes autos pelo Procurador Júlio Marcelo de Oliveira (peça 127) :
"INTRODUÇÃO
1. Tratam os autos de tomada de contas especial (TCE) instaurada pela Subsecretaria de Planejamento, Orçamento e Administração da Secretaria Executiva do Ministério do Meio Ambiente, em decorrência de irregularidades verificadas na aplicação dos recursos repassados à Fundação Professor João Ramos Pereira da Costa, no valor de R$ 680.000,00, mediante o Convênio MMA/SRH 11/2001.
HISTÓRICO
I. Constituição e desenvolvimento do processo de TCE
2. O referido convênio foi celebrado entre o Ministério do Meio Ambiente, por intermédio da Secretaria de Recursos Hídricos (SRH) , e a Fundação Professor João Ramos Pereira da Costa-CE em 21/6/2001 e tinha como objeto a 'montagem e implementação de instrumentos técnico-legais para o suporte técnico-administrativo de Prefeituras Municipais no Estado do Piauí-PI, cujo detalhamento é o constante do Anexo I - Plano de Trabalho: Cronograma Físico-Financeiro e Cronograma de Desembolso, que fazem parte deste instrumento independente de transcrição' (peça 31, p. 7-18) .
3. O cronograma de execução constante do plano de trabalho especifica a montagem e implementação de instrumentos técnico-legais para o suporte técnico-administrativo de prefeituras municipais do Estado do Piauí, divididos nas seguintes etapas/produtos que seriam desenvolvidos entre maio e dezembro de 2001 (peça 31, p. 20) :
3.1 Meta 1: vinte anteprojetos de lei sobre a Política Municipal de Meio Ambiente e Recursos Hídricos e do Sistema de Gerenciamento dos Recursos Hídricos;
3.2 Meta 2: vinte editais de licitação para a concessão de áreas urbanas;
3.3 Meta 3: vinte termos de referência dos estudos socioeconômicos, ambientais e de engenharia para a concessão de áreas urbanas;
3.4 Meta 4: vinte termos de referência para a elaboração de planos de adequação ambiental e de gestão de recursos hídricos em municípios; e
3.5 Meta 5: vinte formulários e sistema de armazenamento de dados socioambientais para municípios.
4. O cronograma de desembolso previa o repasse de R$ 380.000,00 em junho/2001 e R$ 300.000,00 em setembro/2001 (peça 31, p. 21) . A SRH emitiu as Ordens Bancárias em 28/6/2001 (2001OB000038 - R$ 380.000,00) e em 3/9/2001 (2001OB000064 - R$300.000,00) , conforme documentos de peça 31, p. 29-30 e 33-34. De acordo com os extratos bancários de peça 33, p. 22-25, as referidas ordens bancárias foram creditadas na conta corrente do convênio em 4/7/2001 e 6/9/2001, respectivamente.
5. Destaque-se que a discriminação dos municípios que seriam beneficiados com os produtos propostos não consta nem do plano de trabalho integrante do termo do convênio, tampouco da proposta da Fundação. Essa discriminação foi mencionada no relatório de cumprimento do objeto encaminhado pela FPJRPC na prestação de contas, tendo-se relacionado as seguintes Prefeituras Municipais do Estado do Piauí: Acauã, Assunção do Piauí, Betânia do Piauí, Buriti dos Montes, Cajueiro da Praia, Caldeirão Grande do Piauí, Cocal, Cocal do Alves, Coronel José Dias, Curral Novo do Piauí, Dom Inocêncio, Fronteiras, Lagoa do Barro do Piauí, Pedro II, Pimenteiras, Pio IX, Queimada Nova, São João da Fronteira, São Miguel do Tapuio e Simões (peça 31, p. 38) .
6. De acordo com o termo do Convênio MMA/SRH 11/2001, a vigência daquele ajuste seria até 28/12/2001 para execução do objeto e 28/2/2002 para apresentação da prestação de contas final (peça 31, p. 14-15) .
7. O Sr. Francisco Pessoa Furtado, Presidente da Fundação Professor João Ramos Pereira da Costa, encaminhou a prestação de contas do Convênio MMA/SRH 11/2001 em 5/11/2001 (peças 31, p. 37-52; 32 e 33, p. 1-28) . Por meio do relatório de cumprimento do objeto, o referido presidente atestou que os serviços relativos ao plano de trabalho do Convênio foram integralmente executados e estavam de acordo com as técnicas requeridas (peça 31, p. 38) .
8. Conforme o parecer técnico da lavra do Consultor SRH/MMA Luciano de Petribú Faria, de 11/1/2002 (peça 33, p. 32-33) , os produtos objeto do Convênio 11/2001 foram apresentados e arquivados na DPE/SRH. Registrou, ainda, que a análise da documentação apresentada permitiu constatar que a FPJRPC cumpriu as metas estipuladas no plano de trabalho e atingiu o objeto do convênio.
9. Os pagamentos efetuados pela Fundação Professor João Ramos Pereira da Costa com os recursos oriundos do Convênio 11/2001 foram direcionados ao Instituto Terra Social (ITS) , à Mestra Ltda. e à T.L. Construtora Ltda. De acordo com as cópias de peça 33, p. 26-31 e 49, verifica-se que os cheques referentes aos pagamentos das notas fiscais do ITS - Instituto Terra Social foram emitidos em nome da própria FPJRPC.
10. Apesar disso, no Parecer Financeiro SRH/GOF 26/2002, de 15/3/2002, o Sr. Paulo Ramiro Perez Toscano, Assessor SRH/GOF, e a Sra. Deusicléa Barboza de Castro, Gerente e Co-Gestora, sugeriram a aprovação da prestação de contas final apresentada pela FPJRPC, 'promovendo a respectiva baixa junto ao SIAFI e encerrando definitivamente o processo' (peça 33, p. 36-37) .
11. Ante as conclusões acolhidas pela Gerência Administrativa Orçamentária e Financeira, o então Diretor de Estruturação e Ordenador de Despesas por subdelegação, Sr. Oscar Cabral de Melo, aprovou a prestação de contas do Convênio 11/2001 (peça 33, p. 38) .
12. A seguir será realizada uma breve contextualização dos fatos que levaram à instauração da presente TCE, com vistas a facilitar o entendimento das ocorrências aqui tratadas.
13. Por ocasião da auditoria de gestão realizada na Secretaria de Recursos Hídricos, relativa às contas do exercício 2001, a Secretaria Federal de Controle Interno (SFCI) registrou a constatação 'Da análise sobre convênios celebrados com organizações não governamentais para 'fortalecimento institucional' de prefeituras municipais nos estados de Pernambuco, Paraíba, Ceará, Rio Grande do Norte e Bahia', sobre a ocorrência de irregularidades nos Convênios 132/2000, 157/2000, 005/2001, 006/2001 e 011/2001, todos firmados com organizações não governamentais (peça 33, p. 45-49) , totalizando R$ 3.601.464,00.
14. De acordo com o controle interno, os convênios foram firmados, no âmbito de cada estado referido, com objetos análogos, a saber: a elaboração, para vinte municípios, dos seguintes documentos: a) anteprojeto de lei sobre a política municipal de meio ambiente e recursos hídricos e do sistema de gerenciamento dos recursos hídricos; b) editais de licitação para a concessão de áreas (urbanas ou de atração turística) ; c) termos de referência dos estudos socioeconômicos, ambientais e de engenharia para a concessão de áreas (urbanas ou de atração turística) ; d) termos de referência para a elaboração de planos de adequação ambiental e de gestão de recursos hídricos em municípios; e e) formulários e sistema de armazenamento de dados (peça 33, p. 46) .
15. A irregularidade encontrada refere-se ao fato de terem sido elaborados apenas 5 tipos de documentos quando deveriam ter sido produzidos quinhentos (5 tipos X 5 estados X 20 municípios) , a um custo médio de R$ 7.500,00 cada. Tais documentos foram reproduzidos para os cem municípios, alterando-se, de um para o outro, somente os dados relativos aos nomes das municipalidades e dos convênios. Ou seja, cada um desses documentos teria custado cerca de R$ 750.000,00, o que foi considerado injustificadamente elevado ante a qualidade do que foi apresentado (peça 33, p. 46) .
16. O controle interno analisou os convênios supracitados e destacou, ainda, as seguintes irregularidades (peça 33, p. 46-48) :
16.1 Fracionamento da despesa, com a condução dos processos para a formulação de convites dirigidos às mesmas empresas do Ceará e da Bahia, independentemente de serem trabalhos relacionados a cinco estados diferentes da Federação;
16.2 Uma despesa de aproximadamente R$ 750.000,00 foi fracionada em lotes de aproximadamente R$ 150.000,00 para fugir do procedimento licitatório correto;
16.3 Os objetos dos convênios (produção e reprodução de documentos) foram classificados indevidamente como obras e serviços de engenharia para fins de licitação;
16.4 Evidências de distribuição dos lotes de documentos entre as empresas/entidades Mestra Ltda., Instituto Terra Social e T.L. Construtora Ltda., mesmo que os documentos/produtos 'licitados' sejam absolutamente iguais, divergindo unicamente nas referências aos nomes dos municípios e aos números dos convênios;
16.5 Adoção de procedimento absolutamente antieconômico, uma vez que a própria SRH poderia ter desenvolvido o referido conjunto de documentos, considerando o elevado número de consultores especialistas em recursos hídricos contratados por meio dos termos de cooperação técnica firmados com a OEA e o IICA;
16.6 Flagrante direcionamento, por parte dos convenentes, das cartas convites para as mesmas empresas, em situações tão estranhas que sequer o dia e o horário para a apresentação das propostas foram mencionados;
16.7 Flagrante composição entre os licitantes e indícios de participação de outros agentes, para a distribuição dos valores relativos aos 'lotes' de documentos, uma vez que, mesmo sendo absolutamente iguais os termos de cada tipo de documento, houve revezamento entre as empresas Mestra Ltda., T.L. Construtora Ltda. e Instituto Terra Social - ITS nos lotes de documentos para cada Estado referido;
16.8 Todos os pleitos relativos a esses convênios foram analisados e aprovados tecnicamente pelo mesmo analista (Engenheiro César Alencar) , todas as prestações de contas dos referidos convênios foram analisadas e aprovadas tecnicamente pelo mesmo consultor (Luciano de Petribú Faria) e todas as prestações de contas dos referidos convênios foram analisadas e aprovadas financeiramente pelo Assessor SRH/GOF Paulo Ramiro Perez Toscano;
16.9 Embora todos os documentos tenham sido montados com um perfil jurídico-administrativo, as empresas que faturaram as maiores parcelas desses convênios são firmas de engenharia (Mestra Ltda. e T.L. Construtora Ltda.) , além de serem empresas da Bahia e de terem sido convidadas para a produção de todos os documentos, o que fornece indícios de que existiu um grande acordo entre os participantes desses convênios;
16.10 Em nenhum dos convênios comentados foram apresentados termos de homologação e adjudicação para os procedimentos licitatórios alegadamente realizados, tampouco constam dos processos quaisquer referências aos componentes das comissões de licitação que teriam acompanhado tais certames; e
16.11 Mesmo com todas as impropriedades e irregularidades acima relatadas, as prestações de contas foram aprovadas.
17. Ante esses e outros fatos, o órgão de controle interno recomendou a instauração imediata de tomada de contas especial para apuração de responsabilidade e posterior devolução de, pelo menos, R$ 3.564.650,00 desviados nos procedimentos, bem como a remessa dos autos ao Ministério Público Federal para a adoção das medidas pertinentes à correção das irregularidades detectadas (peça 33, p. 49) .
18. Tendo em vista as recomendações do Relatório da SFCI relativo às contas da SRH do exercício de 2001, o então Secretário de Recursos Hídricos, Sr. Raymundo José Santos Garrido, autorizou a adoção de providências com vistas à instauração de tomada de contas especial relativa aos Convênios 132/2000, firmado com a Organização Pró-Defesa e Estudo dos Manguezais da Bahia; 157/2000 e 006/2001, ambos firmados com a Associação de Irrigantes da Barragem de Terra Nova - PE; e 005/2001 e 011/2001, ambos firmados com a Fundação Professor João Ramos Pereira da Costa (MEMO/SRH/GAB nº  264/2002, de 22/8/2002, peça 33, p. 44) .
19. Passa-se, a seguir, a uma breve explanação dos procedimentos adotados no âmbito da SRH, considerando a diversidade de pareceres produzidos relativamente à instauração da presente TCE.
20. Na Informação GOF/DPE/SRH/MMA 073/2002 e na Nota 009/AECI/GAB/MMA foi proposto que os processos referentes aos convênios assinalados pela SFCI fossem reanalisados em conjunto, à vista dos fatos constatados, a fim de serem instruídos com elementos suficientes para sustentar o apurado e consequentemente instaurar as TCE, se fosse o caso (peça 34, p. 10 e 12) .
21. Diante dos fatos apurados pela Secretaria Federal de Controle Interno e daqueles registrados no Parecer Técnico s/n, de 10/10/2002, elaborado pelo Consultor da SRH/MMA Luciano de Petribú Faria, foi sugerida a revisão dos despachos de aprovação das prestações de contas e recomendada a não aprovação dos produtos e das contas apresentadas (peça 34, p. 14-19) .
22. Ante o parecer da área técnica e as constatações do Relatório de Auditoria de Gestão da SFCI, o Assessor/CAO, Sr. João Crisóstomo Diniz dos Reis, emitiu o Parecer Financeiro SRH/GOF 219/2002, por meio do qual sugeriu que o ordenador de despesas fosse orientado a diligenciar a convenente a comprovar o recolhimento dos valores repassados e, caso não o fizesse, determinar a instauração da competente TCE (peça 35, p. 7-13) . A referida comunicação foi encaminhada pelo Secretário de Recursos Hídrico ao Presidente da Fundação Professor João Ramos Pereira da Costa em 25/10/2002 (peça 35, p. 18-20) .
23. O Técnico Especializado João Crisóstomo Diniz dos Reis e o Gerente de Projeto Gilberto Duarte Xavier sugeriram na Informação SRH/GEI 219/2003 que, em atendimento à recomendação da SFCI, bem como do encaminhamento exarado em sede do Processo Administrativo Disciplinar (PAD) 02000.003132/2002-99, fosse instaurada a TCE em desfavor do Sr. Francisco Pessoa Furtado, então Diretor-Presidente da FPJRPC, imputando-lhe o valor total dos recursos federais repassados por força do Convênio MMA/SRH 11/2001 ( peça 35, p. 28-29) .
24. O PAD acima referenciado foi realizado contra os servidores Deusicléa Barboza de Castro e Oscar Cabral de Melo, por sugestão da Comissão de Sindicância instaurada com vistas a apurar possíveis irregularidades constantes dos itens 5.1.1.1 e 5.1.1.2 do Relatório de Auditoria de Avaliação de Gestão 089041 da SFCI (Portaria 236, de 15/5/2002, Processo 02000.001508/2002-21 - peça 44, p. 32-53; peça 45; peça 46 e peça 47, p. 1-30) .
25. Por sua vez, o Relatório da Comissão de PAD (peça 45, p. 8-50; peça 46; peça 47, p. 1-26) em comento sugeriu a revogação do ato administrativo que aprovou o Relatório de Sindicância, considerando que 'restou provado o ajustamento de condutas dos servidores indicados na comissão de sindicância em outros dispositivos da Lei nº 8.112/90. Além do que, houve a participação de outros servidores que também deverão ser submetidos ao Processo Disciplinar (...) '  (peça 47, p. 15) , e recomendou a abertura de novo PAD contra os servidores que menciona, sem, no entanto, concluir pela culpabilidade de nenhum deles. Recomendou ainda a propositura de Ação de Improbidade Administrativa contra o convenente, contra as empresas envolvidas e os servidores que menciona (peça 47, p. 15-16) .
26. Em contraponto à Informação SRH/GEI 219/2003 antes mencionada, seguiu-se a Nota Técnica/SPOA/SECEX/MMA 007/2004, cujo parecer considerou imprescindível para a instauração da TCE a definição, em sede do processo administrativo disciplinar, de todos os responsáveis pelo dano ao erário. Consignou-se, ainda, no mesmo documento, o entendimento de que a TCE deveria ser instaurada também contra as empresas contratadas pelos convenentes (peça 35, p. 35-37) .
27. O aludido parecer foi contestado na Nota Técnica 20/2004, de 6/5/2004, com fundamento na independência entre o processo administrativo disciplinar e o de tomada de contas especial. Na ocasião foi verificada a movimentação financeira do Convênio MMA/SRH 11/2001 e constatado que não havia sido deduzido do montante cobrado da FPJRPC (convenente) o valor de R$ 6.643,63 que a Fundação devolveu aos cofres do Tesouro Nacional em 29/10/2001 (peça 32, p. 16) . Dessa forma, foi sugerida a correção do valor da inadimplência da FPJRPC para R$ 673.356,37; a baixa da responsabilidade em relação aos R$ 6.643,63 devolvidos; e que a convenente fosse novamente diligenciada pelo valor correto (peça 35, p. 50-52 e peça 36, p. 1-6) .
28. Foram encaminhadas novas comunicações à FPJRPC em 12/5/2004 (peça 36, p. 7-8) e em 3/6/2004 (peça 36, p. 26-29, 41 e 50) .
29. No Parecer Financeiro GPC/DPE/SRH/MMA 119/2004, emitido pelo Técnico Especializado Rafael Egashira, foi registrado que o prazo para a FPJRPC atender à solicitação da SRH de devolução dos recursos do Convênio já havia expirado sem que aquela Fundação tenha se manifestado, de forma que foi proposta a instauração de TCE contra o Sr. Francisco Pessoa Furtado, ex-Diretor Presidente da FPJRPC, no valor de R$ 673.356,37, e a baixa da responsabilidade do valor de R$ 6.643,63, correspondente a quantia devolvida. A proposta foi aprovada pelo Ordenador de Despesas Substituto, Sr. Moacir Moreira da Assunção, em 31/8/2004 (peça 37, p. 15-18) .
30. Assim, a TCE foi instaurada contra o Sr. Francisco Pessoa Furtado, pelo débito no valor de R$ 673.356,37, conforme demonstra o relatório do tomador de contas (peça 44, p. 9-17) . Naquele documento foi emitido parecer, cujos excertos transcrevem-se a seguir:
Assim sendo, S.M.J., com fulcro no relatório de auditoria da SFCI pertinente a este que classificou como um 'conluio' montado entre o Convenente, as empresas vencedoras do certame e alguns servidores e consultores do MMA, entendo que o dano ao erário público no presente caso, é de CORRESPONSABILIDADE DO CONVENENTE E DOS DIRIGENTES DAS EMPRESAS CONTRATADAS PARA REALIZAR O OBJETO. Tal corresponsabilidade é advinda da relação de causalidade entre o dano ao erário e suas condutas, uma vez que essas empresas se beneficiaram do mau uso do erário público, produzindo um só modelo para várias cópias, cobradas pelo mesmo valor que o original, sem que nelas constassem quaisquer peculiaridades dos municípios que abrangia e que justificassem o seu pagamento.
Assim sendo, fica o registro da nossa divergência com a Unidade Concedente, impasse esse a ser dirimido pelos Órgãos de Controle Interno e Externo. (Grifos no original) 
31. A Controladoria-Geral da União (CGU) , por meio do Ofício 15680/DPTCE/DP/SFC/CGU-PR, de 1º/7/2005 (peça 44, p. 23-25) , restituiu os processos de TCE ao Ministério do Meio Ambiente (instaurados em face do Relatório de Auditoria, exercício 2001) , considerando o registro contido no relatório do tomador de contas que o prejuízo apurado nos convênios resultara de conluio entre os servidores e consultores do MMA e os convenentes e empresas contratadas.
32. De acordo com a CGU (peça 44, p. 23-24) :
 (...) não há como se dar andamento às Tomadas de Contas Especiais em tela, sem que antes sejam adotadas as medidas próprias para dirimir a dúvida levantada, quer por meio de sindicância ou processo administrativo disciplinar, imputando-se, se o conluio aventado for comprovado, a solidariedade do débito apurado nas referidas contas, a quem contribuiu ou se beneficiou das ocorrências que resultaram em prejuízo ao Erário, seja este servidor ou terceiro, isto com respaldo na jurisprudência contida na Súmula 186 do Tribunal de Contas de União (...) 
33. Tal restituição motivou a elaboração, no Ministério do Meio Ambiente, com origem na Setorial de Contabilidade/SPOA/SECEX/MMA, da Nota Técnica 60/2005, de 19/9/2005 (peça 44, p. 26-29) , cujas ponderações encontram-se resumidas a seguir:
33.1 O processo disciplinar administrativo visa única e exclusivamente apurar os fatos com vistas à aplicação de penalidades preconizadas na Lei 8.112/1990, enquanto a TCE visa o ressarcimento ao erário;
33.2 Algumas conclusões do PAD 02000.003132/2002-99 e da Sindicância 02000.001508/2002-21 são de suma importância para identificar o conluio montado e evidenciam os partícipes e beneficiários do desvio de recursos do erário federal;
33.3 Foi analisada a responsabilidade dos dirigentes das empresas contratadas e dos servidores e consultores que participaram ativamente da liberação dos recursos e aprovação da aplicação destes no convênio, pois somente tais agentes interessariam à TCE;
33.4 São corresponsáveis diretamente os ex-servidores e ex-consultores que criaram e aprovaram a demanda ou projeto institucional, aprovaram o pleito inicial da convenente e ordenaram pagamentos e despesas. Os demais, ainda que partícipes indiretos, mas que não tenham comprovadamente recebido recursos, não serão tratados como corresponsáveis pelo dano ao erário, já que não exerciam função de confiança diretamente vinculada à liberação dos recursos;
33.5 Criação e aprovação da demanda institucional - consultor Rui Melo de Carvalho. De acordo com o relatório do PAD, ele foi o verdadeiro mentor da fraude aos cofres públicos, tendo efetuado contatos prévios com os convenentes, bem como articulado desde a criação da demanda, passando pela aprovação do pleito, até a aprovação da prestação de contas final. Sua imputação na TCE é imprescindível, ante os elementos concretos de sua culpabilidade, indícios veementes de crime de improbidade administrativa, entre outros capitulados pelo Código Penal Brasileiro;
33.6 Aprovação do pleito inicial - ação de Raymundo Cesar Bandeira de Alencar. Tal consultor exarou opinião idêntica sobre os mesmos pleitos em oito convênios, mudando apenas o nome da instituição proponente. Ressalta-se ainda que o consultor não elaborou estudo de custos, aprovando os valores propostos sem qualquer base técnica para tal;
33.7 Responsável pela liberação dos recursos - subscritor das ordens bancárias - ordenador de despesas Oscar Cabral de Melo. Não obstante às irregularidades funcionais descritas no relatório do PAD em razão de seu exercício em cargo de direção, deve responder como corresponsável pelo dano ao erário, já que por sua ação as verbas foram repassadas à convenente, sendo constatado pela comissão do PAD que ele sabia e foi conivente com o conluio montado;
33.8 Não podem ser responsabilizados, para fins de ressarcimento ao erário, os agentes que aprovaram a prestação de contas, nos seus aspectos técnicos e financeiros, Senhores Luciano de Petribú Faria, Paulo Ramiro Perez Toscano e Deusicléa Barboza de Castro, uma vez que seus atos foram revistos em tempo, mesmo que depois de instaurada a sindicância correspondente às irregularidades apontadas. Suas condutas, ainda que irregulares e coniventes com o conluio relatado, não contribuíram diretamente para a configuração do dano ao erário; e
33.9 Não obstante a responsabilização dos ex-consultores e ex-servidores da SRH/MMA, necessário que se faça a responsabilização dos dirigentes das empresas contratadas pela convenente, as quais integraram o conluio montado. Neste caso, as empresas contratadas foram a Mestra Ltda., a T.L. Construtora Ltda. e o Instituto Terra Social, cujos responsáveis foram os Senhores Pedro Thadeu Miranda de Argollo Pereira, Israel Beserra de Farias e Eudes Costa de Holanda, respectivamente. Tais responsáveis devem, ainda, ser notificados para recolherem o débito em corresponsabilidade com os demais imputados.
34. Ante o parecer retro, foi expedido o Ofício Circular 62/2005/SPOA/SECEX/MMA, de 19/9/2005, notificando os responsáveis Israel Beserra de Farias, Pedro Thadeu Miranda de Argollo Pereira, Eudes Costa de Holanda, Oscar Cabral de Melo, Rui Melo de Carvalho e Raymundo Cesar Bandeira de Alencar a recolherem o montante dos recursos repassados à Fundação Professor João Ramos Pereira da Costa por força do Convênio MMA/SRH 11/2001 (peça 47, p. 31-37) .
35. Em 4/10/2005 foi emitida a Nota Informativa 16/SPOA/SECEX/MMA (peça 47, p. 49-50) informando sobre a existência de um PAD em curso, constituído pela Portaria 225, de 16/8/2005, no qual eram partes todos os agentes corresponsabilizados na Nota Técnica 60/2005 (parágrafo 33 retro) , e tendo como motivação os fatos concernentes e ensejadores da TCE em questão. Assim, não obstante a apuração das responsabilidades e fatos pela sindicância e PAD anteriormente concluídos, foi recomendado aguardar o desfecho do PAD em curso, tendo em vista que poderia trazer novos fatos e argumentos passíveis de modificar ou mesmo motivar novas conclusões do tomador de contas.
36. Em 6/12/2005 o TCU proferiu o Acórdão 2543/2005-TCU-Segunda Câmara que, em sede da Tomada de Contas da Secretaria de Recursos Hídricos/MMA referente ao exercício de 2001, determinou a instauração, no prazo máximo de 60 dias, de tomadas de contas especiais referentes aos convênios que menciona, inclusive aquele de que trata o presente processo (peça 48, p. 48-51) .
37. A referida deliberação motivou a expedição da Nota Informativa 001/2006/SPOA/ SECEX/MMA. Seus autores relatam que, não obstante a apuração de responsabilidade feita pelo tomador de contas, estão sendo analisados, adicionalmente, os processos de sindicância e administrativos disciplinares que correram paralelamente, inclusive um PAD ainda em curso, com vistas à apuração de responsabilidade. A decisão do TCU, porém, impediria que aguardassem o término do trabalho da comissão do PAD para reanálise da identificação dos responsáveis. Em face disso, puseram os processos de tomadas de contas para seguirem novamente seus trâmites normais (peça 48, p. 52-53) .
38. Na sequência, o processo de TCE foi encaminhado à Secretaria Federal de Controle Interno para as providências de sua competência (peça 49, p. 6-7) .
39. A CGU consignou no Relatório de Auditoria 195068/2007 (peça 49, p. 10-16) o seu posicionamento divergente daquele expressado pelo tomador de contas na Nota Técnica 60/2005, de 19/9/2005 (parágrafo 33 retros) , no que concerne à responsabilização aplicada nas presentes contas. Por relevante, transcreve-se a seguir excerto do relatório do controle interno:
19. Neste contexto, com as vênias de estilo, permitimo-nos discordar do entendimento aplicado, pelos argumentos já relatados, em especial por não vislumbrarmos fundamentação técnica e legal na defesa da tese que abraçou quando entendeu responsabilizar apenas o executor do instrumento.
20. Ademais, tais irregularidades eram de conhecimento dos referidos agentes em data anterior à atuação desta Secretaria Federal de Controle Interno, conforme se observa nos relatos às fls. 232, 236 e 271, e mesmo antes da aprovação das contas, em 6/7/2001, em processo análogo, por intermédio do contido no Parecer de autoria do servidor/consultor JOÃO CRISÓSTOMO DINIZ DOS REIS que apontou várias irregularidades na execução daquele instrumento, o qual, inclusive, veio a ser retirado dos autos (fls. 236 e 262) . Por outro lado, há de se observar que tais servidores/consultores foram, na conclusão da Comissão Processante, enquadrados em tipificações de natureza grave conforme se observa do contido às fls. 365/366.
21. Merece destaque, ainda sobre o contido na referida Nota Técnica nº 060/2005, bem como nos relatórios dos citados procedimentos administrativos, a não participação do servidor/consultor JOÃO CRISÓSTOMO DINIZ DOS REIS no conluio relatado, vez que o seu parecer foi contrário à aprovação da prestação de contas nos processos da espécie em que atuou (fl. 236) , sendo, inclusive, repreendido pelo seu Diretor, que solicitou fosse alterada a manifestação para aprovação das contas, solicitação essa que não atendeu.
22. Posteriormente, objetivando o cumprimento da determinação do TCU (...) , o Tomador de Contas (...) , mesmo tecendo comentários sobre a não conclusão do novo PAD (...) , entendeu dar prosseguimento ao processo de contas, (...) , restituindo os autos a esta Secretaria nos exatos termos em que havia sido formalizado originalmente, onde foi identificado como único responsável pelo dano causado ao Erário em decorrência do Convênio em comento o dirigente da instituição Convenente.
 (...) 
24 Diante dos fatos até aqui relatados, entendemos que a corresponsabilidade dos servidores/consultores e titulares das empresas contratadas ficaram evidentes na auditoria realizada por esta Secretaria Federal de Controle Interno, assim como nos apuratórios de Sindicância e Administrativo Disciplinar já realizados.
 (...) 
26. Nesse ponto entendemos oportuno ressaltar que do conhecimento das irregularidades informadas por esta Secretaria Federal de Controle Interno, (...) , até a presente data, passaram-se mais de 4 (quatro) anos, sem que a Secretaria de Recursos Hídricos tenha informado a conclusão definitiva das medidas apuratórias recomendadas. Outro ponto a realçar diz respeito ao fato de que, da conclusão do Procedimento Administrativo Disciplinar nº  02000.003132/2002-99, ocorrida em 30 de dezembro de 2002, conforme informação da CONJUR/MMA (fl. 377) , até a data da abertura do novo Procedimento, por intermédio da Portaria Ministerial nº 179, de 7/7/2005 (fl. 401) , passaram-se mais de dois anos e meio e que, até a presente data, após o interregno de 20 meses, a conclusão definitiva dos trabalhos apuratórios não foi comunicada.
27. Tais relatos são importantes para que o Tribunal de Contas da União possa avaliar a responsabilidade dos agentes que porventura vierem a dar causa à prescrição da aplicação das penas indicadas no apuratório, haja vista o disposto nos arts. 142, 143, 152, 167 e 169, da Lei nº 8.112/90, apesar de a ação de ressarcimento ao Erário (TCE) ser imprescritível, nos termos do que dispõe o Parágrafo 5º do Artigo 37 da Constituição Federal.
40. Apesar da discordância que expressou em relação ao posicionamento adotado pelo tomador de contas e da falha identificada na formalização da TCE no âmbito do Ministério do Meio Ambiente (peça 49, p. 17-18) , a CGU entendeu que o processo deveria ter prosseguimento nos termos por ele propostos, com a responsabilização apenas do Sr. Francisco Pessoa Furtado, ex-Diretor-Presidente da Fundação Professor João Ramos Pereira da Costa (peça 49, p. 19) .
II. Citação dos responsáveis
41. Neste Tribunal, na instrução de peça 51, p. 20-32, foi realizada a análise da TCE encaminhada pela CGU, em conjunto com os seguintes documentos: relatório de acompanhamento e petição inicial referentes ao processo 2005.81.00.002732-1 (Ação Civil Pública por ato de improbidade administrativa) ; processo 00400.012833/2003-61; e relatórios finais dos PAD's constituídos pelas Portarias 25/2005 (Processo nº  02000.003518/2005-43) e 622/2007 (Processo 02000.000225/2008-57) . A referida documentação foi recebida em resposta às diligências realizadas ao Ministério Público Federal no Estado do Ceará e à Secretaria de Recursos Hídricos do MMA, tendo sido juntada aos autos, à peça 50, p. 5-43, e nas peças 16-28.
42. Na oportunidade foram trazidos à baila os fatos consignados na ação de improbidade administrativa promovida pelo MPF/CE, que trata da má utilização dos recursos repassados pela SRH/MMA para a Fundação João Ramos Pereira da Costa por meio de quatro Convênios (128/2000, 129/2000, 005/2001 e 011/2001) . A maioria das irregularidades listadas à peça 51, p. 20-23, já foi mencionada anteriormente nos parágrafos 9, 10, 16, 30, 33 e 39 desta instrução.
43. Relativamente aos documentos encaminhados pela SRH/MMA, foi relatado que a Consultoria Jurídica junto ao MMA, por meio Parecer 11/2007/CGCA/CONJUR/MMA, de 7/2/2007, opinara pela anulação do PAD 02000.003518/2005-43 e pela constituição de nova comissão processante para apurar devidamente os fatos denunciados pela SFCI, tendo em vista a ocorrência de vícios cometidos no processo disciplinar em revisão e a não observação dos princípios do devido processo legal, contraditório e ampla defesa.
44. Assim, a conclusão da questão levantada nos processos administrativos anteriores somente foi possível no PAD 02000.000225/2008-57 (peça 16, p. 35-52; peça 17; peça 18 e peça 19, p. 1-2) . A partir do exame do Relatório Final do referido PAD verificou-se o seguinte desfecho (peça 51, p. 25) :
 (...) 
9.4.1 Enquadramento de servidores do MMA (fls. 143/148) : a Comissão do PAD entendeu que os indiciados Raymundo José Santos Garrido, Deusicléa Barboza de Castro, Dalvino Troccoli Franca, Lauro Sérgio de Figueiredo e Oscar Cabral de Melo cometeram faltas funcionais enquadrando-se individualmente em vários dispositivos legais da Lei nº  8.112/90, do Decreto nº  1.171/94 (Código de Ética do Servidor Público) e da Lei nº  8.429/92;
9.4.2 Terceirizados envolvidos nas Irregularidades (fls. 148/149) : a Comissão verificou que os indiciados contaram com a colaboração de terceirizados na prática das irregularidades apuradas no PAD, no caso os consultores técnicos Rui Melo de Carvalho, Itazil Fonseca Benício dos Santos, Raymundo Cesar Bandeira de Alencar, Luciano de Petribú Faria e Paulo Ramiro Perez Toscano;
9.4.3 Conclusão (fls. 149/1152) : pena de demissão dos servidores Raymundo José Santos Garrido, Deusicléa Barboza de Castro e Dalvino Troccoli Franca, com base no art.132, incisos IV e XIII, da Lei nº  8.112/90; pena de conversão de exoneração em destituição de cargo em comissão dos servidores Lauro Sérgio de Figueiredo e Oscar Cabral de Melo, em conformidade com o art. 135, parágrafo único, da Lei nº  8.112/90; recomendação de remessa de cópia do PAD ao MPF com sede em Fortaleza/CE e Salgueiro/PE; recomendação de adoção pelo MMA de todas as medidas para a realização de TCE´s em relação aos convênios objetos de apuração do PAD ou acompanhamento das mesmas caso já tenham sido adotadas; recomendação de remessa de cópia do PAD à Corregedoria Geral da União, mais especificamente à Dra. Christiane de Castro Gusmão - Corregedora Setorial. (Grifos constam do original) 
45. Ante os fatos relatados, e em consonância com o entendimento da CGU proferido nos autos desta TCE (Relatório de Auditoria 195068/2007) , foi proposta a citação de todos os prováveis envolvidos no conluio montado entre a FPJRPC, as empresas contratadas e alguns servidores e consultores do MMA, para fins de corresponsabilização pelo débito decorrente de irregularidades verificadas na aplicação dos recursos repassados ao Convênio MMA/SRH 11/2001 (peça 51, p. 27-32) .
46. A citação dos responsáveis foi autorizada pelo gerente da 2ª Divisão desta unidade técnica, nos termos da delegação de competência do Exmo. Ministro Relator e da subdelegação constante da Portaria Secex/CE 14/2007 (peça 51, p. 35) . Foram encaminhadas as referidas citações e colhidas as respectivas defesas, conforme quadro a seguir:
	Responsáveis
	Cargo/Função/Conduta
	Ofícios de Citação e Registros de Recebimento
	Alegações de Defesa

	Fundação Professor João Ramos Pereira da Costa- representante legal: Francisco Pessoa Furtado
CNPJ 07.663.511/0001-32
	Entidade que atuou em conluio com os agentes do Ministério do Meio Ambiente e com as empresas contratadas.
	98/2010-TCU/SECEX-CE (peça 52, p. 39-43) 
AR 445167238, peça 53, p.36
	 peça 53, p. 39-43

	Francisco Pessoa Furtado
CPF XXX.830.003-XX
	Ex-Diretor-Presidente da Fundação Professor João Ramos Pereira da Costa.
	413/2008-TCU/SECEX-CE (peça 49, p. 31-34) 
AR 429293410, peça 49, p. 35
	peça 49, p. 36-40

	Raymundo José Santos Garrido
CPF XXX.802.695-XX
	Secretário de Recursos Hídricos - responsável pela liberação de recursos.
	102/2010-TCU/SECEX-CE (peça 53, p. 15-19) 
AR 445167276, peça 54, p. 45
	peça 56, p. 18-27

	Oscar Cabral de Melo
CPF XXX.235.264-XX 
	Ordenador de despesas e Diretor de Programa - responsável pela liberação de recursos.
	104/2010-TCU/SECEX-CE (peça 53, p. 29-35) 
AR 445167290, peça 54, p. 47
	peça 12

	Rui Melo de Carvalho
CPF XXX.198.997-XX
	Consultor do MMA - articulador junto à Secretaria para aprovação da demanda, bem como autor da proposta que originou todos os convênios.
	100/2010-TCU/SECEX-CE (peça 53, p. 1-7) 
Edital nº  415 de 25/3/2010, peça 57, p. 4-6
	REVEL

	Raymundo Cesar Bandeira de Alencar
CPF XXX.076.001-XX
	Consultor técnico das demandas elaboradas pelo Sr. Rui Melo de Carvalho - emissor de parecer que autoriza a concessão dos recursos sem embasamento em estudos técnicos.
	97/2010-TCU/SECEX-CE (peça 52, p. 32-39) 
AR 445167221, peça 54, p. 46
	peças 13-15

	Luciano de Petribú Faria
CPF XXX.437.076-XX
	Terceirizado - responsável pela aprovação da prestação de contas nos seus aspectos técnico e financeiro, conduta irregular e conivente com o conluio em apuração.
	94/2010-TCU/SECEX-CE (peça 52, p. 11-17) 
AR 445167191 (peça 54, p. 45)  
	peça 54, p. 57-70

	Paulo Ramiro Perez Toscano
CPF XXX.068.501-XX
	Terceirizado - responsável pela aprovação da prestação de contas nos seus aspectos técnico e financeiro, conduta irregular e conivente com o conluio em apuração.
	96/2010-TCU/SECEX-CE (peça 52, p. 25-31) 
Confirmação de Recebimento à peça 54, p. 42-44
	peça 55, p. 26-37

	Dalvino Troccoli Franca
CPF XXX.685.244-XX
	Terceirizado - responsável, entre outras ações, por despacho com 'De acordo', como Gerente de Projeto e também como Diretor de Programa da SRH/MMA, para que fossem aditados os convênios nº  128 e 129/2000 sem a existência de solicitação do convenente, valendo-se apenas das informações do consultor, infringindo a IN/STN nº  01/97.
	91/2010-TCU/SECEX-CE (peça 51, p. 36-42) 
AR 445166965, peça 54, p. 1
	peça 56, p. 30-39 e peças 2 e 3

	Lauro Sérgio de Figueiredo
CPF XXX.178.321-XX
	Terceirizado - responsável, entre outras ações, pela celebração dos convênios nº s 008/99, 128, 129 e 132/2000 com várias ONG´s, com objetos semelhantes e de pouca serventia para as prefeituras municipais, sem serem observadas as peculiaridades locais.
	93/2010-TCU/SECEX-CE (peça 52, p. 3-10) 
AR 445167184, peça 54, p. 1
	peça 57, p. 12-13 e peças 7-11

	Itazil Fonseca Benício dos Santos
CPF XXX.974.477-XX
	Responsável, entre outras ações, por dar aspecto de legalidade, mediante a fabricação de pareceres favoráveis à celebração de convênios, inclusive no tocante às prestações de contas finais das convenentes, tidas como irregulares pela SFCI.
	103/2010-TCU/SECEX-CE (peça 53, 22-28) 
AR 445167283, peça 53, p. 38
	peças 4, 5 e 6

	Deusicléa Barboza de Castro
CPF XXX.020.671-XX
	Servidora do MMA - responsável pela aprovação da prestação de contas nos seus aspectos técnico e financeiro, conduta irregular e conivente com o conluio em apuração.
	99/2010-TCU/SECEX-CE (peça 52, p. 46-53) 
AR 445167245, peça 55, p. 20
	peça 57, p. 15-20

	T.L. Construtora Ltda.
CNPJ 00.058.984/0001-61
representante legal: Israel Beserra de Farias
	Empresa contratada, integrante do conluio montado para obtenção de recursos irregulares.
	95/2010-TCU/SECEX-CE (peça 52, p. 18-24) 
AR 445167207, peça 56, p. 40
	REVEL

	Mestra Ltda.
CNPJ 03.457.778/0001-12
representante legal: Pedro Thadeu Miranda de Argollo Pereira
	Empresa contratada, integrante do conluio montado para obtenção de recursos irregulares.
	92/2010-TCU/SECEX-CE (peça 51, p. 43-49) 
AR 445166972, peça 54, p. 45
	REVEL

	ITS - Instituto Terra Social
CNPJ 03.463.763/0001-67
representante legal: Eudes Costa de Holanda
	Empresa contratada, integrante do conluio montado para obtenção de recursos irregulares.
	101/2010-TCU/SECEX-CE (peça 53, p. 8-14) 
AR 445167269, peça 53, p. 37
	peça 54, p. 10-40

47. Considerando a necessidade de acesso integral aos documentos que constituem o Processo 02000.000831/2001-04, relativo ao Convênio MMA/SRH 11/2001, com vistas a uma melhor cognição dos fatos analisados nestes autos, foi proposta na instrução de 20/7/2010 a realização de diligência ao MMA para encaminhamento do processo administrativo em comento (peça 57, p. 38) .
48. A referida comunicação processual foi realizada (peça 57, p. 39 e peça 58, p. 1) e em resposta foram encaminhados os documentos constantes das peças 29-39 que serão considerados por ocasião da análise das alegações de defesa apresentadas pelos responsáveis citados nestes autos.
III. Instrução técnica de análise das alegações de defesa e formulação de proposta de mérito
49. Na instrução desta Secex/CE inserta à peça 51, p. 20-32, de 30/11/2009, foi proposta a citação de todos os prováveis envolvidos no conluio, bem como foi registrado que os citados seriam, com base no relatório do controle interno, na ação de improbidade administrativa do MPF/CE e nas peças enviadas pela SRH/MMA, os possíveis responsáveis pelo dano ao erário (peça 51, p. 27-28) . Assim, na instrução de peça 58, p. 10-49, a informante considerou que, antes da análise das alegações de defesa, deveriam ser feitas algumas colocações sobre a responsabilização das partes arroladas nestes autos.
50. Na mencionada instrução inserta à peça 58, p. 10-49, de 5/11/2010, a informante desta Secex/CE ressaltou que a análise das alegações de defesa deveria ser baseada na avaliação individualizada da conduta de cada responsável, considerando os deveres que lhe competiam e as circunstâncias em que atuaram em relação a cada fato considerado irregular, conforme mencionado no parecer do representante do douto Ministério Público junto ao TCU (MPjTCU) , adotado como Relatório pelo Exmo. Ministro Relator do Acórdão 3990/2010-TCU-Primeira Câmara:
Se não foi possível confirmar a associação ilícita que envolveria agentes do MMA, convém reexaminar a obrigação de ressarcir o erário segundo a conduta particular de cada um dos envolvidos em confronto com suas atribuições ou compromissos negociais, atentando-se, especialmente, para o nexo entre seus atos, por ação ou omissão, e o prejuízo verificado. Impõe-se, então, previamente a qualquer condenação, a delimitação da conduta de todos os envolvidos segundo sua condição particular e sua contribuição individual para o dano verificado. É o que passo a fazer.
51. Ressaltou a informante que o Acórdão 3990/2010-TCU-Primeira Câmara, referente ao TC Processo 017.166/2007-0 (TCE instaurada em face de irregularidades no Convênio 157/2000, celebrado entre o Ministério do Meio Ambiente, por intermédio da Secretaria de Recursos Hídricos, e a Associação dos Irrigantes da Barragem de Terra Nova/PE) , abordou os mesmos fatos relatados nestes autos, uma vez que o referido convênio é um dos que foi objeto da auditoria de gestão efetuada pelo Controle Interno na Secretaria de Recursos Hídricos, relativa às contas do exercício 2001 (parágrafos 13 a 16 retro) . Acrescentou que trechos do aludido Acórdão seriam posteriormente registrados em sua instrução com o fito de embasar algumas considerações e propostas de encaminhamento.
52. Enfatizou que a importância da análise individualizada da conduta, com vistas à punição dos responsáveis por irregularidades constatadas, também se encontrava evidenciada no voto condutor do Acórdão 247/2002-TCU-Plenário, da lavra do Excelentíssimo Senhor Ministro Relator Benjamin Zymler, in verbis:
5. Examino, então, a alegada contradição levantada pelo ora embargante. A responsabilidade do administrador público é individual. O gestor da coisa pública tem um campo delimitado por lei para agir. Dentro deste limite, sua ação ou omissão deve ser examinada para fins de individualização de sua conduta.
6. A simples existência de um fato apontado como irregular não é suficiente para punir o gestor. Impõe-se examinar os autores do fato, a conduta do agente, o nexo de causalidade entre a conduta e a irregularidade e a culpabilidade. Assim, verificada a existência da prática de um ato ilegal, deve o órgão fiscalizador identificar os autores da conduta, indicando sua responsabilidade individual e a culpa de cada um.
7. Dessa forma, constatada a existência de ato administrativo eivado de vício, pode ocorrer que nem todos os responsáveis sejam punidos, pois para que a sanção ocorra é necessário o exame individual da conduta e a culpabilidade dos agentes, que pode estar presente em relação a um e ausente em relação a outros. Pode incidir, ainda, alguma causa de exclusão da ilicitude da conduta ou da culpabilidade do agente.
8. Assim, não é impossível a situação em que, pelo mesmo fato, um servidor seja punido e outro não. Resta examinar se, no caso concreto, houve contradição na individualização da responsabilidade dos agentes envolvidos nas irregularidades acima descritas.
53. Ponderou que, para proceder a devida responsabilização, era preciso considerar que muitas das constatações do PAD 02000.000225/2008-57 (procedimento mais recente enviado pela SRH) basearam-se em depoimentos das testemunhas e dos indiciados (peça 16, p. 35-52; peça 17; peça 18 e peça 19, p. 1-2) e que toda a documentação acostada a estes autos, inclusive a proveniente das alegações de defesa, não comprovam, no plano formal/documental, a efetivação do conluio aventado, o que torna limitada a ação deste Tribunal, conforme mencionado parecer do representante do douto MPjTCU registrado no Relatório do Exmo. Ministro Relator do Acórdão 3990/2010-TCU-Primeira Câmara:
Não é fácil, por outro lado, a produção de prova dessa associação ilícita nos processos desta Corte. A jurisdição de contas rege-se, predominantemente, pela inversão do ônus da prova, cabendo ao gestor a demonstração, mediante documentos oficiais e previamente determinados, da boa e regular aplicação dos recursos geridos. Apenas excepcionalmente compete às unidades técnicas do TCU a iniciativa da coleta de provas e, mesmo assim, sempre no plano documental/formal para confrontar os atos do gestor com as condições dele já prévia e legalmente exigidas. Não há previsão legal nem corresponde à tradição da Corte de Contas produzir prova acerca de ato ou fato estranho à gestão administrativa, o que muitas vezes somente é possível mediante a utilização de recursos de que não dispõe ou cujo manejo é muito controverso, como a quebra de sigilo bancário, a escuta telefônica, os depoimentos de testemunhas etc.
54. Ressaltou que tramita na 6ª Vara Federal a Ação Civil Pública de Improbidade Administrativa 2005.81.00.002732-1 contra a Fundação Professor João Ramos Pereira da Costa, o seu representante legal Sr. Francisco Pessoa Furtado e o Sr. Rui Melo de Carvalho, em razão das irregularidades apuradas nestes autos (peça 50, p. 5-43) . De acordo com consulta efetuada no sítio eletrônico http://www.jfce.jus.br/consultaProcessual/resconsproc.asp em 5/11/2010, o processo ainda não havia sido concluído.
55. Adicionalmente, informou que o Delegado da Polícia Federal Emmanuel Weintraub Gaspar (Superintendência Regional no Ceará) solicitou ao Conselho Nacional de Recursos Hídricos, em 8/3/2005, informações sobre as prestações de contas dos Convênios 128/2000, 129/2000, 005/2001 e 011/2001 celebrados com a FPJRPC, a fim de instruir o IPL 1069/04-SR/DPF/CE (peça 37, p. 30) . O mesmo delegado solicitou informações a este Tribunal em 4/7/2005 (peça 38, p. 18-19) .
56. Dessa forma, verificou que o assunto também estava sendo tratado em outras instâncias, fato este que a levou a entender, portanto, que a análise no âmbito deste Tribunal deveria focar o plano formal e documental, baseando-se na documentação do Processo 02000.000831/2001-04, relativo ao Convênio MMA/SRH 011/2001 (anexo 8, peças 40-48 e peça 49, p. 1-7 e peças 29-39) , e demais documentos constantes dos autos.
57. Pautando-se na referida documentação, a informante procedeu a análise conjunta das alegações de defesa e da responsabilização das partes arroladas nestes autos. 
58. Feita as devidas análises das alegações de defesa apresentadas, a informante submeteu os autos à consideração superior, propondo (peça 58, p. 47-49) :
a) declarar revéis o Sr. Rui Melo de Carvalho e as empresas Mestra Ltda. e T.L. Construtora Ltda., pois tendo sido regularmente citados, não apresentaram alegações de defesa;
b) excluir do rol de responsáveis Dalvino Troccoli Franca, Lauro Sérgio de Figueiredo, Raymundo César Bandeira de Alencar e Itazil Fonseca Benício dos Santos, em razão da ausência de documentos nos autos suficientes para justificar a responsabilização;
c) excluir do rol de responsáveis Raymundo José dos Santos Garrido, Oscar Cabral de Melo e Deusicléa Barboza de Castro, em virtude de haver decisão definitiva deste Tribunal em relação às suas contas no exercício de 2001;
d) acatar as alegações de defesa de Dalvino Troccoli Franca, Lauro Sérgio de Figueiredo, Raymundo César Bandeira de Alencar, Raymundo José dos Santos Garrido, Itazil Fonseca Benício dos Santos e Luciano de Petribú Faria;
e) rejeitar as alegações de defesa de Paulo Ramiro Perez Toscano, Fundação Professor João Ramos Pereira da Costa, Francisco Pessoa Furtado e Instituto Terra Social;
f) julgar regulares com ressalva as contas dos senhores Luciano de Petribú Faria (CPF XXX.437.076-XX) e Rui de Melo Carvalho (CPF XXX.198.997-XX) , dando-se lhes quitação, nos termos dos arts. 1º, inciso I, 16, inciso II, 18 e 23, inciso II, da Lei 8.443/1992, c/c os arts. 1º, inciso I, 208 e 214, inciso II, do Regimento Interno/TCU;
g) com fulcro nos artigos 1o, inciso I, 16, inciso III, alínea b, e 19 da Lei 8.443/1992, julgar irregulares as contas do Sr. Paulo Ramiro Perez Toscano (CPF XXX.068.501-XX) , em virtude da aprovação financeira da prestação de contas do Convênio MMA/SRH 011/2001, cuja documentação encontrava-se com irregularidades possíveis de serem verificadas no processo no momento da análise por ele efetuada;
h) aplicar ao Sr. Paulo Ramiro Perez Toscano a multa estabelecida no art. 58, inciso II, da Lei 8.443/1992;
i) com fulcro nos artigos 1o, inciso I, 16, inciso III, alíneas d, e 19 da Lei 8.443/1992, julgar irregulares as contas da Fundação Professor João Ramos Pereira da Costa e do Sr. Francisco Pessoa Furtado;
j) condenar solidariamente em débito os responsáveis listados abaixo, para pagamento dos valores indicados, fixando-lhes o prazo de 15 dias, a contar da notificação, para que comprovem perante o Tribunal, nos termos do artigo 23, inciso III, alínea a, da Lei 8.443/1992, o recolhimento da dívida aos cofres do Tesouro Nacional, atualizada monetariamente e acrescida de juros de mora, calculados a partir das datas respectivas até a data do efetivo pagamento, na forma prevista na legislação em vigor:
	RESPONSÁVEIS
Fundação Professor João Ramos Pereira da Costa
CNPJ 07.663.511/0001-32
Francisco Pessoa Furtado
CPF XXX.830.003-XX
Mestra Ltda.
CNPJ 03.457.778/0001-12
	DÍVIDA

		VALOR (R$) 
	DATA

		36.875,00
	5/7/2001

		36.750,00
	5/7/2001

		37.125,00
	5/7/2001

		74.250,00
	27/7/2001

		73.500,00
	16/8/2001

		73.750,00
	11/9/2001

		36.875,00
	11/9/2001

		36.750,00
	11/9/2001

		37.125,00
	11/9/2001

	DEDUÇÃO (parágrafos 154 a 160 da instrução de peça 58, p. 10-49) 
	40.278,22
	5/7/2001

	RESPONSÁVEIS
Fundação Professor João Ramos Pereira da Costa
CNPJ 07.663.511/0001-32
Francisco Pessoa Furtado
CPF XXX.830.003-XX
T.L. Construtora Ltda.
CNPJ 00.058.984/0001-61
	DÍVIDA

		VALOR (R$) 
	DATA

		37.125,00
	5/7/2001

		74.250,00
	27/7/2001

		37.125,00
	20/8/2001

	DEDUÇÃO (parágrafos 154 a 160 da instrução de peça 58, p. 10-49) 
	13.502,40
	5/7/2001

	RESPONSÁVEIS
Fundação Professor João Ramos Pereira da Costa
CNPJ 07.663.511/0001-32
Francisco Pessoa Furtado
CPF XXX.830.003-XX
ITS - Instituto Terra Social.
CNPJ 03.463.763/0001-67
	DÍVIDA

		VALOR (R$) 
	DATA

		37.300,00
	5/7/2001

		74.600,00
	11/9/2001

		37.300,00
	11/9/2001

	DEDUÇÃO (parágrafos 154 a 160 da instrução de peça 58, p. 10-49) 
	13.563,01
	5/7/2001

k) aplicar à Fundação Professor João Ramos Pereira da Costa, ao Sr. Francisco Pessoa Furtado, à empresa Mestra Ltda., à empresa T.L. Construtora Ltda. e ao Instituto Terra Social a multa estabelecida no art. 57 da Lei 8.443/1992;
l) autorizar, desde logo, a cobrança judicial das dívidas mencionadas nas alíneas anteriores, caso não atendidas as notificações, nos termos do artigo 28, inciso II, da Lei 8.443/1992; e
m) enviar ao Senhor Procurador-Chefe da República no Estado do Ceará cópia do acórdão e do relatório e voto que o fundamentarem, para ajuizamento das ações que entender cabíveis, nos termos do artigo 16, § 3º, da Lei 8.443/1992 c/c o § 6º do art. 209 do Regimento Interno/TCU, considerando a ocorrência de desfalque de recursos públicos na execução do Convênio MMA/SRH 11/2001, celebrado entre o Ministério do Meio Ambiente, por intermédio da Secretaria de Recursos Hídricos, e a Fundação Professor João Ramos Pereira da Costa-CE.
IV. Pronunciamento do MP/TCU (desconsideração da personalidade jurídica e novas citações) 
59. Em Despacho à peça 58, p. 72-73, o Ministro-Relator informa que a unidade técnica encaminhou proposta final acorde, com a qual o MP/TCU discordou parcialmente (peça 58, p. 52-71) .
60. Considerando que a análise do feito, por ordem do Plenário desta Corte, está sendo empreendida em conjunto com os TCs Processo 007.498/2008-5, Processo 010.171/2008-7, Processo 013.501/2008-8, Processo 016.501/2007-3, Processo 016.524/2007-8, Processo 016.531/2007-2, Processo 017.162/2007-1 e Processo 017.166/2007-0, o relator entendeu que ao presente também se aplica a proposta formulada pelo MP/TCU nos autos da TC Processo 016.501/2007-3, onde com base no art. 50 do Código Civil, aquele Parquet pugnou pela desconsideração da personalidade jurídica das sociedades empresárias Mestra Ltda. e T.L. Construtora Ltda. e também do Instituto Terra Social, e, consequentemente, pelas citações dos respectivos representantes legais responsáveis.
61. Segundo o relator, o MP/TCU justificou que pelo que se infere dos autos, o modus operandi do esquema identificado pelo Controle Interno incluiria a simulação do adimplemento contratual pelo Instituto e pelas empresas mediante a apresentação de documentos que, embora devessem tratar das especificidades de cada município, consistiam de simples cópias de um conjunto de documentos pré-elaborados, em que se alteravam tão somente os nomes dos municípios e as informações sobre os ajustes celebrados, evidenciando, assim, que os ilícitos teriam sido praticados com abuso das personalidades jurídicas do Instituto Terra Social e das empresas Mestra Ltda. e T.L. Construtora Ltda., que foram utilizados como meros instrumentos para a concretização do desvio de recursos públicos.
62. O relator entendeu ainda que, no caso dos presentes autos, a situação é absolutamente análoga a do TC Processo 016.501/2007-3, e, por isso, na esteira do mesmo raciocínio desenvolvido pelo MP/TCU no mencionado TC, determinou a restituição dos autos à unidade técnica para que fossem promovidas as citações solidárias dos então representantes legais do Instituto Terra Social e das sociedades empresárias Mestra Ltda. e T.L. Construtora Ltda., Srs. Eudes Costa de Holanda, Pedro Thadeu  Miranda de Argollo Pereira e Israel Beserra de Farias, em seus respectivos endereços residenciais.
63. Tendo em vista questão de ordem suscitada na sessão plenária de 23/3/2011, foi determinado o apensamento provisório dos presentes autos ao TC Processo 013.501/2008-8 (peça 60) .
64. Em 6/7/2016, ao julgar o aludido TC Processo 013.501/2008-8, por meio do Acórdão 1723/2016-TCU-Plenário (peça 64) , esta Corte determinou que os presentes autos fossem desapensados e restituídos à unidade técnica de origem para prosseguimento da análise, utilizando as considerações feitas no voto e naquele Acórdão.
V. Citações complementares
65. Conforme já mencionado acima, o Ministério Público junto ao Tribunal propôs que fosse aplicada a desconsideração da personalidade jurídica, a fim de promover as citações dos dirigentes do Instituto Terra Social e das empresas Mestra Ltda. e T.L. Construtora Ltda., Srs. Eudes Costa Holanda, Pedro Thadeu Miranda de Argollo Pereira e Israel Beserra de Farias.
66. Acolhendo a proposta do MP/TCU, o Relator, E. ministro Raimundo Carreiro, no despacho à peça 58, p. 72-73, de 23/5/2012, determinou a realização das referidas citações complementares, as quais foram efetivadas conforme resumido no quadro abaixo:
	Responsáveis
	Ofício 
	AR 
 (peça) 
	Defesa
 (peça) 

		nº 
	peça
		
	Eudes Costa Holanda (CPF XXX.662.873-XX) , representante legal à época, do Instituto Terra Social (ITS) 
	2110/2016
	74
	82
	86

	Pedro Thadeu Miranda de Argollo Pereira (CPF XXX.377.905-XX) , sócio administrador da empresa Mestra Ltda.
	2113/2016
	77
	85
	84

	Israel Beserra de Farias (CPF XXX.513.174-XX) , representante legal à época, da empresa T.L. Construtora Ltda.
	2112/2006
e
2446/2016
	76
e
95
	* (2) 
83
e
97
	-

	Francisco Pessoa Furtado, ex-Presidente da Fundação Professor João Ramos Pereira da Costa
	2111/2016
	75
	81
	88 e 98

*Oservações:
 (1)  - O Instituto Terra Social apresentou defesa (peça 86) em nome de Eudes Costa de Holanda Junior (CPF XXX.110.803-XX) , e não de seu pai, Eudes Costa de Holanda (CPF XXX.662.873-XX) , que está qualificado nos autos como responsável (signatário dos contratos celebrados pelo ITS com a Fundação Professor João Ramos Pereira da Costa - peça 41, p. 44-50) ;
 (2)  - Os Avisos de Recebimento endereçados ao Sr. Israel Beserra de Farias (CPF XXX.513.174-XX) , representante legal da empresa T.L. Construtora Ltda. retornaram a esta Unidade Técnica com a informação de 'destinatário falecido'.
67. Além disso, foi necessário realizar nova citação ao Sr. Francisco Pessoa Furtado, ex-Presidente da Fundação Professor João Ramos Pereira da Costa, uma vez que foram acrescentadas outras irregularidades nos ofícios de citação encaminhados aos demais responsáveis, de acordo com o despacho de peça 51, p. 35, a exemplo do que se verifica do Ofício 91/2010-TCU/Secex/CE, de 21/1/2010 (peça 51, p. 36-40) .
68. Ressalte-se que os fatos que deram ensejo aos acréscimos das irregularidades constantes dos ofícios de citação, estão contidas na ação de improbidade administrativa promovida pelo MPF/CE (peça 50, p. 17-23 e 33-35) , que trata da má utilização dos recursos repassados pela SRH para a Fundação João Ramos Pereira da Costa, através de quatro Convênios (128/2000; 129/2000; 005/2001 e 11/2001) .
69. Contudo, em nova instrução desta Secex/CE inserta à peça 105, p. 11, o informante constatou nos presentes autos, a seguintes pendências:
69.1 Em relação ao Sr. Israel Beserra de Farias (CPF XXX.513.174-XX) , representante legal da empresa T.L. Construtora Ltda.:
69.1.1. Consoante levantamento de dados efetuado por esta unidade técnica, o Sr. Israel Beserra de Farias (CPF XXX.513.174-XX) , representante legal da empresa T.L. Construtora Ltda., faleceu em 16/6/2014 (Certidão de Óbito acostado à peça 100) , tendo sido identificados como seus herdeiros: Neuma de Fátima Costa de Farias (CPF XXX.324.134-XX) , cônjuge (peças 99 e 101) ; Isane Costa de Farias (CPF XXX.317.905-XX) , Louise Costa de Farias (CPF XXX.524.975-XX) e Taise Costa de Farias (CPF XXX.367.215-XX) , filhas (peças 102, 103 e 104) .
69.1.2. A Lei Orgânica do TCU prevê, em seu art. 5º, inciso VIII, que a jurisdição deste Tribunal abrange os sucessores dos administradores e responsáveis, uma vez que imputação de débito possui natureza indenizatória, não constituindo penalidade.
69.1.3. Da mesma forma, a jurisprudência do TCU é sólida no sentido de que a imputação de débito tem natureza indenizatória, ou seja, não constitui penalidade. Nos termos dos arts. 1.526 e 1.796 do Código Civil de 1916, vigente à época dos fatos, a obrigação de promover a reparação pelo dano causado ao erário pode ser transmitida com a herança. Essas normas foram reproduzidas nos arts. 943, 1.792 e 1.997 do Código Civil de 2002. Falecendo o responsável, a obrigação de reparar o dano ao erário permanece, podendo ser estendida aos sucessores até o limite do valor do patrimônio transferido, haja vista que a imputação de débito possui natureza jurídica indenizatória (Acórdãos 879/2012 e 1.514/2015 - TCU - Primeira Câmara; 4.417/2010 - TCU - Segunda Câmara; 208/2014 e 2.198/2015 - TCU - Plenário) . 
69.1.4. Impende, por conseguinte, como medida de saneamento processual, que seja promovida a citação dos herdeiros acima identificados, fazendo constar, nos expedientes citatórios, que devem ser acostadas às respectivas alegações de defesa informações quanto à existência de eventual processo de inventário.
69.2. Em relação à citação da empresa Mestra Ltda.:
69.2.1. Conforme mencionado no parágrafo 62 precedente, o Relator, E. Ministro Raimundo Carreiro, no despacho à peça 58, p. 72-73, entendeu que a situação tratada nos presentes autos é absolutamente análoga à do TC Processo 016.501/2007-3, e, por isso, na esteira do mesmo raciocínio desenvolvido pelo MP/TCU no mencionado processo, determinou a restituição do processo a esta unidade técnica para que fossem promovidas as citações solidárias dos então representantes legais do Instituto Terra Social e das sociedades empresarias Mestra Ltda. e T.L. Construtora Ltda., Srs. Eudes Costa de Holanda, Pedro Thadeu Miranda de Argollo Pereira e Israel Beserra de Farias, em seus respectivos endereços residenciais, mediante a desconsideração da personalidade jurídica daquelas sociedades empresariais, com fundamento art. 50 do Código Civil. 
69.2.2. Impende mencionar que, no aludido processo, o douto representante do Ministério Público junto ao TCU propôs suplementarmente, por medida de cautela, que fosse reiterada a citação da empresa Mestra Ltda., para que se substituísse do corpo do ofício citatório o texto '...fica Vossa Senhoria, citado solidariamente...', presente no ofício anterior, por '...fica a empresa Mestra Ltda. citada, solidariamente...'. O Exmo. Ministro-Relator, por meio de despacho exarado naqueles autos em 13/4/2012, anuiu ao entendimento esposado pelo membro do Ministério Público e determinou, com fulcro no art. 202, inciso 11, do RI/TCU, verbis:
 12.1. Que sejam promovidas novas citações solidárias, desta feita dirigidas, também, diretamente aos então representantes legais do Instituto Terra Social e das empresas Mestra Ltda. e T.L. Construtora Ltda., Srs. Eudes Costa de Holanda, Pedro Thadeu Miranda de Argollo Pereira e Israel Beserra de Fárias, em seus endereços residenciais;
12.2. Que seja reiterada a citação da empresa Mestra Ltda., tendo em vista que, conforme apontado pelo MP/TCU, consta no texto do ofício citatório a informação de que ' ... fica a empresa Mestra Ltda. citada, solidariamente ...', em substituição dos termos '... fica Vossa Senhoria citado, solidariamente ...', presentes no oficio anterior (fl. 628, v. 3) .
69.2.3. Dessa forma, na mesma linha de entendimento e como medida de uniformização das instruções processuais, o informante entendeu oportuno que fosse reiterada a citação da empresa Mestra Ltda., fazendo-se substituir do corpo do ofício citatório o texto '...fica Vossa Senhoria, citado solidariamente...', presente no expediente anterior (peça 51, p. 43-49) , por '...fica a empresa Mestra Ltda. citada, solidariamente...'. 
70. Acolhendo a proposta do informante, o Diretor da 2ª Diretoria Técnica, com base na delegação de competência, emitiu o pronunciamento à peça 106, de 14/11/2016, determinando a realização das referidas citações, as quais foram efetivadas conforme resumido no quadro abaixo:
	Responsáveis
	Ofício 
	AR 
 (peça) 
	Defesa
 (peça) 

		nº 
	peça
		
	Neuma de Fátima Costa de Farias (CPF XXX.324.134-XX) , na condição de herdeira do Sr. Israel Beserra de Farias (CPF XXX.324.134-XX) 
	2724/2016
	107
	115
	Revel

	Isane Costa de Farias (CPF XXX.317.905-XX) , na condição de herdeira do Sr. Israel Beserra de Farias (CPF XXX.513.174-XX) , 
	2725/2016
	108
	116
	Revel

	Louise Costa de Farias (CPF XXX.524.975-XX) , na condição de herdeira do Sr. Israel Beserra de Farias (CPF XXX.513.174-XX
	2726/2016
	109
	117
	Revel

	Taise Costa de Farias (CPF XXX.367.215-XX) , na condição de herdeira do Sr. Israel Beserra de Farias (CPF XXX.513.174-XX) 
	2727/2016
	110
	121
	Revel

	Mestra Ltda. (CNPJ 03.457.778/0001-12) , na pessoa do Sócio Administrador Pedro Thadeu Miranda de Argollo Pereira
	2728/2016
e
2993/2016
	111
e
118
	112
 (mudou-se) 
e
122 
	123

	Mestra Ltda. (CNPJ 03.457.778/0001-12) , na pessoa do Sócio Angelino Paulo Enes
	2994/2016
	119
	120 (desconhecido) 
	-

VI. Determinações constantes do Acórdão 1723/2016-TCU-Plenário, proferido no TC - Processo 013.501/2008-8 (peças 64 a 67) 
71. Em face de questão de ordem aprovada por unanimidade pelo Plenário em 23/3/2011 (peça 60, p. 2) , foi determinado que as TCEs instauradas em cumprimento ao Acórdão 2543/2005-TCU-Segunda Câmara (sendo o caso do presente processo) fossem apensadas provisoriamente ao TC Processo 013.501/2008-8, para tramitação conjunta e definição de relator único (TCE instaurada pela Subsecretaria de Planejamento, Orçamento e Administração - SPOA, do Ministério do Meio Ambiente - MMA, contra o Sr. José Eduardo Athayde de Almeida, Diretor da Universidade Livre da Mata Atlântica, em razão de irregularidades verificadas na execução do Convênio MMA/SRH 8/99, que tinha como objeto a montagem e implementação de seminários, instrumentos técnico-legais e plano de adequação ambiental para o suporte técnico-administrativo de prefeituras municipais no Estado da Bahia) .
72. No Acórdão 1723/2016-TCU-Plenário, proferido naqueles autos, além de haver sido deliberado sobre o mérito, foram feitas as seguintes determinações (peça 64, p. 6) :
9.14. anexar cópia deste Acórdão e do Voto que o fundamenta aos autos dos TCs Processo 010.171/2008-7, Processo 017.166/2007-0, Processo 017.162/2007-1, Processo 016.531/2007-2, Processo 016.524/2007-8, Processo 016.501/2007-3 e Processo 016.537/2007-6, por tratarem das mesmas irregularidades verificadas no presente processo; 
9.15. encaminhar os processos abaixo discriminados, provisoriamente apensados aos presentes autos, às suas unidades instrutivas de origem, para que possam dar prosseguimento às análises de mérito com absoluta prioridade, utilizando, para tanto, as considerações dispostas no Voto e no Acórdão:
	Processo
	Unidade Técnica

	TC Processo 010.171/2008-7
	Secex-BA

	TC Processo 017.166/2007-0
	Secex-PE

	TC Processo 017.162/2007-1
	Secex-PE

	TC Processo 016.531/2007-2
	Secex-CE

	TC Processo 016.524/2007-8
	Secex-CE

	TC Processo 016.501/2007-3
	Secex-CE

	TC Processo 016.537/2007-6
	Secex-CE

73. Em cumprimento ao determinado no subitem 9.14 da referida deliberação, os documentos ali referidos foram acostados aos presentes autos às peças 64 a 67.
EXAME TÉCNICO
I. Citações complementares determinadas pelo E. Ministro-Relator no Despacho de 23/5/2012 (peça 58, p. 72-73) 
74. Os responsáveis foram regularmente citados mediante comunicações processuais expedidas nos termos do art. 179, incisos I e II, do Regimento Interno do TCU e das formalidades previstas nos arts. 3º, 6º e 7º da Resolução TCU 170, de 30/6/2004, consoante quadro sinótico constante do parágrafo 66 precedente.
75. Na sequência será exposta a síntese das alegações de defesa apresentadas, seguida da respectiva análise. Ressalte-se que em tais análises serão omitidas, para efeitos de economia processual, citações textuais doutrinárias, transcrições jurisprudenciais e redundâncias relacionadas a fatos já devidamente expostos no processo, sem prejuízo dos aspectos argumentativos diretamente focados nas questões apuradas na presente TCE.
76. Em atendimento ao determinado no subitem 9.15 do Acórdão 1723/2016-TCU-Plenário, nos termos mencionados no parágrafo 72 retro, serão levadas em conta na presente análise as considerações dispostas no voto condutor e na referida deliberação.
77. Ademais, diante de tal determinação, impende que seja também revista, à luz das avaliações e conclusões chegadas no referido decisum, a proposta de mérito anteriormente formulada por esta Secex/CE, baseada na abordagem integrante da instrução técnica à peça 58, p. 10-49 (referenciada nos parágrafos 57 e 58 precedentes) , o que será feito em tópico específico da presente instrução.
I.1 Síntese das alegações de defesa apresentadas pelo Sr. Eudes Costa Holanda (CPF XXX.662.873-XX) , representante legal à época, do Instituto Terra Social (ITS) 
78. Em que pese a citação ter sido feita ao Sr. Eudes Costa Holanda (CJPF XXX.662.873-XX) , representante legal à época, do Instituto Terra Social (ITS) , conforme AR à peça 82, ocorrido no endereço do responsável constante do sistema CPF (peça 68) , observa-se que indevidamente o Instituto Terra Social apresentou defesa (peça 86) em nome de Eudes Costa de Holanda Júnior (CPF XXX.110.803-XX) , e não de seu pai.
79. Registre-se que o Sr. Eudes Costa Holanda (CPF XXX.662.873-XX) é quem está qualificado nos autos como responsável, tendo sido inclusive o signatário dos contratos celebrados entre o ITS com a Fundação Professor João Ramos Pereira da Costa (peça 41, p. 44-50) . Ademais, cabe observar que a procuração inserta à peça 86, p. 12, foi emitida pelo Sr. Eudes Costa de Holanda Júnior (CPF XXX.110.803-XX) , em favor dos advogados Alexandre de Arraes Alencar e outros, do escritório Arraes &Aguiar.
80. Sendo assim, observa-se que mencionado escritório de advocacia não tem legitimidade legal para representar o responsável qualificado nos autos, o Sr. Eudes Costa Holanda (CJPF XXX.662.873-XX) , pelo fato de não ter sido acostada aos autos procuração por ele emitida, dando poderes para representa-lo junto a este Tribunal.
81. Ante tais considerações, observa-se que o responsável não apresentou alegações de defesa nem recolheu a importância devida, passando a arcar com os efeitos desfavoráveis da revelia, a teor do disposto no art. 12, § 3º, da Lei 8.443/1992, o que leva à presunção de veracidade dos fatos narrados contra ele e o Instituto Terra Social.
82. Conclui-se pela imputação de débito ao Instituto Terra Social e ao Sr. Eudes Costa Holanda, solidariamente com os demais responsáveis nos termos já expostos, sendo também cabível a aplicação da multa prevista no artigo 57 da Lei 8.443/1992.
82.1. No tocante a uma possível declaração de inidoneidade da empresa, tem-se que, ao acolher a proposta do E. Ministro-Revisor, o Relator, E. Ministro Raimundo Carreiro, no Voto condutor do já referido Acórdão 1723/2016-TCU-Plenário, entendeu que não seria cabível naquela oportunidade, uma vez que, mesmo diante de fraude à licitação e do sistemático e indevido fracionamento de contratações verificado na execução do Convênio MMA/SRH 8/99 ali tratado, os ofícios de citação não registraram a referida irregularidade:
Quanto às demais empresas privadas, arroladas como responsáveis nesta TCE, também entendo que não cabe declaração de inidoneidade, uma vez que, mesmo diante de fraude à licitação e do sistemático e indevido fracionamento de contratações verificado na execução do Convênio, os ofícios de citação não registraram a referida irregularidade.
82.2. Tal situação diferencia-se da ora examinada em relação ao Convênio MMA/SRH 11/2001, uma vez que, no presente caso, todos os ofícios de citação expedidos por esta unidade técnica (referenciados nos parágrafos 46, 66 e 70 retro) , contiveram menção expressa, no detalhamento das ocorrências, das evidências de fraude nas licitações realizadas. 
82.3. Diante de tal quadro, entende-se ser pertinente a aplicação ao Instituto Terra Social (CNPJ 03.463.763/0001-67) de declaração de inidoneidade para licitar com a Administração Pública Federal, prevista no art. 46 da Lei 8.443/92.
I.2. Síntese das alegações de defesa apresentadas pelo Sr. Francisco Pessoa Furtado, ex-Presidente da Fundação Professor João Ramos Pereira da Costa 
83. O responsável por meio de seu representante legalmente constituído, conforme procuração inserta à peça 88, p. 5, comparece aos presentes autos (peça 88, p. 1-4) , apresentando as alegações que se seguem.
84. Afirma que, tendo em vista que os fatos narrados no ofício citatório datam de 2001, portanto 16 anos atrás, se encontra impedido de ter acesso aos documentos, dados e informações da entidade, para justificar suas alegações de defesa, visto que já deixou o cargo de presidente da Fundação Professor João Ramos Pereira da Costa.
85. Alegando os princípios legais da ampla defesa e do contraditório, solicita que lhe seja facultado por este Tribunal acesso aos autos do processo, bem como fornecido toda a documentação, por meio de cópia e/ou gravação em mídia (CD-ROM) , além da concessão de novo prazo para apresentação de sua defesa.
86. Informa que as condutas pessoais inerentes aos fatos que esta Corte está investigando já foram devidamente apuradas em vias judiciais (cível e criminal) , culminando, ambas, com a absolvição do defendente (peça 88, p. 8-41) , demonstrando que não cometeu qualquer ato improbo, não desviou ou ajudou a desviar recursos públicos, e tampouco se beneficiou ou se locupletou.
87. Por meio do despacho inserto aos presentes autos à peça 92, o chefe de serviço desta Secex/CE concedeu a prorrogação de mais 30 dias para o responsável apresentar suas alegações de defesa. À peça 93 consta a autorização de vista e cópia do presente processo, cujo termo de recebimento de cópias, assinado pela advogada do responsável, encontra-se à peça 94.
88. Sendo assim, o responsável comparece aos autos para apresentar alegações complementares insertas à peça 98.
89. Em relação aos tópicos indicados no Ofício 2109/2016-TCU-Secex/CE, apresentou as seguintes informações:
89.1 Relativamente aos processos licitatórios, afirma que todos foram realizados por profissionais do Ministério do Meio Ambiente ou por estes contratados, sem qualquer intervenção ou ingerência do defendente ou da entidade que presidiu.
89.2 Quanto a fragmentação do objeto do convênio, para fugir de modalidade licitatória que seria exigível, informa que não tomou conhecimento de tal situação, nem participou de nenhuma das fases dos procedimentos licitatórios, bem como não conheceu, nem manteve contato com membros da comissão licitatória ou com os concorrentes.
89.3 No que se refere à realização de apenas 5 produtos aplicados igualmente em todos os municípios, informa o responsável que também não tomou conhecimento de nada, visto que foram elaborados, aplicados, compilados e apresentados ao ministério por seus próprios membros (servidores e contratados) .
89.4 Quanto à emissão de cheques nominais à fundação, afirma que, em total abuso à sua boa-fé, tais cheques eram emitidos pelo Sr. Ruy Melo de Carvalho e levados ao defendente, que após assiná-los, devolvia-os ao referido senhor, que realizava os saques e levava consigo os recursos sob a alegação de que iria utilizá-los para pagamento de pessoal e das despesas com a execução dos serviços objeto do convênio. 
89.5 Acrescenta que em depoimento à Polícia Federal afirmou que não utilizou qualquer quantia dos valores em questão em seu benefício ou da entidade que presidia. Informa que no âmbito das ações judiciais autorizou a quebra de sigilos bancários, fiscais e telefônicos seu e da entidade que presidiu; e que de igual modo autoriza a esta Corte de Contas a proceder tais quebras de sigilos, no período do convênio em análise.
89.6 Por fim, destaca que o convênio sob análise tinha plano de trabalho a ser executado em etapas, e suas liberações vinculadas à aprovação da etapa anterior. Desta forma, após desaprovação das prestações de contas o Ministério do Meio Ambiente não mais efetuou liberação de recursos. Informa que a parte do convênio a ser desenvolvida pela fundação seria a partir da segunda etapa, fato que não correu em virtude da paralisação dos serviços.
90. Análise constante da instrução técnica desta Secex/CE (peça 58, p. 10-49) : 
90.1. Os responsáveis não apresentaram nenhum fato novo, prendendo-se apenas a acusar o Sr. Rui de Melo, sem, contudo, apresentar provas documentais dos fatos alegados.
90.2. A Fundação atestou o cumprimento do objeto (peça 31, p. 38) e aceitou, em definitivo, os produtos executados pelas empresas contratadas (peça 31, p. 45-49) , mesmo diante de todas as irregularidades apontadas nestes autos (parágrafos 9, 14, 15, 16, 33 e 39 precedentes) .
90.3. Registram-se abaixo os trechos das considerações do MP/TCU no Acórdão 3990/2010-TCU-Primeira Câmara, relacionadas à responsabilização ora em análise:
E, no que tange à parcela do objeto que era de interesse público mas não foi executada, a quem alcança a responsabilidade? Ora, como decorrência imediata dos termos do convênio, é diretamente responsável a entidade beneficiária que geriu o recurso. É responsável também seu dirigente, haja vista que agiu com abuso da personalidade jurídica quando simulou o adimplemento do contrato firmado para a execução material de parte do acordo.
90.4. Conclusão: Com base nos fatos apurados nos autos e nas considerações do douto MP/TCU, entende-se que devam ser rejeitadas as alegações de defesa apresentadas pela Fundação Professor João Ramos Pereira da Costa e pelo Sr. Francisco Pessoa Furtado e que suas contas sejam julgadas irregulares e em débito solidário, nos termos da proposta de encaminhamento.
91. Análise conclusiva:
91.1. Com efeito, conforme consignado na síntese das alegações de defesa da Fundação Professor João Ramos Pereira da Costa (peça 53, p. 39-43) e Francisco Pessoa Furtado (peça 49, p. 36-40) constante da instrução anterior de mérito desta Secex/CE (peça 58, p. 40) , as argumentações fundamentam-se basicamente na transferência da responsabilidade ao Sr. Rui Melo de Carvalho, conforme se depreende das seguintes afirmações:
a) o Sr. Francisco Pessoa Furtado e a FPJRPC não seriam autores de qualquer fraude ou lesão ao erário, assim como não teriam enriquecido ilicitamente com os convênios firmados com a SRH, não podendo ser responsabilizados, tampouco condenados ao pagamento de débito que não teriam dado causa e cujo recolhimento estaria muito além de suas possibilidades financeiras e patrimoniais (fls. 487, vol. 2, e 690, vol. 3) ;
b) quando o Sr. Francisco Pessoa Furtado assumiu a presidência da Fundação, em 1998, teria sido abordado pelo então Gerente de Projetos da SRH/MMA, Sr. Rui Melo de Carvalho, com vistas à celebração de contratos entre a FPJRPC e aquela Secretaria (fls. 487, vol. 2, e 690, vol. 3) ;
c) o Sr. Rui Melo teria ludibriado os membros da Fundação, feito promessas insidiosas, induzido a erro os crédulos componentes da diretoria e articulado os movimentos da Fundação relativamente aos convênios firmados com a SRH, aproveitando-se da falta de conhecimentos específicos da diretoria (fls. 487, vol. 2, e 690, vol. 3) ;
d) todos os projetos que seriam realizados por ocasião da celebração dos convênios teriam sido feitos pelo Sr. Rui Melo em Brasília, bem com a escolha da modalidade carta-convite, além de ter indicado as empresas que iriam ser convidadas (fls. 488, vol. 2, e 691, vol. 3) ;
e) nunca teria havido qualquer contato entre as prefeituras beneficiadas e a Fundação, até porque o contato direto teria sido feito pelo próprio MMA, por meio da SRH (fls. 488, vol. 2, e 691, vol. 3) ;
f) o Sr. Rui Melo teria negociado a liberação de recursos, ficado com os cheques, recolhido os valores a serem repassados às empresas, sob pretexto de que ele próprio faria os pagamentos, e, muitas vezes, descontado os cheques pessoalmente (fls. 488, vol. 2, e 691, vol. 3) .
91.2. Contudo, ao apresentar Relatório de Prestação de Contas Final do Convênio MMA/SRH 11/2001, o presidente da FPJRPC, Sr. Francisco Pessoa Furtado, no Anexo I (Relatório de Cumprimento do Objeto - peça 31, p. 38) , atestou a execução integral do objeto conveniado, nos seguintes termos:
Atesto, para os devidos fins de prova junto ao Ministério do Meio Ambiente, por intermédio da Secretária de Recursos Hídricos, que os serviços relativos ao Plano de Trabalho do Convênio 11/2001-MMA/SRH, foram integralmente executados, de acordo com as técnicas requeridas para cada um dos casos, havendo sido cumprido totalmente o objeto conveniado. 
Os produtos gerados através da execução do mencionado instrumento de Convênio, foram os seguintes: I) : Anteprojetos de Lei sobre política de Recursos Hídricos do sistema de gerenciamento dos recursos hídricos; II) Montagem de termos de referência para a elaboração de planos de adequação ambiental e de gestão de recursos hídricos; III) Montagem de editais de licitação para concessão de áreas urbanas; IV) Elaboração de termos de referência dos Estudos Socioeconômicos Ambientais e de Engenharia para a concessão de áreas de exploração turística e V) Montagem de Sistema de Informações Socioambientais. 
Os trabalhos desenvolvidos e listados acima, do número I ao V, destinam-se ao atendimento e benefício, das seguintes Prefeituras Municipais do Estado do Piauí: Acauã, Assunção do Piauí, Betânia do Piauí, Buriti dos Montes, Cajueiro da Praia, Caldeirão Grande do Piauí, Cocal, Cocal do Alves, Coronel José Dias, Curral Novo do Piauí, Dom Inocêncio, Fronteiras, Lagoa do Barro do Piauí, Pedro II, Pimenteiras, Pio IX, Queimada Nova, São João da Fronteira, São Miguel do Tapuio e Simões.
91.3. Expediu, também, os termos de recebimento definitivo de todos os produtos contratados (peça 31, p. 45-49) , declarando estarem '...dentro das especificações exigidas e de acordo com o Plano de Trabalho previamente acordado e aprovado pelas partícipes'.
91.4. Agrava ainda a situação da FPJRPC e de seu representante legal a existência de evidências documentais de irregularidades na execução financeira do convênio (cheques emitidos pela FPJRPC para pagamentos de notas fiscais supostamente expedidas pelo Instituto Terra Social, os quais foram nominativos à própria entidade convenente) , conforme mencionado no parágrafo 93.3 abaixo.
91.5 Realizada nova citação ao Sr. Francisco Pessoa Furtado, ex-Presidente da Fundação Professor João Ramos Pereira da Costa, uma vez que foram acrescentadas outras irregularidades nos ofícios de citação encaminhados aos demais responsáveis, de acordo com o despacho de peça 51, p. 35, a exemplo do que se verifica do Ofício 91/2010-TCU/Secex/CE, de 21/1/2010 (peça 51, p. 36-40) , cabe observar que novamente o responsável não apresenta nenhum fato novo, prendendo-se apenas a acusar o Sr. Rui de Melo, sem, contudo, apresentar provas documentais dos fatos alegados, tal como fez por ocasião de pronunciamento anterior (peça 49, p. 36-40) .
91.6. Considerando que, conforme já fartamente exposto na presente instrução, há evidente lesão causada ao erário, em face do não alcance dos objetivos do convênio, não podendo ser considerados servíveis os objetos previstos no respectivo plano de trabalho, os quais foram produzidos em série sem levar em conta as especificidades de cada município, conclui-se, em consonância com o proposto na instrução técnica desta Secex/CE (peça 58, p. 10-49) , pelo não acolhimento das alegações de defesa, com imputação de débito à Fundação Professor João Ramos Pereira da Costa e ao Sr. Francisco Pessoa Furtado, solidariamente com os demais responsáveis nos termos já expostos, sendo também cabível a aplicação da multa prevista no artigo 57 da Lei 8.443/1992. 
I.3 Síntese das alegações de defesa apresentadas pela empresa Mestra Ltda. (CNPJ 03.457.778/0001-12) e Sr. Pedro Thadeu Miranda de Argollo Pereira (CPF XXX.377.905-XX) , representante legal.
92. Na sequência será exposta a síntese das alegações de defesa apresentadas (peças 84 e 123) , seguida da respectiva análise. Por conterem basicamente o mesmo teor, tais alegações serão analisadas em conjunto, omitindo-se, para efeitos de economia processual, citações textuais doutrinárias, transcrições jurisprudenciais e redundâncias relacionadas a fatos já devidamente expostos no processo, sem prejuízo dos aspectos argumentativos diretamente focados nas questões apuradas na presente TCE.
92.1 Da ausência de legitimidade passiva. Terceiro não sujeito à jurisdição do Tribunal de Contas da União. 
92.1.1 Os requerentes devem ser excluídos do polo passivo da TCE, em razão de sua manifesta ilegitimidade passiva: Não fazem parte da relação de direito material - Convênio MMA/SRH 11/2001 - nem constam como responsáveis no rol do art. 5º, incisos, da Resolução-TCU 155/2002; Para um terceiro figurar no polo passivo de tomada de contas especial seria necessária a configuração de sua responsabilidade solidária, nos termos do § 2º do art. 16 da Lei 8.443/1992; Não estão sujeitos à jurisdição do TCU, afinal não eram responsáveis pela aplicação dos recursos oriundos do Convênio MMA/SRH 11/2001, nem pela prestação de contas; Deverão ser considerados responsáveis solidários exclusivamente os agentes que praticaram os supostos atos irregulares e a entidade que firmou o convênio. 
92.1.2. Com fundamento nos arts. 169, inciso VI, e 212 do Regimento Interno do TCU, requerem o arquivamento da tomada de contas especial, por não estarem configurados os pressupostos necessários para o desenvolvimento válido e regular do processo.
93. Da desnecessidade de desconsideração da personalidade jurídica.
93.1. O representante legal da empresa Mestra Ltda. não é parte legítima para compor o polo passivo da TCE, pois, além de não figurar como pactuante do Convênio MMA/SRH 11/2001, não foi contratado pela Fundação Professor João Ramos Pereira da Costa (FPJRPC) na condição de pessoa física. Não praticou qualquer ato, nem compôs relação jurídica de direito material que justifique sua presença no processo. Não obstante, foi chamado a integrar a presente TCE, como se tivesse praticado algum ato, enquanto pessoa física, na execução do Convênio MMA/SRH 11/2001, o que não ocorreu.
93.2. A Mestra Ltda., empresa da qual o acionado figura como sócio, de fato executou contratos relacionados ao convênio, todavia, não há identidade de personalidade entre estes, o que impede o chamamento do requerente ao processo. Tal presença somente seria justificável mediante a desconsideração da personalidade jurídica da empresa, sendo esta hipótese excepcional, pois além de não estar prevista na legislação aplicável, apenas poderia ser determinada pelo Judiciário (Princípio do juiz natural e fórmula da separação dos poderes) , não se efetivando sem maiores cuidados nem nas ações de improbidade administrativa, devendo ser decretada apenas nos casos previstos legalmente, a exemplo dos requisitos exigidos pelo art. 50 do Código Civil.
93.3. Por ser inexistente o suporte legal e ausentes os requisitos configuradores do abuso da personalidade jurídica - desvio de finalidade e/ou confusão patrimonial -, requer a exclusão do rol de responsáveis da TCE, por não ser parte legítima para figurar em seu polo passivo. 
94. Prejudicial de mérito - Prescrição administrativa
94.1. Ainda que seja ultrapassada a preliminar de ilegitimidade passiva, deve ser decretada pelo TCU a prescrição da pretensão punitiva em relação aos requerentes. O transcorrer de mais de cinco anos, conforme art. 1º da Lei 9.873/1999, sem a instauração de processo administrativo contra os requerentes, levará à extinção, via prescrição, da pretensão punitiva, pois a execução dos contratos oriundos do Convênio MMA/SRH 11/2009 ocorreu ainda naquele ano. A jurisprudência do STJ há muito se assentou no sentido de reconhecer que o processo administrativo punitivo é prescritível e segue, como regra, o prazo de cinco anos.
94.2. Ainda que seja admitido que a Lei 9.873/1999 não se aplica, in casu, aos autos, incide a prescrição, pois a ausência de um prazo específico para a definição da prescrição leva à regra geral inscrita no Código Civil, que é de dez anos. Mesmo que considerado tal prazo, a presente TCE está prescrita em relação aos requerentes, pois somente foram chamados a integrar o processo apenas em 2016 por meio do Ofício 2113/2016 -TCU/Secex/CE. Como o fato originador da presente ação se deu muito além de quinze anos atrás, não há dúvida de que o direito de ação punitiva está prescrito.
94.3. Requerem, com fundamento no art. 1º, caput, da Lei 9.873/1999, que seja reconhecida a prescrição administrativa da pretensão punitiva em desfavor dos requerentes, extinguindo o processo de tomada de contas especial com julgamento de mérito.
I.4. Análise
I.4.1. Quanto às preliminares suscitadas:
95. Ilegitimidade passiva e não sujeição à jurisdição do Tribunal de Contas da União
95.1. Quanto à alegação de ilegitimidade passiva, convém observar que de acordo com o artigo 71, inciso VI, da Constituição Federal, cabe ao TCU fiscalizar a aplicação de quaisquer recursos repassados pela União mediante convênio, acordo, ajuste ou outros instrumentos congêneres.
95.2. A Mestra Ltda., contratada pela FPJRPC, e seu sócio, enquadram-se no conceito de 'terceiro' a que alude o art. 16 § 2º, 'b', da Lei 8.443/1992, e, por isso, é cabível a sua corresponsabilização nesta TCE. Já a FPJRPC, por ter gerido recursos públicos, equipara-se a agente/entidade público, enquadrando-se na alínea 'a' do referido dispositivo legal.
95.3. O art. 16, § 2º, alínea 'b', da Lei 8.443/1992 é claro ao dispor que, quando o TCU constatar dano ao Erário decorrente de ato de gestão ilegítimo, antieconômico, desfalque ou desvio de dinheiros, bens ou valores públicos, pode fixar a responsabilidade solidária do terceiro que, como contratante ou parte interessada na prática do mesmo ato, concorreu para o cometimento do dano. O terceiro, nesse caso, é a empresa contratada para a execução do objeto licitado e contratado - Mestra Ltda., qual seja, a montagem e implementação de instrumentos técnicos-legais para o suporte técnico-administrativo de vinte Prefeituras Municipais no Estado do Piauí/PI (Metas 2, 3 e 4) .
95.4. Os artigos 4º e 5º da Lei 8.443/1992 estabelecem que o Tribunal de Contas da União tem jurisdição própria e privativa sobre as pessoas e matérias sujeitas à sua competência, abrangendo todos os responsáveis pela aplicação de quaisquer recursos repassados pela União. Ademais, os arts. 1º, I, 5º, I e II, e 16, § 2º, da Lei 8.443/1992 atribuem ao TCU jurisdição sobre qualquer pessoa que der causa a perda, extravio ou outra irregularidade que cause dano ao erário, bem como competência para condenar solidariamente em débito o agente público que praticou o ato irregular e o terceiro que, como contratante ou parte interessada na prática do mesmo ato, de qualquer modo haja concorrido para o cometimento do dano apurado. Assim, a Carta Magna e a legislação infraconstitucional determinam a fiscalização não só dos administradores públicos, mas também de qualquer um, pessoa física ou jurídica, de direito público ou privado, que utilize recursos públicos.
95.5. O fato de a concedente não ter apurado a responsabilidade dos defendentes não impede que o Tribunal o faça, por força de suas prerrogativas constitucionais e legais. Como o fez ao proferir o Acórdão 2543/2005-TCU-Segunda Câmara (peça 49, p. 8-11) , em que, com base em sua prerrogativa constante do § 1º do artigo 8º da Lei 8.443/1992, determinou ao Ministério do Meio Ambiente que instaurasse tomada de contas especial na gestão do convênio aqui comentado, e de mais oito convênios celebrados pela SRH com objetos semelhantes. Não podem, pois, ser acolhidas as alegações em relação a este aspecto.
96. Prescrição da pretensão punitiva do TCU:
96.1. No que se refere à questão da prescrição, as ações de ressarcimento movidas pelo Estado contra os agentes causadores de danos ao erário são imprescritíveis, conforme art. 37, § 5º, in fine, da CF/88. Os responsáveis, no entanto, alegam a não prescrição relativa às ações de ressarcimento, mas a prescrição da pretensão punitiva, com o objetivo de evitar em geral a aplicação da multa, sanção prevista na legislação regente da atividade de controle externo da Administração Pública Federal. Defendem que deve ser aplicado ao caso o prazo quinquenal do artigo 1º da Lei 9.873/99, diante da lacuna legislativa acerca do assunto.
96.2. Embora não haja disposição legal específica sobre a prescrição da pretensão punitiva em processos que tramitam perante o Tribunal de Contas da União, em relação a ilícitos cometidos por pessoas físicas ou jurídicas, públicas ou privadas, não há mais discussão a ser travada, uma vez que em exame de incidente de uniformização de jurisprudência, em sessão plenária pública extraordinária (Acórdão 1441/2016-TCU-Plenário) , ocorrida em 8/6/2016, decidiu-se que:
9.1.1. A pretensão punitiva do Tribunal de Contas da União subordina-se ao prazo geral de prescrição indicado no art. 205 do Código Civil;
9.1.2. A prescrição a que se refere o subitem anterior é contada a partir da data de ocorrência da irregularidade sancionada, nos termos do art. 189 do Código Civil;
9.1.3. O ato que ordenar a citação, a audiência ou oitiva da parte interrompe a prescrição de que trata o subitem 9.1.1, nos termos do art. 202, inciso I, do Código Civil;
9.1.4. A prescrição interrompida recomeça a correr da data em que for ordenada a citação, a audiência ou oitiva da parte, nos termos do art. 202, parágrafo único, parte inicial, do Código Civil;
9.1.5. Haverá a suspensão da prescrição toda vez que o responsável apresentar elementos adicionais de defesa, ou mesmo quando forem necessárias diligências causadas por conta de algum fato novo trazido pelos jurisdicionados, não suficientemente documentado nas manifestações processuais, sendo que a paralisação da contagem do prazo ocorrerá no período compreendido entre a juntada dos elementos adicionais de defesa ou da peça contendo o fato novo e a análise dos referidos elementos ou da resposta da diligência, nos termos do art. 160, § 2º, do Regimento Interno;
9.1.6. A ocorrência desta espécie de prescrição será aferida, independentemente de alegação da parte, em cada processo no qual haja intenção de aplicação das sanções previstas na Lei 8.443/1992;
9.1.7. O entendimento consubstanciado nos subitens anteriores será aplicado, de imediato, aos processos novos (autuados a partir desta data) bem como àqueles pendentes de decisão de mérito ou de apreciação de recurso por este Tribunal;
96.3. No caso específico, cabem as seguintes considerações:
96.3.1. As infrações (realização de despesas irregulares) no âmbito do convênio em tela ocorreram no ano de 2001, conforme parágrafo 58, alínea 'j', retro. 
96.3.2. A citação inicial dos responsáveis foi autorizada no despacho do Diretor da 2ª DT/Secex/CE, de 15/12/2009 (nos termos da delegação de competência do Sr. Ministro-Relator e da subdelegação constante da Portaria-Secex/CE 14/2007 - peça 51, p. 35) e recebida em 2/2/2010 (aviso de recebimento do Ofício 92/2010 - TCU/Secex/CE - peça 54, p. 45) ; as citações complementares foram determinadas pelo E. Ministro-Relator no despacho de 23/5/2012 (peça 58, p. 72-73) .
96.3.3. As datas dos débitos imputados aos responsáveis ocorreram ainda sob vigência do antigo Código Civil de 1916, o que reclama a aplicação da regra intertemporal prevista no art. 2.028 do código atual, que dispõe que serão da lei anterior os prazos se, na data de sua entrada em vigor, já houver transcorrido mais da metade do tempo estabelecido na lei revogada.
96.3.4. Como na data do início da vigência do novo Código Civil (11/1/2003) ainda não havia transcorrido metade do prazo prescricional previsto no código anterior (vinte anos) , incide então o prazo estabelecido no novo código, ou seja, de dez anos contados de sua vigência. Dessa forma, no caso concreto, a prescrição da pretensão punitiva dar-se-ia em 11/1/2013, o que não chegou a ocorrer pois esse prazo prescricional foi interrompido em 5/12/2009 e 23/5/2012, datas nas quais foram ordenadas as citações dos responsáveis.
96.3.5. Trata-se de situação em relação à qual, nos termos estabelecidos no subitem 9.1.3 do Acórdão 1441/2016-TCU-Plenário, não ocorreu a prescrição da pretensão punitiva, sendo, portanto, cabível a aplicação de multa aos responsáveis em relação às ocorrências irregulares apuradas. Não podem, por conseguinte, ser acolhidas as alegações de defesa em relação à preliminar suscitada.
97. Desconsideração da personalidade jurídica
97.1. Com referência à alegação de que é incabível a aplicação da teoria da desconsideração da personalidade da pessoa jurídica, tem-se que as alegações trazidas à baila não merecem prosperar. Ensina Marçal Justen Filho, in Comentários à Lei de Licitações e Contratos Administrativos, Editora Dialética, 14ª ed., p. 832:
Tema que tem merecido pequena atenção no âmbito da contratação administrativa é o da desconsideração da pessoa jurídica [...]. Trata-se de doutrina desenvolvida no âmbito do direito comparado, destinada a reprimir a utilização fraudulenta de pessoas jurídicas. Não se trata de ignorar a distinção entre a pessoa da sociedade e a de seus sócios, que era formalmente consagrada pelo art. 20 do Código Civil/1916. Quando a pessoa jurídica for a via para realização da fraude, admite-se a possibilidade de superar-se sua existência. Essa questão é delicada, mas está sendo enfrentada em todos os ramos do Direito. Nada impede sua aplicação no âmbito do Direito Administrativo, desde que adotadas as cautelas cabíveis e adequadas. Não se admite que se pretenda ignorar a barreira da personalidade jurídica sempre que tal se revele inconveniente para a Administração. A desconsideração da personalidade societária pressupõe a utilização ilegal, abusiva e contrária às boas práticas da vida empresarial. E a desconsideração deve ser precedida de processo administrativo específico, em que sejam assegurados a ampla defesa e o contraditório a todos os interessados.
97.2. O STJ pronunciou-se nessa linha em julgado proferido em 2003, cujo excerto trago abaixo para apreciação:
ADMINISTRATIVO. RECURSO ORDINÁRIO EM MANDADO DE SEGURANÇA. LICITAÇÃO. SANÇÃO DE INIDONEIDADE PARA LICITAR. EXTENSÃO DE EFEITOS À SOCIEDADE COM O MESMO OBJETO SOCIAL, MESMOS SÓCIOS E MESMO ENDEREÇO. FRAUDE À LEI E ABUSO DE FORMA. DESCONSIDERAÇÃO DA PERSONALIDADE JURÍDICA NA ESFERA ADMINISTRATIVA. POSSIBILIDADE. PRINCÍPIO DA MORALIDADE ADMINISTRATIVA E DA INDISPONIBILIDADE DOS INTERESSES PÚBLICOS.
- A constituição de nova sociedade, com o mesmo objeto social, com os mesmos sócios e com o mesmo endereço, em substituição a outra declarada inidônea para licitar com a Administração Pública Estadual, com o objetivo de burlar a aplicação da sanção administrativa, constitui abuso de forma e fraude à Lei de Licitações Lei n.º 8.666/93, de modo a possibilitar a aplicação da teoria da desconsideração da personalidade jurídica para estenderem-se os efeitos da sanção administrativa à nova sociedade constituída.
- A Administração Pública pode, em observância ao princípio da moralidade administrativa e da indisponibilidade dos interesses públicos tutelados, desconsiderar a personalidade jurídica de sociedade constituída com abuso de forma e fraude à lei, desde que facultado ao administrado o contraditório e a ampla defesa em processo administrativo regular.
- Recurso a que se nega provimento. (STJ, RMS n. 15.166-BA, Relator Ministro Castro Meira, 2ª Turma, DJ de 8.9.2003) .
97.3. É perfeitamente cabível, nos processos em curso nesta Corte de Contas, a aplicação da teoria da desconsideração da personalidade da pessoa jurídica desde que adotadas as cautelas necessárias, especialmente no que diz respeito ao exercício do contraditório e da ampla defesa. Essa é uma ação legal que tem sido observada na prática processual no TCU e tem por base o art. 50 do Código Civil Brasileiro. Embora seja uma medida excepcional, muitas vezes se torna necessária a atribuição de responsabilidade aos sócios diante da existência de vícios, má-fé, simulação, abusos. É indiscutível que a empresa e seus sócios representam pessoas distintas, mas é também claro que a empresa não passa de uma projeção das atividades dos próprios sócios, sendo possível, em casos de utilização da sociedade para fins irregulares, estender a responsabilidade aos bens dos sócios.
97.4. Não há qualquer ilegalidade na desconsideração da personalidade jurídica, procedimento esse que permitirá a responsabilização dos sócios diante das várias irregularidades detectadas na execução dos contratos firmados com a FPJRPC. Cabe, então, desconsiderar a personalidade jurídica das empresas contratadas pela FPJRPC, a fim de que seus sócios possam responder pelos danos ao erário que foram apurados em relação à execução do Convênio MMA/SRH 11/2001. 
97.5. Nos termos já mencionados no parágrafo 65 precedente, o Ministério Público junto ao TCU, representado pelo douto Procurador Júlio Marcelo de Oliveira, no pronunciamento à peça 58, p. 52-71, acolhido pelo E. Ministro-Relator no despacho à peça 58, p. 73-73, deixou assente que:
97.5.1. Com amparo no art. 50 do Código Civil, devia ser aplicada ao presente caso a desconsideração da personalidade jurídica, promovendo-se a citação do referido dirigente. A teoria da desconsideração da personalidade jurídica é uma medida de exceção utilizada para alcançar os bens particulares de sócios ou administradores de pessoa jurídica utilizada para a prática de atos ilícitos ou abusivos, conforme ocorrido no caso em análise.
97.5.2. Ante tais considerações, conclui-se pelo não acolhimento das alegações de defesa quanto às preliminares suscitadas.
98. Ademais, ressalte-se que o responsável em suas alegações de defesa não entrou no mérito das irregularidades apontadas, o que leva à presunção de veracidade dos fatos narrados contra ele e a empresa Mestra Ltda.
99. Em face de tais considerações, conclui-se pela rejeição integral das alegações de defesa apresentadas pela empresa Mestra Ltda. e Sr. Pedro Thadeu Miranda de Argollo Pereira, representante legal, cabendo atribuir a estes a responsabilidade pelo débito apontado, solidariamente com os demais responsáveis pelo dano causado (cujas alegações de defesa serão analisadas em tópicos específicos da presente instrução) , sendo ainda cabível a aplicação da multa prevista no artigo 57 da Lei 8.443/1992.
99.1. No tocante a uma possível declaração de inidoneidade da empresa, tem-se que, ao acolher a proposta do E. Ministro-Revisor, o Relator, E. Ministro Raimundo Carreiro, no Voto condutor do já referido Acórdão 1723/2016-TCU-Plenário, entendeu que não seria cabível naquela oportunidade, uma vez que, mesmo diante de fraude à licitação e do sistemático e indevido fracionamento de contratações verificado na execução do Convênio MMA/SRH 8/99 ali tratado, os ofícios de citação não registraram a referida irregularidade:
Quanto às demais empresas privadas, arroladas como responsáveis nesta TCE, também entendo que não cabe declaração de inidoneidade, uma vez que, mesmo diante de fraude à licitação e do sistemático e indevido fracionamento de contratações verificado na execução do Convênio, os ofícios de citação não registraram a referida irregularidade.
99.2. Tal situação diferencia-se da ora examinada em relação ao Convênio MMA/SRH 11/2001, uma vez que, no presente caso, todos os ofícios de citação expedidos por esta unidade técnica (referenciados nos parágrafos 46, 66 e 70 retro) , contiveram menção expressa, no detalhamento das ocorrências, das evidências de fraude nas licitações realizadas. 
100. Diante de tal quadro, entende-se ser pertinente a aplicação à empresa Mestra Ltda. (CNPJ 03.457.778/0001-12) de declaração de inidoneidade para licitar com a Administração Pública Federal, prevista no art. 46 da Lei 8.443/92.
I.5 Da revelia das Sras. Neuma de Fátima Costa de Faria, Isane Costa de Farias, Louise Costa de Farias e Taise Costa de Farias, herdeiras do Sr. Israel Beserra de Farias, representante legal da empresa T.L. Construtora Ltda.
101. Citadas por meio do Ofícios 2724/2016, 2725/2016, 2726/2016 e 2727/20016, conforme AR, respectivamente, às peças 115, 116, 117 e 121 (item 70 acima) , solidariamente com a empresa T.L. construtora Ltda. e os demais responsáveis, as herdeiras do Sr. Israel Beserra de Farias (item 69.1.1. acima) , representante legal da empresa mencionada, permaneceram silentes, tendo-se considerados revéis. 
I.5.1. Análise 
102. Ante tais considerações, observa-se que os responsáveis não apresentaram alegações de defesa nem recolheram a importância devida, passando a arcar com os efeitos desfavoráveis da revelia, a teor do disposto no art. 12, § 3º, da Lei 8.443/1992, o que leva à presunção de veracidade dos fatos narrados contra a empresa T.L. Construtora Ltda. e seu representante legal, Sr. Israel Beserra de Farias.
102.1 Conclui-se pela imputação de débito à empresa T.L. Construtora Ltda. e aos herdeiros do representante legal da empresa, Sras. Neuma de Fátima Costa de Farias, Isane Costa de Farias, Louise Costa de Farias e Taise Costa de Farias, solidariamente com os demais responsáveis nos termos expostos nesta instrução, sendo também cabível a aplicação da multa prevista no artigo 57 da Lei 8.443/1992.
102.2. No tocante a uma possível declaração de inidoneidade da empresa, tem-se que, ao acolher a proposta do E. Ministro-Revisor, o Relator, E. Ministro Raimundo Carreiro, no Voto condutor do já referido Acórdão 1723/2016-TCU-Plenário, entendeu que não seria cabível naquela oportunidade, uma vez que, mesmo diante de fraude à licitação e do sistemático e indevido fracionamento de contratações verificado na execução do Convênio MMA/SRH 8/99 ali tratado, os ofícios de citação não registraram a referida irregularidade:
Quanto às demais empresas privadas, arroladas como responsáveis nesta TCE, também entendo que não cabe declaração de inidoneidade, uma vez que, mesmo diante de fraude à licitação e do sistemático e indevido fracionamento de contratações verificado na execução do Convênio, os ofícios de citação não registraram a referida irregularidade.
102.3. Tal situação diferencia-se da ora examinada em relação ao Convênio MMA/SRH 11/2001, uma vez que, no presente caso, todos os ofícios de citação expedidos por esta unidade técnica (referenciados nos parágrafos 46, 66 e 70 retro) , contiveram menção expressa, no detalhamento das ocorrências, das evidências de fraude nas licitações realizadas. 
102.4. Diante de tal quadro, entende-se ser pertinente a aplicação à empresa T.L. Construtora Ltda. (CNPJ 00.058.984/0001-61) de declaração de inidoneidade para licitar com a Administração Pública Federal, prevista no art. 46 da Lei 8.443/92.
II. Demais citações autorizadas no despacho do Diretor da 2ª DT/Secex/CE, de 15/12/2009 
103. Consta da instrução técnica desta Secex/CE inserta à peça 58, p. 10-49 a análise das alegações de defesa dos responsáveis listados no parágrafo 46 precedente, apresentadas em atendimento às citações autorizadas no despacho do Diretor da 2ª DT/Secex/CE, de 15/12/2009 (nos termos da delegação de competência do Sr. Ministro-Relator e da subdelegação constante da Portaria Secex/CE 14/2007 - peça 51, p. 35) , tendo sido ali formulada proposta de mérito.
104. Contudo, diante das determinações constantes nos itens 9.1.4 e 9.1.5 do Acórdão 1723/2016-TCU-Plenário, nos termos mencionados no parágrafo 72 retro, cumpre a esta unidade técnica, no prosseguimento às análises de mérito do presente processo, utilizar as considerações dispostas no respectivo voto condutor e no próprio decisum, que versou sobre o Convênio 8/1999 congênere ao ora tratado (TC Processo 013.501/2008-8) .
105. Dessa forma, entende-se pertinente que sejam reapresentadas e reavaliadas as conclusões expostas na referida instrução técnica de mérito já elaborada, com correspondente verificação de sua conformidade com o entendimento firmado na deliberação mencionada, procedendo-se, quando for o caso, à sua respectiva reformulação.
II.1. Prescrição da pretensão punitiva do TCU
106. Quanto à prescrição da pretensão punitiva do TCU em relação a todos os responsáveis na presente TCE, adotam-se, na íntegra, as mesmas considerações já expostas no parágrafo 96 da presente instrução (sendo portanto dispensável a sua reapresentação) , concluindo-se que não ocorreu a prescrição da pretensão punitiva, sendo portanto cabível a aplicação de multa aos responsáveis em relação às ocorrências irregulares descritas, ressalvadas as condições específicas de cada caso, em que já houver deliberação anterior do TCU nos processos de contas anuais da Secretaria de Recursos Hídricos/MMA. 
II.2. Alegações de defesa dos servidores e consultores da Secretaria de Recursos Hídricos - Srs. Rui Melo de Carvalho, Dalvino Troccoli França, Oscar Cabral de Melo, Itazil Fonseca Benício dos Santos, Paulo Ramiro Perez Toscano, Lauro Sérgio de Figueiredo, e Sra. Deusicléa Barboza de Castro 
107. O E. Ministro-Relator, ao analisar as alegações de defesa trazidas àqueles autos pelos referidos responsáveis, destacou no item IV do voto condutor do Acórdão 1723/2016-TCU-Plenário ('Alegações de defesa dos servidores e consultores da Secretaria de Recursos Hídricos' - peça 66, p. 19-27) que:
107.1. O objeto contido no termo de convênio é muito genérico e, certamente, permitiu que a entidade convenente utilizasse os recursos com ampla margem de liberdade quanto aos objetivos que se queria alcançar; 
107.2. Como bem pontuado pelo MP/TCU, não houve análises mínimas quanto à utilidade dos objetos propostos pela entidade convenente, tampouco dos custos apresentados no plano de trabalho.
108. Quanto aos responsáveis acima listados, objetivando conferir melhor sistematização à presente análise, serão reapresentadas as conclusões anteriores resultantes da análise das alegações de defesa já efetuada por esta Secex/CE, bem como trazidas as considerações constantes do voto condutor do Acórdão 1723/2016-TCU-Plenário (excertos destacados) e expostas as conclusões que consubstanciarão a nova proposta de mérito a ser formulada nos presentes autos. 
109. Especificamente quanto ao julgamento das contas anuais dos gestores da Secretaria de Recursos Hídricos do Ministério do Meio Ambiente nos exercícios abrangidos pelo fatos e atos administrativos praticados durante a celebração e execução do Convênio MMA/SRH 11/2001, tem-se a seguinte situação:
	Responsável
	Exercício/Acórdão

		2000
Acórdão 537/2004-TCU-Segunda Câmara
	2001
Acórdão 2354/2007-TCU-Segunda Câmara
	2002
Acórdão 1874/2006-TCU-Primeira Câmara

	Deusicléa Barboza de Castro
	Regulares com ressalva
	Regulares com ressalva
	Regulares com ressalva

	Oscar Cabral de Melo
	Regulares com ressalva
	Irregulares / multa
	Regulares com ressalva

	Lauro Sérgio de Figueiredo
	Regulares com ressalva
	-
	-

	Raymundo José Santos Garrido
	Regulares com ressalva
	Regulares com ressalva
	Regulares com ressalva

II.2.1. Alegações de defesa do Sr. Rui Melo de Carvalho (Consultor SRH/MMA) 
110. Análise constante da instrução técnica desta Secex/CE (peça 58, p. 10-49) :
110.1. O responsável foi citado por meio do Edital 415/2010, de 25/3/2010 (peça 57, p. 4-6) , mas não apresentou alegações de defesa, tampouco recolheu o valor do débito, caracterizando-se, portanto, a revelia, nos termos do art. 12, § 3º, da Lei 8.443, de 16 de julho de 1992. O referido dispositivo legal autoriza o prosseguimento do processo, não afastando, no entanto, a obrigatoriedade da análise dos demais elementos constantes dos autos.
110.2. A participação do Sr. Rui Melo de Carvalho decorreu do 'ciente e de acordo', em 15/1/2002, no parecer técnico aprovando os produtos do convênio, emitido por Luciano de Petribú Faria, e do encaminhamento do processo à GOF (Dra. Deusicléa) para análise financeira (peça 33, p. 33) .
110.3 Ainda que nos PAD's instaurados no âmbito da SRH/MMA tenha se afirmado que o defendente foi o verdadeiro mentor das fraudes, teria efetuado contatos prévios com os convenentes, bem como articulado a criação e aprovação da demanda e das prestações de contas, não há documentos capazes de tornar tais indícios em evidências, já que muitas das afirmações basearam-se em provas testemunhais, por vezes conflitantes.
110.4 Considerando as colocações dos parágrafos 136.2 e 136.3 abaixo, entende-se que a aprovação técnica dos produtos objeto do Convênio, atestada pela Sr. Rui, não é suficiente para lhe imputar responsabilidade nestes autos.
110.5. Assim, tendo em vista que não restou confirmado no plano formal e documental o conluio aventado nem as irregularidades atribuídas ao Sr. Rui de Melo Carvalho, e considerando que a sua responsabilização já está sendo apurada em outras instâncias (parágrafos 54 e 55 retros) , entende-se que suas contas devam ser julgadas regulares com ressalva por ter concordado com a aprovação dos produtos do Convênio MMA/SRH 11/2001 que posteriormente vieram a ser rejeitados.
111. Análise constante do voto condutor do Acórdão 1723/2016-TCU-Plenário, relativo ao Convênio MMA/SRH 8/1999:
111.1. O relatório do processo administrativo disciplinar aponta que foi o Sr. Rui Melo de Carvalho, na qualidade de consultor da SRH/MMA, o autor da proposta que originou todos os convênios. Agiu também nas fases de protocolo dos convênios, acompanhamento, aprovação das prestações de contas e na defesa intransigente dos interesses das convenentes.
111.2. Consignou, no parecer técnico favorável à aprovação da prestação de contas que: 'os objetos resultantes da execução do Convênio MMA/SRH 8/99 correspondem ao cumprimento integral das metas de execução do objeto pactuado; portanto, consideram-se aprovados e aceitos no aspecto técnico'.
111.3. Pesa contra ele o fato de ter propiciado o 'enriquecimento ilícito' das convenentes e empresas privadas. No caso em exame, juntamente com o Sr. Lauro Sérgio de Figueiredo e Dalvino Troccoli França, foi responsável pela aprovação das prorrogações de prazo e alteração do projeto, bem como pela aprovação da prestação de contas, sob o aspecto técnico, este último acolhido pelo Sr. Itazil Fonseca Benício dos Santos.
111.4. Regularmente citado no âmbito do Tribunal de Contas da União, o responsável deixou de comparecer aos autos, o que leva à presunção de veracidade dos fatos narrados contra ele nos autos. Não apresentou alegações de defesa, tampouco recolheu a importância devida, razão pela qual passa a sofrer os efeitos da revelia, conforme o disposto no art. 12, § 3º, da Lei 8.443/1992.
111.5. Resta claro que seus pareceres e intervenções foram preponderantes para que, num primeiro momento, as contas fossem aprovadas no âmbito da concedente. Graças à intervenção do Controle Interno (Relatório de Auditoria de Gestão 98959/2002) , restou transparente que os produtos apresentados pela convenente e aprovados pelo Sr. Rui Melo de Carvalho, diziam respeito, em regra, a lotes de documentos, reproduzidos em série por cópias, os quais não representaram as especificidades ambientais dos municípios que deveriam ter sido beneficiados com a execução da avença.
111.6. Essa situação evidenciou, consoante confirmado nas análises das alegações de defesa da maior parte das empresas contratadas, que, em verdade, os estudos e análises foram negligenciados em prol da obtenção de pagamentos ilícitos por parte da convenente contratante. 
111.7. De uma maneira geral, o convênio não cumpriu os objetivos a que se propunham e restaram evidenciados favorecimentos decorrentes de fracionamentos incabíveis, devendo o Sr. Rui Melo de Carvalho ser condenado solidariamente com a convenente, empresas contratadas e demais responsáveis, ao pagamento das quantias impugnadas, cabendo aplicação de multa em relação às irregularidades descritas.
112. Análise conclusiva:
112.1. Verifica-se plena simetria entre a situação abordada no presente processo e a tratada no Acórdão 1723/2016-TCU-Plenário, em relação à conduta do Sr. Rui Melo de Carvalho no âmbito do Convênio MMA/SRH 11/2001, consistente nos seguintes aspectos:
112.1.1. O Sr. Rui Melo de Carvalho deu o 'ciente e de acordo', em 15/1/2002, no parecer técnico conclusivo favorável à aprovação da prestação de contas (peça 33, p. 32) , nos seguintes termos:
Os trabalhos foram desenvolvidos para os municípios de Acauã, Assunção do Piauí, Betânia do Piauí, Buriti dos Montes, Cajueiro da Praia, Caldeirão Grande do Piauí, Cocal, Cocal do Alves, Coronel José Dias, Curral Novo do Piauí, Dom Inocêncio, Fronteiras, Lagoa do Barro do Piauí, Pedro II, Pimenteiras, Pio IX, Queimada Nova, São João da Fronteira, São Miguel do Tapuio e Simões. Os produtos encontram-se arquivados nesta DPE/SRH.
Da análise da documentação apresentada pode-se constatar que a convenente cumpriu com as metas estipuladas no plano de trabalho, tendo atingido o objeto do convênio em pauta.
112.1.2. Regularmente citado no âmbito do Tribunal de Contas da União, o responsável deixou de comparecer aos autos (parágrafo 110.1. retro) , o que leva à presunção de veracidade dos fatos narrados contra ele nos autos. Não apresentou alegações de defesa, tampouco recolheu a importância devida, razão pela qual passa a sofrer os efeitos da revelia, conforme o disposto no art. 12, § 3º, da Lei 8.443/92.
112.1.3. Consoante referenciado no parágrafo 33 precedente, a Nota Técnica 60/2005, de 19/9/2005 (peça 44, p. 26-29) , que analisou a responsabilidade dos servidores e consultores à época dos fatos, na execução do Convênio MMA/SRH 11/2001 em foco, consignou os seguintes registros em seu item 5: 
112.1.4. Os processos 02000.001508/2002-21 (Sindicância) e 02000.003132/2002-99 (PAD) concluíram de forma diversa sobre a responsabilidade dos servidores envolvidos. No entanto, algumas conclusões são de suma importância para identificar o conluio montado e evidenciam os partícipes e beneficiários do desvio do erário federal. Com relação à criação e aprovação da demanda institucional, esta foi elaborada pelo Consultor Rui Melo de Carvalho. 
112.1.5. De acordo com o relatório do PAD ele foi o verdadeiro mentor da fraude aos cofres públicos, tendo efetuado contatos prévios com os convenentes, bem como articulado desde a criação da demanda, passando pela aprovação do pleito, até a aprovação da Prestação de Contas Final. Sua imputação na TCE é imprescindível, ante os elementos concretos de sua culpabilidade, indícios veementes de crime de improbidade administrativa, entre outros capitulados pelo Código Penal Brasileiro. Dispôs o relatório do PAD:
O Senhor Rui Melo de Carvalho, autor da Nota Técnica, fls. 297/306, se configura como autor da proposta que originou todos os convênios semelhantes, acarretando enorme prejuízo financeiro aos cofres públicos; (peça 46, p. 33) 
 (...) 
Em todos os convênios, os atos praticados por Rui Melo de Carvalho foram fundamentais para a aprovação do projeto, consequentemente para a liberação dos recursos; (peça 46, p. 34) 
 (...) 
Fica fartamente confirmado que o Sr. Rui Melo de Carvalho foi o ponto central para a aprovação dos projetos com irregularidades. Providenciou Nota Técnica, fls. 297/306, fornecendo suporte técnico para a interposição dos convênios, sob o escudo de apoio institucional. (...) Buscou intensamente repudiar o laudo da Secretaria Federal de Controle (...) . Constata-se nos autos o vínculo entre Rui Melo de Carvalho e as entidades, caracterizando-se por seus posicionamentos como verdadeiro representante das mesmas (...) ; (peça 46, p. 36) 
112.1.6. Ante tais elementos, tem-se que toda a apreciação levada a efeito no voto do E. Ministro-Relator no referido acórdão aplica-se plenamente à situação sob exame, uma vez que o Convênio MMA/SRH 11/2001 não cumpriu os objetivos a que se propunha (os produtos apresentados pela convenente e aprovados pelo Sr. Rui Melo de Carvalho consistiram em lotes de documentos reproduzidos em série por cópias, os quais não representaram as especificidades ambientais dos municípios beneficiários) , também ocorrendo fracionamentos de licitações incabíveis, motivo pelo qual devam tais considerações do referido voto ser integralmente incorporadas à presente análise. 
112.1.7. Por conseguinte, adotando-se analogamente a mesma linha de raciocínio exposta no referido decisum, cumpre ser reformulada a proposta de mérito resultante da análise anterior efetuada por esta unidade técnica na instrução constante à peça 58, p. 10-49, para concluir, de modo distinto, no sentido da rejeição das alegações de defesa, e que o Sr. Rui Melo de Carvalho seja condenado, solidariamente com a convenente, empresas contratadas e demais responsáveis, ao pagamento das quantias impugnadas, cabendo também aplicação da multa prevista no artigo 57 da Lei 8.443/1992, dispensando-se, contudo, de proposta de inabilitação para o exercício de cargo em comissão ou função de confiança no âmbito da administração pública federal, conforme art. 60 da Lei 8.443/1992, pelo fato de tal medida já haver constado no Acórdão 1723/2016-TCU-Plenário.
II.2.2. Dalvino Troccoli França (Gerente de Projeto) 
113. Análise constante da instrução técnica desta Secex/CE (peça 58, p. 10-49) :
113.1. Conforme registrado à peça 51, p. 31, a citação do Sr. Dalvino foi sugerida em razão da responsabilidade do defendente, entre outras ações, pelo despacho com 'De acordo', como gerente de projeto e também como Diretor de Programa da SRH/MMA, para que fossem aditados os convênios n. 128 e 129/2000 sem a existência de solicitação do convenente, valendo-se apenas das informações do consultor, infringindo a IN/STN n. 1/1997.
113.2. Considerando que esta TCE tem o objetivo de apurar as irregularidades do Convênio/SRH n. 11/2001 e que não foi identificada na documentação acostada aos autos a participação do defendente no processo referente ao convênio em questão, entende-se que o Sr. Dalvino Trocolli França deva ser excluído da relação processual e que devam ser acolhidas as suas alegações de defesa. 
114. Análise constante do voto condutor do Acórdão 1723/2016-TCU-Plenário, relativo ao Convênio MMA/SRH 8/1999:
114.1. Em relação ao Sr. Dalvino Troccoli França, tem-se que, na qualidade de Gerente de Projetos da SRH à época dos fatos, foi o responsável, de acordo com o Relatório do Processo Administrativo Disciplinar, pela aprovação dos pedidos formulados pela convenente no tocante à liberação de recursos, assinatura de termo aditivo e alteração de projeto.
114.2. Os atos praticados foram de mero expediente, não cabendo a responsabilização solidária do responsável quanto ao débito. Cabível, portanto, o acolhimento da totalidade das alegações de defesa trazidas aos autos e o consequente afastamento da sua responsabilidade.
115. Análise conclusiva:
114.1. Verifica-se convergência entre as análises em comento, considerando que a atuação do responsável, Sr. Dalvino Troccoli França, em relação ao Convênio MMA/SRH 11/2001 restringiu-se apenas à aposição de manifestação acorde à proposta de assinatura de aditivo. Conclui-se, de forma análoga, pelo acolhimento das alegações de defesa e o afastamento da sua responsabilidade. 
II.2.3. Alegações de defesa do Sr. Oscar Cabral de Melo (Diretor de Programa e Estruturação da SRH e Ordenador de Despesas por Subdelegação) 
116. Análise constante da instrução técnica desta Secex/CE (peça 58, p. 10-49) :
116.1. A documentação acostada aos autos demonstra que as ações adotadas pelo defendente no processo do Convênio MMA/SRH/n. 11/2001 foram as seguintes:
a) em 5/6/2001 registrou 'de acordo' no documento encaminhado por Itazil Fonseca Benício dos Santos solicitando o empenho dos recursos e encaminhou o documento para Deusicléa efetuar o empenho (peça 29, p. 59) ;
b) em 6/6/2001 assinou, juntamente com Ricardo Stamford Pêgas e Deusicléa Barboza de Castro, a autorização para emissão de nota de empenho e assinou a nota de empenho juntamente com Deusicléa (peça 29, p. 62 e 65 e peça 30, p. 1) ;
c) assinou o Convênio em 21/6/2001, juntamente com o SRH, Raymundo José dos Santos Garrido, e o Presidente da FPJRPC, Francisco Pessoa Furtado (peça 31, p 18) ;
d) assinou juntamente com Deusicléa, em 28/6/2001 e 3/9/2001, as relações de ordens bancárias contendo a liberação dos recursos do Convênio (peça 31, p. 30 e 34) ;
e) informou ao presidente da FPJRPC, em 30/6/2001 e 4/9/2001, sobre a liberação das parcelas dos recursos (peça 31, p. 31 e 34) ; e
f) aprovou a prestação de contas da FPJRPC em 20/3/2002, pautando-se nas conclusões do parecer financeiro da GOF (peça 33, p. 38) .
116.2. A respeito da responsabilização ora em análise, foi registrado no parágrafo 76 da instrução inserta à peça 58, p. 27, considerações do MPjTCU, consubstanciadas pelo Exmo. Ministro Relator no Relatório do Acórdão 3990/2010-TCU-Primeira Câmara, alertando sobre a necessidade de se ter em conta que, no cotidiano dos servidores dos diversos ministérios que trabalham com convênios em número quase incontável, não é difícil encontrar uma quantidade razoável de iniciativas bem-sucedidas que não estão satisfatoriamente descritas em termos de objetivos, metas e custos. Na ocasião foi registrado ainda que, quanto aos servidores que atuaram na liberação dos recursos, se ausentes outras informações, 'deduz-se que, uma vez aprovado o pedido, sua conduta é mero ato material. Sendo assim, não há censura a ser aplicada'.
116.3. Apesar disso, o Sr. Oscar aprovou a prestação de contas do convênio em 20/3/2002 (peça 33, p. 38) pautando-se nas conclusões da GOF (parecer financeiro) , mas tal documentação continha divergência entre os dados da relação de pagamentos e os valores efetivamente pagos, inclusive com saques efetuados pelo próprio emitente dos cheques (de acordo com as notas fiscais e com as relações de pagamentos apresentadas na prestação de contas, a produção de alguns documentos foi atribuída ao Instituto Terra Social, entretanto, segundo as cópias dos cheques, os valores referentes a tais pagamentos foram sacados pela própria FPJRPC (peça 40, p. 42; peça 41, p. 47-49; peça 42, p. 5-6 e 9) . Tal conduta seria passível de condenação por este Tribunal.
116.4. Contudo, ante o disposto no artigo 206 do Regimento Interno/TCU e tendo em vista o pronunciamento do Ministério Público transcrito no Relatório que fundamentou o Acórdão 1810/2007-TCU-Plenário, no sentido de que não cabe recurso de revisão quando as ocorrências não puderem ser consideradas fatos novos supervenientes, considera-se que o Sr. Oscar deva ser excluído da relação processual, uma vez que a irregularidade noticiada pela CGU já era do conhecimento deste Tribunal quando do julgamento das contas do exercício de 2001 da SRH/MMA (TC Processo 011.488/2002-6) , e uma vez que a decisão definitiva do TCU nas referidas contas se constitui fato impeditivo para imposição de multa ou de débito neste processo contra o mesmo gestor.
116.5. Ressalta-se que o Sr. Oscar foi exonerado do cargo em que ocupava na SRH (fls. 11, anexo 5 e parágrafo 80, alínea 'd' retro) e teve suas contas do exercício de 2001 julgadas irregulares por meio do Acórdão 2543/2005-TCU-Segunda Câmara. Na ocasião também lhe foi aplicada multa no valor de R$ 5.000,00.
117. Análise constante do voto condutor do Acórdão 1723/2016-TCU-Plenário, relativo ao Convênio MMA/SRH 8/1999:
117.1. Em relação ao Sr. Oscar Cabral de Melo, tem-se que na qualidade Diretor de Programa e Estruturação da Secretaria de Recursos Hídricos, substituindo Lauro Sérgio de Figueiredo, desenvolveu sua atuação nos convênios irregulares de forma proficiente, no sentido da defesa dos interesses das convenentes. A Sra. Deusicléa Barboza de Castro, inclusive, apontou-o como a pessoa que destruiu pareceres de João Crisóstomo Diniz dos Reis que denunciavam irregularidades nos convênios.
117.2. No caso concreto, o responsável participou da cadeia de aprovação da prestação de contas. No exercício do Cargo de Diretor de Estruturação (Ordenador de Despesas por Subdelegação) , o responsável emitiu, em 13/12/2001, parecer com o seguinte teor:
À vista das conclusões acolhidas pela Gerência Administrativa Orçamentária e Financeira, por intermédio do Parecer Financeiro SRH/GOF/N.º 503/2001, de 03/12/2001, bem como do Parecer Técnico assentado às folhas 1.234-Vol.IV, do presente processo, aprovo a prestação de contas final, no valor de R$ 2.450.000,00 (dois milhões e quatrocentos e cinquenta mil reais) , declarando, em face do parágrafo 3º, do Art. 31, da IN/STN 1/97-MF, que os recursos tiveram boa e regular aplicação. 
117.3. Não se pode descartar a possibilidade de que o Sr. Oscar Cabral de Melo tenha sido induzido ao erro, pois os pareceres que o precederam foram todos concordantes em aprovar a prestação de contas final do Convênio MMA/SRH 8/99. Ocorre que ao chancelar os pareceres e não analisar os documentos apresentados, o gestor agiu de maneira imprudente, pois pode vir a ser responsabilizado pela fiscalização irregular dos recursos repassados. O exame, mesmo que superficial, dos documentos produzidos no âmbito da convenente mostraria que se tratavam de cópias produzidas em série, para municípios que requeriam planos de adequação ambiental bastante diferenciados.
117.4. Sua atuação como Diretor de Estruturação e Ordenador de Despesas por Subdelegação da SRH/MMA colaborou, sobremaneira, para a ocorrência de danos ao erário de grande materialidade. Essa situação requer a imputação de débito solidário nos valores imputados à convenente, bem assim o julgamento pela irregularidade de suas contas. 
117.5. Importa ter em conta, conforme informado pela Unidade Técnica, que o responsável teve suas contas julgadas irregulares (Tomada de Contas da SRH/MMA, referente ao exercício de 2001 - Processo TC-Processo 011.488/2002-6) , com fulcro nos arts. 1º, inciso I, 16, inciso III, alínea 'b', 19, parágrafo único, 23, inciso III, alínea 'a'. Na ocasião, foi-lhe aplicada a multa do art. 58, inciso I, da Lei 8.443/1992, no valor de R$ 5.000,00. Por esse motivo, a Unidade Técnica entende que 'não é possível condená-lo ao pagamento de multa nesta TCE, a teor do art. 206 do Regimento Interno do TCU'.
117.6. Quanto à aplicação de multa, não há mais possibilidade de responsabilização desse gestor, considerando o julgamento de suas contas ordinárias e o decurso do prazo de 5 anos para eventual interposição de Recurso de Revisão pelo MP/TCU. Rejeitam-se, pois, as alegações de defesa trazidas aos autos, com a ressalva de que para esse responsável só serão imputados, solidariamente, os débitos imputados à entidade convenente. 
118. Análise conclusiva:
118.1. Verifica-se plena simetria entre a situação abordada no presente processo e a tratada no Acórdão 1723/2016-TCU-Plenário, em relação à conduta do Sr. Oscar Cabral de Melo no âmbito do Convênio MMA/SRH 11/2001, consistente nos seguintes aspectos:
118.1.1. Desenvolveu sua atuação no mencionado convênio irregular também de forma proficiente, no sentido da defesa dos interesses da convenente, assinando e aprovando pareceres e prestação de contas, conforme evidenciado no item 116.1 retro.
118.1.2. Igualmente, o responsável também participou da cadeia de aprovação da prestação de contas, quando no exercício do Cargo de Diretor de Estruturação (Ordenador de Despesas por Subdelegação) , emitiu, em 20/3/2002, Despacho de Aprovação n. 69/2002 com o seguinte teor:
À vista das conclusões acolhidas pela Gerência Administrativa Orçamentária e Financeira, por intermédio do Parecer Financeiro SRH/GOF/PRT/n.º 26/2002, de 15/03/2002, assentado às folhas 229 e 230, do presente processo, aprovo a prestação de contas final, no valor de R$ 680.000,00 (seiscentos e oitenta mil reais) , declarando, em face do parágrafo 3º, do Art. 31, da IN/STN 1/97-MF, que os recursos tiveram boa e regular aplicação. 
118.2. Em que pese existir a possibilidade de que o Sr. Oscar Cabral de Melo tenha sido induzido a erro, face a existência de pareceres precedentes favoráveis à aprovação da prestação de contas final do Convênio MMA/SRH 11/2001, observa-se que deixou de realizar uma análise dos documentos apresentados, o que seria de se esperar de um gestor médio, ao chancelar tais pareceres.
118.3. Sua atuação como Diretor de Estruturação e Ordenador de Despesas por Subdelegação da SRH/MMA colaborou, sobremaneira, para a ocorrência de danos ao erário de grande materialidade. Essa situação requer a imputação de débito solidário nos valores imputados à convenente, bem assim o julgamento pela irregularidade de suas contas. 
118.4. Ante tais elementos, tem-se que toda a apreciação levada a efeito no voto do E. Ministro-Relator no referido acórdão aplica-se plenamente à situação sob exame, uma vez que o Convênio MMA/SRH 11/2001 não cumpriu os objetivos a que se propunha (os produtos apresentados pela convenente, cuja prestação de contas foi aprovada pelo Se. Oscar Cabral de Melo, consistiram em lotes de documentos reproduzidos em série por cópias, os quais não representaram as especificidades ambientais dos municípios beneficiários) , também ocorrendo fracionamentos de licitações incabíveis, motivo pelo qual devam tais considerações do referido voto ser integralmente incorporadas à presente análise. 
118.5. Importa ter em conta no presente processo, conforme informado no parágrafo 109 retro, que o responsável teve suas contas julgadas regulares com ressalva (Tomada de Contas da SRH/MMA, referente ao exercício de 2002 - Processo TC-Processo 012.740/2003-1, Acórdão 1874/2006-TCU-Primeira Câmara) , com fulcro nos arts. 1º, inciso I, 16, inciso II, 18, 23, inciso II e 93 da Lei n. 8.443, de julho de 1992. 
118.6. Quanto à aplicação de multa, não há mais possibilidade de responsabilização desse gestor, considerando o julgamento de suas contas ordinárias e o decurso do prazo de 5 anos para eventual interposição de Recurso de Revisão pelo MP/TCU. 
118.7. Por conseguinte, adotando-se analogamente a mesma linha de raciocínio exposta no referido decisum, cumpre ser reformulada a proposta de mérito resultante da análise anterior efetuada por esta unidade técnica na instrução constante à peça 58, p. 10-49, para concluir, de modo distinto, no sentido da rejeição das alegações de defesa, e que o Sr. Oscar Cabral de Melo seja condenado, solidariamente com a convenente, empresas contratadas e demais responsáveis, ao pagamento das quantias impugnadas, sendo contudo afastada a possibilidade de aplicação da multa prevista no artigo 57 da Lei 8.443/1992, a teor do art. 206 do Regimento Interno do TCU, mas, no entanto, com proposta de inabilitação para o exercício de cargo em comissão ou função de confiança no âmbito da Administração Pública Federal, conforme art. 60 da Lei 8.443/1992.
II.2.4. Alegações de defesa do Sr. Itazil Fonseca Benício dos Santos (Consultor Técnico DPE/SRH) 
119. Análise constante da instrução técnica desta Secex/CE (peça 58, p. 10-49) :
119.1. A participação do Sr. Itazil ocorreu conforme a seguir: encaminhou, em 5/6/2001, documento à Oscar Cabral de Melo (Diretor de Estruturação SRH/MMA) solicitando o empenho dos recursos do convênio (peça 29 p. 59) . 
119.2. Conclusão: Considera-se que não há, nos autos, documentos que justifiquem a sua responsabilização pelas irregularidades apontadas, devendo ser excluído da relação processual.
120. Análise constante do voto condutor do Acórdão 1723/2016-TCU-Plenário, relativo ao Convênio MMA/SRH 8/1999:
120.1. O Sr. Itazil Fonseca Benício dos Santos, de acordo com o Relatório do Processo Administrativo Disciplinar, atuava como representante das convenentes junto à SRH. Foi citado por ter pago valores por produtos inservíveis, por ter transferido valores para a conta bancária da convenente (Convênio MMA/SRH 8/99) , por ter elaborado parecer inicial com a aprovação dos custos propostos, sem qualquer análise técnica, e aprovado uma prorrogação de prazo do ajuste.
120.2. Na realidade, o Sr. Itazil Fonseca Benício dos Santos foi responsabilizado por ter emitido Parecer Técnico na qualidade de Consultor da SRH/MMA, à época das negociações para a assinatura do Convênio MMA/SRH. O que se vê é que sua opinião não deixou de ter um peso na tomada de decisão dos gestores da Secretaria de Recursos Hídricos do Ministério do Meio Ambiente - SRH/MMA.
120.3. Constatou-se que, em seu parecer, o responsável não só aprovou os custos propostos, como também outros aspectos da proposta, sem respaldo numa análise técnica adequada. Limitou-se a afirmar que a proposição apresentada era 'tecnicamente bem dimensionada e os custos estimados para a execução desta estão dentro dos limites normalmente aceitos por esta Secretaria', concluindo pela 'aprovação técnica do pleito em questão, razão pela qual se recomenda dar andamento às ações necessárias à formulação do convênio pretendido'. 
120.4. Em se tratando de convênio de grande materialidade, a emissão de um parecer com as conclusões contidas no parágrafo retro é, no mínimo, temerária. Não houve qualquer questionamento quanto aos custos, tampouco verificação da real demanda dos municípios baianos acerca dos trabalhos que estavam sendo propostos pela Universidade Livre da Mata Atlântica.
120.5. O responsável traz em sua defesa o posicionamento do STF acerca da possibilidade de responsabilização de advogados e consultores técnicos. De fato, o entendimento é no sentido de que não se pode responsabilizar aquele que produziu o parecer, uma vez que não se trata de 'ato administrativo, sendo, quando muito, ato de administração consultiva, que visa a informar, elucidar, sugerir providências administrativas a serem estabelecidas nos atos de administração ativa'.
120.6. No caso concreto, não há como afastar a responsabilidade do parecerista, haja vista que seu posicionamento foi condicionante para um posicionamento favorável, sem qualquer ressalva, para que fosse firmado o multicitado Convênio. 
120.7. Mas, não se pode perder de vista os fortes indícios de que houve direcionamentos que favoreceram organizações não governamentais a firmarem convênios de grande materialidade com objetos muito abertos, o que doravante iria dificultar a própria fiscalização. A percepção é de que esses direcionamentos foram, em grande parte, facilitados pelos consultores contratados pela SRH/MMA. Em sendo assim, discordo da Unidade Técnica, por entender que é o caso de atribuir débito solidário ao ex-consultor, analogamente à linha de pensamento aplicada no caso do Sr. Rui Melo de Carvalho, também Consultor da SRH. O débito solidário corresponde aos valores imputados à convenente, empresas contratadas e demais responsáveis, ao pagamento das quantias impugnadas. Rejeitam-se, pois, as alegações de defesa trazidas aos autos. 
121. Análise conclusiva:
121.1. Observam-se diferenciações entre as participações do Sr. Itazil Fonseca Benício dos Santos no convênio em exame e no tratado no Acórdão 1723/2016-TCU-Plenário.
121.2. Conforme exposto, no voto condutor da referida deliberação foi destacado que aquele responsável foi citado por ter pago valores por produtos inservíveis, por ter transferido valores para a conta bancária da convenente (Convênio MMA/SRH 8/99) , por ter elaborado parecer inicial com a aprovação dos custos propostos, sem qualquer análise técnica, e aprovado uma prorrogação de prazo do ajuste. 
121.3. Tal situação não coincide com a ora examinada, uma vez que a atuação do Sr. Itazil Fonseca Benício dos Santos restringiu-se ao encaminhamento, em 5/6/2001, de documento à Oscar Cabral de Melo (Diretor de Estruturação SRH/MMA) solicitando o empenho dos recursos do convênio (peça 29 p. 59) . 
121.4. Em face de tais considerações, ante a inocorrência de elementos suficientes para justificar a sua responsabilização pelas irregularidades apontadas, e em consonância com o proposto na instrução técnica anterior desta Secex/CE, conclui-se no sentido de que o Sr. Itazil Fonseca Benício dos Santos deva ser excluído da relação processual, com acolhimento das suas alegações de defesa.
II.2.5. Alegações de defesa do Sr. Paulo Ramiro Perez Toscano (Assessor SRH/GOF) 
122. Análise constante da instrução técnica desta Secex/CE (peça 58, p. 10-49) :
122.1. Os documentos acostados aos autos demonstram que o Sr. Paulo Ramiro, no processo do Convênio MMA/SRH 11/2001, emitiu parecer financeiro em 15/3/2002 (peça 33, p. 35-36) , afirmando que a análise dos autos integrantes do presente processo permitiu observar que não havia nada que contrariasse as cláusulas do convênio e a IN/STN 1/97 quanto à sua execução física, o que resultou na aprovação técnica. Afirmou ainda que os dados e demonstrativos financeiros constantes do processo, baseando-se na IN/STN 1/97, evidenciam regularidade na aplicação dos recursos, estando em condições de ser aprovados.
122.2. Entretanto, o Sr. Paulo aprovou os aspectos financeiros da prestação de contas mesmo diante das seguintes irregularidades:
122.3. Divergência entre os dados apresentados na relação de pagamentos e os valores efetivamente pagos, inclusive com saques efetuados pelo próprio emitente dos cheques (de acordo com as notas fiscais e com as relações de pagamentos apresentadas na prestação de contas, a produção de alguns documentos foi atribuída ao Instituto Terra Social, entretanto, segundo as cópias dos cheques, os valores referentes a tais pagamentos foram sacados pela própria FPJRPC) (peça 40, p. 42; peça 41, p. 47-49; peça 42, p. 5-6 e 9) .
122.4. Caberia ao responsável verificar a documentação apresentada à luz das cláusulas do Convênio e da IN/STN 1/97, o que não foi feito adequadamente, não devendo prosperar a alegação de ação sob orientação da gerência, uma vez que não há prova, nem mesmo alegação do defendente sobre a existência de coação dos superiores para a prática de atos irregulares. A quantidade de processos e a urgência não podem justificar o descuido no trato com recursos públicos, de forma que se propõe a rejeição de suas alegações de defesa no que diz respeito ao mérito dos fatos.
122.5. Embora se entenda que a conduta do Sr. Paulo Ramiro não foi suficiente para atribuir-lhe o débito aventado nestes autos, considera-se que sua gestão foi irregular ao aprovar financeiramente uma prestação de contas eivada de irregularidades possíveis de serem verificadas diante dos documentos presentes no processo no momento da análise por ele efetuada. Assim, por tal conduta, sugere-se que o responsável tenha suas contas julgadas irregulares e que lhe seja aplicada a multa estabelecida no art. 58, inciso II, da Lei 8.443/1992.
122.6. Sobre a prescrição alegada na preliminar, o entendimento deste Tribunal sobre o assunto pode ser verificado nos relatos proferidos pelo Exmo. Ministro Relator no Acórdão 2670/2009-TCU-Plenário:
Logo após o pronunciamento do STF, o Tribunal Pleno desta Casa, em sede de incidente de uniformização de jurisprudência (TC-Processo 005.378/2000-2) , adotou o Acórdão 2709/2008-TCU-Plenário, de 26.11.2008, e deixou assente, no âmbito desta Corte, que o artigo 37 da Constituição Federal conduz ao entendimento de que as ações de ressarcimento movidas pelo Estado contra os agentes causadores de danos ao erário são imprescritíveis, ressalvando a possibilidade de dispensa de instauração de tomada de contas especial prevista no § 4º do artigo 5º da IN TCU 56/2007. (grifos nossos) .
122.7. Contudo, a proposta nesta instrução é pela aplicação de multa ao responsável e não pela condenação em débito (ação de ressarcimento ao erário) . Conforme artigo publicado na Revista do TCU 116, de autoria de Éric Izáccio de Andrade Campos (p. 27 a 37 daquela publicação) , o entendimento firmado pelo STF e pelo próprio TCU é que apenas as ações de ressarcimento são imprescritíveis, já as ações de caráter punitivo ou sancionatório podem sofrer prescrição.
122.8. Os atos praticados em desacordo com as normas legais, em que não houve dano ao erário, são atingidos pela prescrição em relação à pretensão punitiva. O cálculo da prescrição deve observar as regras dos artigos 205 e 2028 do Código Civil, conforme detalhado nos Acórdão 717/2007-TCU-Primeira Câmara e 2.134/2007 - Segunda Câmara, de maneira que se aplica aos atos do responsável a prescrição decenária.
122.9. O Sr. Paulo Ramiro Perez Toscano assinou o parecer aprovando financeiramente a prestação de contas do Convênio MMA/SRH 11/2001, eivada de irregularidades, em 15/3/2002 (peça 33, p. 36-37) , de forma que, em 11/1/2003 (data de início da vigência do novo Código Civil) , não havia se passado mais de dez anos (metade do prazo vintenário previsto no antigo Código Civil) . Assim, aplica-se ao caso em tela o novo prazo de dez anos para prescrição da pretensão punitiva em relação ao parecer por ele emitido, prazo este ainda não vencido. 
122.10. Conclusão: Propõe-se que seja rejeitada sua alegação preliminar em relação à prescrição. Sugere-se que o responsável tenha suas contas julgadas irregulares e que lhe seja aplicada a multa estabelecida no art. 58, inciso II, da Lei 8.443/1992.
123. Análise constante do voto condutor do Acórdão 1723/2016-TCU-Plenário, relativo ao Convênio MMA/SRH 8/1999:
123.1. Em relação ao Sr. Paulo Ramiro Perez Toscano, de acordo com o Relatório do Processo Administrativo Disciplinar, consta que na qualidade de assessor da SRH/GOF/MMA à época dos fatos, 'era um elo importante nas ações de aprovação das prestações de contas' dos convênios irregulares. Foi responsável pela elaboração do Parecer Financeiro SRH/GOF 503/2001, por meio do qual foi dado o aval para as operações financeiras decorrentes da avença.
123.2. A lesão ao erário negada pelo responsável é inquestionável e de grande materialidade, uma vez que os objetivos traçados no Convênio MMA/SRH 8/99 não foram alcançados, em razão de irregularidades graves verificadas principalmente na execução de planos de adequação ambiental para o suporte técnico-administrativo de prefeituras municipais.
123.3. Um outro ponto que chama a atenção é o de que o Sr. Paulo Ramiro Perez Toscano não levou em consideração as irregularidades graves perpetradas na área de licitações e contratos e que saltavam aos olhos, pois houve fracionamentos não justificados com o intuito de favorecer empresas mediante a adoção da modalidade licitatória Convite, quando era o caso de adoção de Concorrência ou Tomada de Preços. É claro que esses fatos não poderiam passar desapercebidos de um servidor que tinha a função, justamente, de analisar a prestação de contas de um convênio e sobre ela emitir Parecer Financeiro. Não deveria, pois, ater-se somente às disposições contidas na IN STN 01/97, vigente à época, mas também às questões atinentes aos contratos disciplinadas na Lei 8.666/93 e as relacionadas à execução orçamentária e financeira.
123.4. Nesses termos, além de entender que cabe imputar multa ao responsável como penalidade pecuniária, trata-se de situação em que se impõe a atribuição de débito solidário em relação aos valores impugnados. No exercício das funções típicas do cargo que ocupava à época, não agiu com a prudência necessária quando da análise do processo de prestação de contas, tendo seu Parecer influenciado sobremaneira no posicionamento final adotado quando da aprovação final das contas pelo ordenador de despesas. Destarte, rejeitam as alegações de defesa trazidas aos autos.
124. Análise conclusiva:
124.1. As situações tratadas em ambos os convênios são correlatas, dado que o Sr. Paulo Ramiro Perez Toscano, na qualidade de Assessor/SRH/GOF, foi também o emitente do Parecer Financeiro SRH/GOF 26/2002 (peça 33, p. 36-37) atestando a regularidade da aplicação dos recursos em relação ao Convênio MMA/SRH 11/2001 e sugerindo a aprovação da prestação de contas, nos seguintes termos:
II - Análise
Analisando os autos integrantes do presente processo, observa-se nada haver que contrarie as cláusulas pactuadas no instrumento de convênio em questão, e na IN/STN 1/97-MF, quanto à sua execução física, o que resultou na aprovação técnica acima descrita e mencionada.
Por outro lado, quanto aos dados e demonstrativos financeiros, à luz do que se encontra acostado ao processo, e diante das exigências estabelecidas pela IN/STN 1/97-MF, os mesmos evidenciam regularidade quanto à aplicação dos recursos federais transferidos, estando em condições de serem aprovados.
III - Conclusão
Tendo em vista a análise procedida sobre o presente processo, e, conforme as observações acima, sugerimos aprovar a prestação de contas final apresentada pela Fundação Professor João Ramos Pereira da Costa, no valor de R$ 680.000.00 (seiscentos e oitenta mil reais) , correspondente aos recursos federais a ela transferidos, promovendo a respectiva baixa junto ao Siafi e encerrado definitivamente o processo.
124.2. Adaptam-se por conseguinte de forma plena ao Convênio MMA/SRH 11/2001 ora tratado a avaliação exposta pelo E. Ministro-Relator no voto condutor do Acórdão 1723/2016-TCU-Plenário, uma vez que:
124.3. Afigura-se evidente a lesão causada ao erário, em face do não alcance dos objetivos do convênio, não podendo ser considerados servíveis os objetos previstos no respectivo plano de trabalho, os quais foram produzidos em série sem levar em conta as especificidades de cada município.
124.4. Ao emitir o referido parecer financeiro de regularidade e aprovação, o Sr. Paulo Ramiro Perez Toscano não fez qualquer registro quanto aos fracionamentos levados a efeito, sem avaliar a adequação ao disciplinamento da Lei 8.666/93 em relação às licitações e contratos, bem como às normas alusivas à execução orçamentária e financeira. 
124.5. Há evidências documentais de irregularidades na execução financeira do convênio, ante a existência de cheques emitidos pela FPJRPC tendo como beneficiária a própria entidade convenente, para pagamentos de notas fiscais expedidas pelo Instituto Terra Social, conforme documentos insertos à peça 42, p. 5-6 e 9 (Cheques 850002, 850018 e 850019) .
124.6. Tem-se, portanto, que a emissão do mencionado parecer sem o adequado e suficiente exame da execução contábil/financeira do convênio, conduzindo à proposta de aprovação da prestação de contas, constitui-se em conduta passível de atribuição de responsabilidade pelo débito solidário em relação aos valores impugnados, além de imputação multa. 
124.7. Dessa forma, adotando-se analogamente a mesma linha de raciocínio exposta no Acórdão 1723/2016-TCU-Plenário, cumpre ser reformulada a proposta resultante da análise anterior efetuada por esta unidade técnica instrução constante à peça 58, p. 10-49, para concluir, de forma distinta, no sentido da rejeição das alegações de defesa e que o Sr. Paulo Ramiro Perez Toscano seja condenado, solidariamente com a convenente, empresas contratadas e demais responsáveis, ao pagamento das quantias impugnadas, sendo também cabível a aplicação de multa prevista no artigo 57 da Lei 8.443/1992, dispensando-se, contudo proposta de inabilitação para o exercício de cargo em comissão ou função de confiança no âmbito da Administração Pública Federal, conforme art. 60 da Lei 8.443/1992, pelo fato de tal medida já haver constado no Acórdão 1723/2016-TCU-Plenário.
II.2.6. Alegações de defesa da Sra. Deusicléa Barboza de Castro (Gerente de Projeto) 
125. Análise constante da instrução técnica desta Secex/CE (peça 58, p. 10-49) :
125.1. As ações adotadas pela Sra. Deusicléa foram as seguintes:
125.2. Encaminhou para o assessor Ricardo, em 6/6/2001, o documento com a solicitação de Itazil Fonseca Benício dos Santos e com o 'de acordo' de Oscar Cabral de Melo, para empenho dos recursos (peça 29, p. 56-60) ;
125.3. Assinou, em 6/6/2001, juntamente com Ricardo Stamford Pêgas e Oscar Cabral de Melo, a autorização para emissão de Nota de Empenho e na mesma data assinou as notas de empenho com Oscar Cabral de Melo (peça 29, p. 62 e 65) ;
125.4. Encaminhou o Despacho/SRH/GOF/N.22/2001 à central de convênios em 6/6/2001, informando a emissão das notas de empenho e solicitando o prosseguimento do processo (peça 30, p. 2) ;
124.5. Encaminhou, em 6/6/2001, a minuta do convênio para análise da Conjur (peça 31, p. 2) ;
125.6. Assinou, em 28/6/2001 e 3/9/2001, as relações de ordens bancárias contendo a liberação dos recursos do convênio, juntamente com Oscar Cabral de Melo (peça 31, p. 30 e 34) ;
125.7. Encaminhou em 15/1/2002, a prestação de contas do convênio, com o parecer técnico de Luciano de Petribú Faria, para análise financeira de Paulo Toscano (peça 33, p. 33) ; e
125.8. Registrou [em 15/3/2002] 'de acordo' no parecer financeiro de Paulo Toscano (peça 33, p. 36-37) .
125.9. A respeito da responsabilização ora em análise, as considerações do MP/TCU, consubstanciadas pelo Exmo. Ministro Relator no Relatório do Acórdão 3990/2010-TCU-Primeira Câmara, alertaram sobre a necessidade de se ter em conta que, no cotidiano dos servidores dos diversos ministérios que trabalham com convênios em número quase incontável, não é difícil encontrar uma quantidade razoável de iniciativas bem-sucedidas que não estão satisfatoriamente descritas em termos de objetivos, metas e custos. Na ocasião foi registrado ainda que, quanto aos servidores que atuaram na liberação dos recursos, se ausentes outras informações, deduz-se que, uma vez aprovado o pedido, sua conduta é mero ato material. Sendo assim, não há censura a ser aplicada. Dessa forma, considera-se que não deve ser atribuída responsabilidade à defendente em relação às ações registradas nos itens '125.3. 'a'125.6.'.
125.10. Porém, quanto à ação registrada no item 125.7 retro, ainda que o 'de acordo' da defendente não tivesse poder decisório, ela acatou o parecer aprovando uma prestação de contas com irregularidades que poderiam ter sido constatadas diante da mera verificação dos documentos. Assim, entende-se que caberia a ela a irregularidade das contas e a aplicação de multa.
125.11. A ocorrência relacionada ao convênio consta do Relatório do Exmo. Ministro Relator que fundamentou o julgamento das contas do exercício de 2001 da SRH/MMA (Acórdão 2543/2005-TCU-Segunda Câmara) . 
125.12. Conclusão: Ante o disposto no artigo 206 do Regimento Interno/TCU e tendo em vista o pronunciamento do Ministério Público transcrito no Relatório que fundamentou o Acórdão 1810/2007-TCU-Plenário (no sentido de que não cabe recurso de revisão quando as ocorrências não puderem ser consideradas fatos novos supervenientes) , considera-se que a Sra. Deusicléa deva ser excluída da relação processual, uma vez que a irregularidade noticiada pela CGU já era do conhecimento deste Tribunal quando do julgamento das contas do exercício de 2001 da SRH/MMA (TC Processo 011.588/2002-6) , e uma vez que a decisão definitiva do TCU nas referidas contas se constituiu fato impeditivo para imposição de multa ou de débito neste processo contra a mesma gestora.
126. Análise constante do voto condutor do Acórdão 1723/2016-TCU-Plenário, relativo ao Convênio MMA/SRH 8/1999:
126.1. Em relação à Sra. Deusicléa Barboza de Castro, de acordo com o Relatório do Processo Administrativo Disciplinar, constatou-se que ela agia em cumplicidade com os interesses da convenente, em associação com outros agentes, tais como Rui Melo de Carvalho e Oscar Cabral de Melo, para retirada dos autos dos pareceres de João Crisóstomo Diniz dos Reis, que eram contrários aos atos praticados no âmbito da gestão do Convênio 8/1999. Além disso, ela foi a responsável pela emissão da nota de empenho no valor de R$ 1.800.000,00, e da ordem bancária mediante a qual esse valor foi pago. Posicionou-se, ainda, de acordo com o Parecer Financeiro 503/2001, sugerindo a aprovação financeira da prestação de contas do ajuste, referente ao valor total repassado (R$ 2.450.000,00) .
126.2. As alegações de defesa não podem ser acolhidas, uma vez que não justificam as irregularidades cometidas tanto na condução do processo que levou à assinatura do convênio, quanto na fase de análise e aprovação da prestação de contas.
126.3. Diante da gravidade das irregularidades, discordo da Unidade Técnica que se posicionou que não é o caso de se atribuir débito solidário a responsável, uma vez que o encaminhamento do Parecer Financeiro 503/2001 ao ordenador de despesas apenas sugeriu a aprovação da prestação de contas. 
126.4. Ao que tudo indica, a responsável agia em conluio com outros servidores, tendo contribuído, inclusive, para a retirada fraudulenta de pareceres técnicos que se mostravam contrários à aprovação da assinatura do Convênio. Os atos da servidora (ex-Co-Gestora da SRH/MMA) contribuíram, sem dúvida, para a aprovação da prestação de contas, a qual se consumou com o posicionamento final do ordenador de despesas. Cabe, assim, a imputação dos débitos solidários também imputados à convenente e demais responsáveis.
126.5. Quanto à multa, a Unidade Técnica alerta que as contas da responsável, exercício de 2001, já foram julgadas regulares com ressalvas (TC Processo 005.591/2001-3, Acórdão 2543/2005-TCU-Segunda Câmara, subitem 9.1) , e que não cabe a aplicação de multa nesta TCE. 
126.6. O Ministro Sherman, em seu Voto Revisor, também emitiu o mesmo alerta, de que há impossibilidade de imputação de multa a essa gestora, considerando que o julgamento de suas contas ordinárias e o decurso do prazo de 5 anos para eventual interposição de Recurso de Revisão pelo Parquet. Tal como nos outros casos, também aqui não ocorreu a prescrição da pretensão punitiva, mas, como já asseverado, não cabe aplicar multa a ex-gestora. Rejeito, pois, as alegações de defesa trazidas aos autos. 
127. Análise conclusiva:
127.1. Consoante destacado na instrução anterior desta unidade técnica, constam encaminhamentos e assinaturas da Sra. Deusicléa Barboza de Castro, na qualidade de responsável pelo setor financeiro, em diversas ações (itens 102.1.1-102.1.6) .
127.2. No Parecer Financeiro SRH/GOF 26/2002, de 15/3/2002, a mencionada responsável manifestou-se, na qualidade de 'Gerente' (Cogestora/Portaria MMA 66/2001) , acorde às conclusões do assessor Paulo Ramiro Perez Toscano (peça 33, p. 36-37) , recomendando a aprovação da prestação de contas do convênio, nos seguintes termos:
De acordo.
Ao Senhor Ordenador de Despesas, recomendando aprovar a prestação de contas final apresentada pela Fundação Professor João Ramos Pereira da Costa, no valor de R$ 680.000,00 (seiscentos e oitenta mil reais) , correspondente aos recursos federais a ela repassados, na forma sugerida, e conforme minuta anexa.
127.3. Traçando-se um paralelo com a análise das alegações de defesa feita pelo E. Ministro-Relator Raimundo Carreiro no voto condutor do Acórdão 1723/2016-TCU-Plenário em relação aos demais servidores que participaram da cadeia de aprovação da prestação de contas do Convênio MMA/SRH 8/99 ali tratado, foi destacado por exemplo, em relação ao Sr. Oscar Cabral de Melo (consoante exposto nos parágrafos 117.3 e 117.4 precedentes) , que aquele responsável, ao emitir parecer favorável nesse sentido, chancelando os pareceres e não analisando os documentos apresentados, agiu de maneira imprudente, pois pode vir a ser responsabilizado pela fiscalização irregular dos recursos repassados. 
127.4. Frisou ainda que o exame, mesmo que superficial, dos documentos produzidos no âmbito da convenente, mostraria que se tratavam de cópias produzidas em série, para municípios que requeriam planos de adequação ambiental bastante diferenciados.
127.5. Aplica-se, por analogia, o mesmo entendimento em relação à Sra. Deusicléa Barboza de Castro, uma vez que esta, além de manifestar-se de acordo com a aprovação da prestação de contas do Convênio MMA/SRH 112001 sem se certificar de que os documentos produzidos atendiam efetivamente aos objetivos propostos, foi também responsável por autorizar, como responsável pelo setor financeiro, o pagamento dos referidos dispêndios. 
127.6. Em face do expendido, impende ser reformulada a proposta de mérito constante da instrução técnica anterior desta Secex/CE, para concluir, de forma diversa, pela rejeição das alegações de defesa da Sra. Deusicléa Barboza de Castro, cabendo a responsabilização pelo débito solidário também imputado à entidade convenente e demais responsáveis, sendo entretanto afastada a possibilidade de aplicação de multa, uma vez que suas contas ordinárias referentes aos exercícios de 2000, 2001 e 2002 foram julgadas regulares com ressalva mediante Acórdão 537/2004-TCU-Segunda Câmara, 2.543/2005 - TCU - 2ª Câmara e 1.874/2006 - TCU - 1ª Câmara, conforme referido no parágrafo 109 precedente, dispensando-se, também proposta de inabilitação para o exercício de cargo em comissão ou função de confiança no âmbito da Administração Pública Federal, conforme art. 60 da Lei 8.443/1992, pelo mesmo motivo.
II.2.7. Alegações de defesa do Sr. Lauro Sérgio de Figueiredo (Diretor de Programa SRH/MMA; Diretor de Estruturação e Ordenador de Despesas por Subdelegação) 
128. Análise constante da instrução técnica desta Secex/CE (peça 58, p. 10-49) :
128.1. A presente TCE tem o objetivo de apurar as irregularidades do Convênio MMA/SRH 11/2001, não tendo sido identificada na documentação acostada aos autos a participação do defendente no processo referente ao convênio em questão, conforme se observa a seguir:
128.2. No curto período como Diretor da SRH (de 23/4/1999 a 20/12/2000) teria celebrado em conjunto com o Secretário de Recursos Hídricos ou com o Ministro do Meio Ambiente cerca de duzentos convênios envolvendo a transferência voluntária de recursos da União para Estados, Municípios ou Organizações Não Governamentais, não se incluindo dentre eles o Convênio MMA/SRH/N. 11/2001;
128.3. Todas as etapas relacionadas ao Convênio MMA/SRH/N. 11/2001, desde a solicitação da FPJRPC em 16/4/2001 até a aprovação da prestação de contas final em 20/3/2002, teriam ocorrido posteriormente ao período em que o defendente exerceu a função de Diretor da SRH.
128.4. Conclusão: Entende-se que o Sr. Lauro Sérgio de Figueiredo deva ser excluído da relação processual e que devam ser acolhidas as suas alegações de defesa 
129. Análise constante do voto condutor do Acórdão 1723/2016-TCU-Plenário, relativo ao Convênio MMA/SRH 8/1999:
129.1. O Sr. Lauro Sérgio de Figueiredo era Diretor de Estruturação da SRH/MMA e Ordenador de Despesas por subdelegação, à época dos fatos. Trouxe aos autos suas alegações de defesa, as quais foram devidamente analisadas no âmbito da Unidade Técnica. 
129.2. Ao solicitar a exclusão de sua responsabilidade, o responsável argumentou, em suma: 
129.3. Que não cometeu irregularidades, não atuou de forma dolosa, nem foi omisso; que os atos administrativos praticados seguiram procedimentos de rotina da SRH; 
129.4. Que as rotinas de aprovação da formulação do convênio, das autorizações de empenho, da assinatura de aditivos, da transferência de recursos seguiram os trâmites administrativos normais, por isso não lhe foram imputadas quaisquer responsabilidades pela Comissão de Sindicância instituída em 2002 (processo 02000.001508/2002-21) ; 
129.5. Que no PAD instaurado pela Portaria MMA 179/2005 não foi notificado, interrogado, indiciado ou julgado; que no PAD instaurado pela Portaria 622/2007 (em consequência da anulação do PAD anterior) a conclusão foi a de que houve violação aos incisos I, II e III do artigo 116 da Lei 8.112/90 e que a pena de suspensão de trinta dias (item 77 do Parecer 490/2009/CGCA/CONJUR/MMA) não foi aplicada devido à prescrição ocorrida em função do inciso II do artigo 142 da Lei 8.112/90.
129.6. Invoca, pois, a aplicação do entendimento dispensado pelo TCU ao Sr. Raymundo José Santos Garrido (item 3.14 da instrução de fls. 1048-1066, Volume 5 - Acórdão 2354/2007-TCU-Segunda Câmara) , segundo o qual: 'o agente público somente pode ser responsabilizado na medida em que tenha atuado pessoal e culposamente para a concretização do ato danoso ou que tenha se omitido em evitá-lo, o que não está devidamente comprovado no presente caso'.
129.7. Conforme bem anotado pela Unidade Instrutiva, a citação do responsável não foi definida com base em processos administrativos disciplinares, mas com base nas ocorrências pormenorizadas no processo de Tomada de Contas Especial. Não cabe ao TCU adentrar no mérito de infrações funcionais, mas apurar danos ao erário em termos numéricos e identificar os responsáveis por esses mesmos danos.
129.8. Isso não impede a extração de informações importantes como a contida no Relatório do Processo Administrativo Disciplinar no sentido de que o Sr. Lauro Sérgio de Figueiredo, ex-Diretor de Estruturação da SRH/MMA, foi 'a fonte de origem de todos os convênios irregulares', tendo 'agido consciente das irregularidades' e tendo sido 'responsável pela aprovação dos convênios, que acarretaram uma apropriação de dinheiro público possibilitando enriquecimento ilícito de terceiros, os representantes da convenente e os proprietários de empresas'.
198.9. O fato de ter praticado atos administrativos com base em pareceres, não afasta a responsabilidade do gestor, pois cabia a ele avaliar os objetivos dos convênios e a plausibilidade de firmá-los, sempre de acordo com os princípios que regem a Administração Pública, insculpidos no art. 37, caput, da CF/88.
129.10. Cabe, pois, condenar o Sr. Lauro Sérgio de Figueiredo, solidariamente com a convenente, empresas contratadas e demais responsáveis, ao pagamento das quantias listadas, haja vista que todas as evidências contidas nos autos levam ao entendimento de que foi um dos responsáveis pela concretização das irregularidades e, por consequência, dos danos ao erário. 
129.11. O Ministro Sherman, em seu Voto Revisor, consignou, tal como a Unidade Técnica, que os atos atribuídos ao Sr. Lauro ocorreram entre 1999 e 2000, sendo que suas contas ordinárias referentes a esses exercícios foram julgadas regulares com ressalva mediante, respectivamente, a Relação 80/2001 - 2ª Câmara (relatoria do Ministro Valmir Campelo) e o Acórdão 537/2004-TCU-Segunda Câmara (Relator Lincoln Magalhães da Rocha) . Nessa linha, expresso concordância sobre a impossibilidade de imputação de multa a esse gestor, considerando que o julgamento de suas contas ordinárias e o decurso do prazo de 5 anos para eventual interposição de Recurso de Revisão pelo Parquet. Tal como nos outros casos, também aqui não ocorreu a prescrição da pretensão punitiva, mas, como já asseverado, não cabe aplicar multa ao ex-gestor. Rejeito, pois, as alegações de defesa trazidas aos autos. 
130. Análise conclusiva:
130.1. Consoante se pode observar, a situação verificada no convênio ora sob exame é distinta em relação à do Convênio MMA/SRH 8/99 (tratada no Acórdão 1723/2016-TCU-Plenário) , uma vez que, todas as etapas relacionadas ao Convênio MMA/SRH/n. 11/2001, desde a solicitação da FPJRPC em 16/4/2001 até a aprovação da prestação de contas final em 20/3/2002, teriam ocorrido posteriormente ao período em que o defendente exerceu a função de Diretor da SRH (de 23/4/1999 a 20/12/2000) . 
130.2. Dessa forma, considerando a não identificação, na documentação acostada aos autos, da participação do defendente no processo referente ao convênio em foco, conclui-se, em consonância com o proposto na instrução técnica anterior desta Secex/CE, no sentido de que o Sr. Lauro Sérgio de Figueiredo deva ser excluído da relação processual, mediante acolhimento das suas alegações de defesa.
II.3. Alegações de defesa dos demais servidores e consultores da Secretaria de Recursos Hídricos - Srs. Raymundo César Bandeira de Alencar, Raimundo José Santos Garrido, e Luciano de Petribú Faria
131. Conquanto as análises levadas a efeito no voto condutor do Acórdão 1723/2016-TCU-Plenário não façam menção aos servidores/consultores acima identificados (por não figurarem no rol de responsáveis pela execução do Convênio MMA/SRH 8/1999 ali tratado) , afigura-se oportuna a reavaliação das conclusões expostas na instrução técnica de mérito já elaborada por esta Secex/CE (para fins de verificação de sua conformidade com a linha de entendimento firmado na referida deliberação) , procedendo-se, quando for o caso, à sua respectiva reformulação.
II.3.1. Alegações de defesa do Sr. Raymundo César Bandeira de Alencar  (Engenheiro CREA 740-12ª Região) 
132. Análise constante da instrução técnica desta Secex/CE (peça 58, p. 10-49) :
132.1. O Sr. Raymundo foi responsável pela aprovação técnica da solicitação para celebração do convênio, já que assinou o parecer técnico de 3/5/2001 afirmando que, de acordo com a documentação técnica e institucional apresentada e a capacidade do corpo técnico, as atividades previstas poderiam ser desenvolvidas conforme o cronograma estabelecido; que os custos eram compatíveis com os propósitos do projeto e estavam de acordo com os valores praticados no mercado. Dada a relevância do trabalho que seria realizado e a qualidade da proposta apresentada, foi aprovado o pleito e recomendada a celebração do convênio (peça 29, p. 57-58) . Entretanto, ao recomendar a aprovação do pedido, o defendente não tinha como prever que os trabalhos não seriam realizados e que os produtos apresentados seriam meramente cópias uns dos outros.
132.2. No Relatório do Exmo. Ministro Relator do Acórdão 3990/2010-TCU-Primeira Câmara foi registrada a análise da Secex-PE sobre as alegações de defesa do Sr. Raymundo C. B. de Alencar (responsável no TC Processo 017.166/2007-0 - TCE) pelas mesmas razões apontadas nestes autos, concluindo-se que essas falhas podem ser resultantes de faltas de estratégias, de falta de padronização de procedimentos e de falta de definição de políticas por parte da Secretaria de Recursos Hídricos/MMA, não estando os atos necessariamente atrelados à apresentação de documentação inidônea por parte das empresas contratadas e da convenente. No referido acórdão, este Tribunal acolheu as alegações de defesa do Sr. Raymundo Cesar Bandeira de Alencar, considerando que o parecer técnico emitido não é vinculante ao ato do gestor de conceder os recursos à entidade convenente, excluindo-se o defendente da relação processual. 
132.3. Conclusão: Considerando que as razões da citação do Sr. Raymundo Cesar Bandeira de Alencar no TC Processo 017.166/2007-0 foram as mesmas aventadas nestes autos, sugere-se que seja atribuída ao responsável a mesma decisão do Acórdão 3990/2010-TCU-Primeira Câmara: acolhimento das alegações de defesa e exclusão da relação processual.
133. Análise conclusiva:
133.1. O Parecer Técnico datado de 3/5/2001 (peça 29, p. 57-58) emitido pelo Sr. Raymundo César Bandeira de Alencar, alusivo à proposta de convênio formulada pela Fundação Professor João Ramos Pereira da Costa, tem idêntico teor ao emitido pelo Sr. Itazil Fonseca Benício dos Santos no âmbito do Convênio MMA/SRH 8/1999, objeto do Acórdão 1723/2016-TCU-Plenário, consoante se denota da análise constante do voto condutor da referida deliberação, nos termos já referenciados no parágrafo 120 precedente.
133.2. Constam do mencionado parecer os seguintes registros:
 (...) 
A proposição se encontra tecnicamente bem dimensionada e os custos estimados para a execução da mesma encontram-se dentro dos limites normalmente praticados por esta Secretaria de Recursos Hídricos.
Conclusões e Recomendações:
Desta forma, esta consultoria conclui pela aprovação técnica do pleito, recomendando o seu andamento às ações necessárias à formulação do convênio pretendido.
133.3. Destacam-se, da análise levada a efeito no voto condutor do Acórdão 1723/2016-TCU-Plenário quanto à situação correlata, os seguintes aspectos:
133.4. A opinião do parecerista não deixou de ter um peso na tomada de decisão dos gestores da Secretaria de Recursos Hídricos do Ministério do Meio Ambiente - SRH/MMA;
133.5. Em seu parecer, o responsável não só aprovou os custos propostos, como também outros aspectos da proposta, sem respaldo numa análise técnica adequada;
133.6. A emissão de um parecer com as conclusões referidas é, no mínimo, temerária. Não houve qualquer questionamento quanto aos custos, tampouco verificação da real demanda dos municípios acerca dos trabalhos que estavam sendo propostos;
133.7. Não há como afastar a responsabilidade do parecerista, haja vista que seu posicionamento foi condicionante para um posicionamento favorável, sem qualquer ressalva, para que fosse firmado o convênio;
133.8. Não se pode perder de vista os fortes indícios de que houve direcionamentos que favoreceram organizações não governamentais a firmarem convênios de grande materialidade com objetos muito abertos, o que doravante iria dificultar a própria fiscalização;
133.9. A percepção é de que esses direcionamentos foram, em grande parte, facilitados pelos consultores contratados pela SRH/MMA. Entende-se que é o caso de atribuir débito solidário ao ex-consultor, analogamente a linha de pensamento aplicada no caso do Sr. Rui Melo de Carvalho, também Consultor da SRH. O débito solidário corresponde aos valores imputados à convenente, empresas contratadas e demais responsáveis (...) . Rejeitam-se, pois, as alegações de defesa trazidas aos autos. 
133.10. A Nota Técnica 60/2005, de 19/9/2005 (peça 44, p. 26-29) , que analisou a responsabilidade dos servidores e consultores em relação ao Convênio MMA/SRH 11/2001, consignou os seguintes registros em seu item 5.2: 
Por sua vez, a aprovação do pleito inicial se deu pela ação de RAYMUNDO CÉSAR BANDEIRA DE ALENCAR, engenheiro registrado no CREA 740 - 12ª Região. Tal consultor exarou opinião idêntica sobre os mesmos pleitos em 8 (oito) convênios, mudando apenas o nome da instituição proponente. Ainda ressalta-se que o consultor não elaborou estudo de custos, aprovando os custos propostos sem qualquer base técnica para tal. Nesse sentido, o Relatório PAD ainda considera:
- Fica claro que os pareceres de RAYMUNDO CÉSAR BANDEIRA DE ALENCAR são encomendados com o fito de possibilitar a aprovação de projetos;
- No tocante à parte técnica do projeto, não sei em que se pautou o Consultor (...) para informar sua opinião em que os documentos de instrução nada demonstram, sequer citam os municípios onde realizariam os trabalhos. Portanto, onde está o dimensionamento técnico expressado a ser realizado e o dinheiro que será liberado, mencionando tão-somente que os custos estimados para a execução estavam dentro dos limites normalmente praticados pela Secretaria de Recursos Hídricos;
- Concluímos que RAYMUNDO CÉSAR BANDEIRA DE ALENCAR, no diâmetro da Lei 8.429/92, através de seus atos, se ajusta ao previsto no inciso XII do artigo 10 e incisos I e II do artigo 11. No âmbito criminal, suas ações se amoldam ao previsto no artigo 319 do Código Penal Brasileiro.
133.11. Ante tais considerações, dada a analogia entre a situação presente e a exposta no referido decisum, cumpre ser reformulada a proposta de mérito constante da instrução técnica anterior desta Secex/CE, para concluir, de forma diversa, pela rejeição das alegações de defesa do Sr. Raymundo César Bandeira de Alencar, cabendo a responsabilização pelo débito solidário também imputado à entidade convenente e demais responsáveis, e ainda, a aplicação da multa prevista no artigo 57 da Lei 8.443/1992.
II.3.2. Alegações de defesa do Sr. Raymundo José Santos Garrido  (Secretário de Recursos Hídricos) 
134. Análise constante da instrução técnica desta Secex/CE (peça 58, p. 10-49) :
134.1. Os documentos acostados aos autos demonstram que as ações adotadas pelo defendente no processo do Convênio MMA/SRH 11/2001 foram os seguintes:
134.1.1. Assinou o convênio em 21/6/2001, juntamente com o Diretor de Programa - SRH, Oscar Cabral de Melo e o Presidente da FPJRPC, Francisco Pessoa Furtado (fls. 117, anexo 8) ;
134.1.2. Encaminhou o MEMO/SRH/GAB - n. 264, de 22/8/2002, ao Diretor do Programa de Estruturação (DPE/SRH) para as providências de instauração das TCE relativas aos convênios com irregularidades verificadas pela SFCI (fls. 240, anexo 8) .
134.2. A respeito da responsabilização em análise, registram-se as considerações do MP/TCU, consubstanciadas pelo Exmo. Ministro Relator no Relatório do Acórdão 3990/2010-TCU-Primeira Câmara, alertando sobre a necessidade de se ter em conta que, no cotidiano dos servidores dos diversos ministérios que trabalham com convênios, não é difícil encontrar uma quantidade razoável de iniciativas bem-sucedidas que não estão satisfatoriamente descritas em termos de objetivos, metas e custos. 
134.3. Ao proferir julgamento pela regularidade com ressalva em relação às contas do Sr. Raymundo Garrido, por meio do Acórdão 2354/2007-TCU-Segunda Câmara, este Tribunal já tinha conhecimento das irregularidades levantadas pela SFCI.
134.4. Conclusão: Considerando as colocações do MP/TCU e do Exmo. Ministro Relator do Acórdão/TCU 2.354/2007, que o defendente já teve suas contas de 2001 julgadas por este Tribunal e que não há como comprovar a existência de má-fé do gestor ao assinar o convênio e aprovar a prestação de contas, entende-se que o Sr. Raymundo José Santos Garrido deva ser excluído da relação processual e que suas alegações de defesa devam ser acatadas.
135. Análise conclusiva:
135.1. O Sr. Raymundo José Santos Garrido, na qualidade de Secretário de Recursos Hídricos do MMA, expediu o Despacho de Aprovação 69/2002 (peça 33, p. 38) , aprovando a prestação de contas final do Convênio MMA/SRH 11/2001, nos seguintes termos:
À vista das conclusões acolhidas pela Gerência Administrativa Orçamentária e Financeira, por intermédio do Parecer Financeiro SRH/GOF/PRT 26/2002, de 15/3/2002, assentado às folhas 229 e 230 do presente processo, aprovo a prestação de contas final, no valor de R$ 680.000,00 (seiscentos e oitenta mil reais) , declarando, em face do parágrafo 3º, do Art. 31, da IN/STN 1/97-MF, que os recursos tiveram boa e regular aplicação. 
135.2. Reportando-nos ao relatório (que adotou como parte integrante a instrução da Secex/BA) e Voto condutor do Acórdão 1723/2016-TCU-Plenário referido nos parágrafos 72 e 104 precedentes, considera-se pertinente que sejam incorporadas à presente análise as considerações ali tecidas em relação ao gestor responsável pela aprovação de contas final do convênio tratado naquela deliberação (Convênio MMA/SRH 8/1999 - Sr. Lauro Sérgio de Figueiredo, à época, Secretário de Recursos Hídricos do MMA) , aqui apresentadas de forma sintética, nos aspectos cabíveis: 
135.2.1. A irregularidade atribuída ao responsável refere-se à aprovação da prestação de contas do ajuste, que se encontrava eivada de irregularidades, conforme ficou demonstrado posteriormente no Relatório de Auditoria de Gestão 98959/2002;
135.2.2. A aprovação da prestação de contas foi o ato administrativo final da gestão do convênio. Essa aprovação consistiu de uma chancela à gestão da entidade convenente, que estava eivada de irregularidades, que iam desde a celebração do ajuste à apresentação dos produtos;
135.2.3. Ao aprovar uma gestão irregular, o gestor omitiu-se da obrigação indispensável de fiscalizar o fiel cumprimento do objeto do ajuste, conforme estabelece o § 6º do artigo 10 do Decreto-Lei 200/1967;
135.2.4. A respeito da existência de pareceres, o Tribunal possui entendimento firmado (Acórdão 2540/2009-TCU-Primeira Câmara, 2.753/2008 - 2ª Câmara e 1.801/2007 - Plenário) no sentido de que a responsabilidade do gestor não é afastada neste caso, pois a ele cabe a decisão sobre a prática do ato administrativo, uma vez que os pareceres não são vinculantes. Os pareceres técnicos não têm força para impor ao administrador a prática de um ato manifestamente irregular, uma vez que a ele cabe, em última instância, decidir sobre a conveniência e oportunidade de praticar atos administrativos;
135.2.5. Por força do que dispõe o art. 70, parágrafo único, da Constituição Federal, bem assim o art. 93 do Decreto-Lei 200/1967 c/c o art. 66 do Decreto 93.872/1986, resta claro que compete ao responsável comprovar a boa e regular aplicação dos recursos públicos, isto é, o ônus da prova não compete ao Tribunal. O Tribunal firmou jurisprudência nesse sentido, conforme se verifica nos Acórdão 903/2007-TCU-Primeira Câmara, 1.445/2007 - TCU - 2ª Câmara e 1.656/2006 - TCU - Plenário;
135.2.6. Desse modo, o gestor ou responsável deve fornecer todas as provas da regular aplicação dos recursos sob sua responsabilidade, em conformidade com os normativos vigentes e reiterada jurisprudência do TCU. 
135.2.7. No caso presente, conforme já fartamente abordado, o Convênio MMA/SRH 11/2001 não cumpriu os objetivos a que se propunha, uma vez que os produtos apresentados pela convenente e aprovados consistiram em lotes de documentos reproduzidos em série por cópias, os quais não representaram as especificidades ambientais dos municípios beneficiários) , também ocorrendo fracionamentos de licitações incabíveis. 
135.2.8. O fato de ter praticado atos administrativos com base em pareceres não afasta a responsabilidade do gestor, pois a este caberia avaliar os objetivos dos convênios e a plausibilidade de firmá-los, de acordo com os princípios que regem a Administração Pública, insculpidos no art. 37, caput, da CF/88, bem como somente emitir o despacho de aprovação da prestação de contas final após certificar-se de sua plena regularidade. Ante tais elementos, tem-se que toda a apreciação levada a efeito no Relatório e Voto do E. Ministro-Relator no referido acórdão aplica-se plenamente à situação sob exame.
135.2.9. Em face do expendido, impende ser reformulada a proposta de mérito anterior constante da instrução técnica desta Secex/CE, para concluir, de forma distinta, pela rejeição das alegações de defesa do Sr. Raymundo José Santos Garrido, cabendo a responsabilização pelo débito solidário também imputado à entidade convenente e demais responsáveis, sendo entretanto afastada a possibilidade de aplicação de multa, uma vez que suas contas ordinárias referentes aos exercícios de 2000, 2001 e 2002 foram julgadas regulares com ressalva mediante Acórdão 537/2004-TCU-Segunda Câmara, 2.354/2007 - TCU - 2ª Câmara e 1.874/2006 - TCU - 1ª Câmara, conforme referido no parágrafo 109 precedente, dispensando-se, também proposta de inabilitação para o exercício de cargo em comissão ou função de confiança no âmbito da Administração Pública Federal, conforme art. 60 da Lei 8.443/1992, pelo mesmo motivo. 
II.3.3. Alegações de defesa do Sr. Luciano de Petribú Faria  (Consultor SRH/MMA) 
136. Análise constante da instrução técnica desta Secex/CE (peça 58, p. 10-49) :
136.1. A participação do Sr. Luciano no processo atinente ao Convênio MMA/SRH n. 11/2001 decorreu da emissão de parecer técnico, em 11/1/2002, afirmando que os produtos se encontravam arquivados na DPE/SRH e que, analisando a documentação apresentada, constatou-se que a convenente cumpriu com as metas estipuladas no plano de trabalho e atingiu o objeto do convênio (fls. 229/230, anexo 8) . Também foi se sua autoria a emissão do parecer técnico de reanálise dos processos relativos aos convênios com irregularidades apontadas pela Secretaria Federal de Controle Interno, propondo a revisão dos despachos de aprovação e a não aprovação dos produtos e das prestações de contas (fls. 264/269, anexo 8) .  
136.2. A SFCI verificou durante a auditoria de gestão realizada na SRH, relativa às contas do exercício 2001, que os produtos objeto dos convênios fazem parte de uma coleção de documentos que foram agrupados em lotes e reproduzidos em série, por cópias, evidenciando a inexistência de estudos ou análises específicas para identificar singularidades de cada munícipio. Entretanto, tal constatação só foi possível mediante análise concomitante dos processos relativos aos Convênios 8/1999, 128/2000, 129/2000, 132/2000, 157/2000, 4/2001, 5/2001, 6/2001 e 11/2001. Assim, não há como confirmar que o Sr. Luciano, ao analisar tecnicamente umas das prestações de contas, tinha conhecimento das irregularidades verificadas posteriormente quando da análise de todos os processos conjuntamente. 
136.3. Reforça a tese acima as considerações do MPjTCU tomadas pelo Exmo. Ministro Relator como Relatório do Acórdão 3990/2010-TCU-Primeira Câmara, in verbis:
 'No que tange aos servidores que aprovaram a prestação de contas, não vi até agora nos autos, além da sua eventual participação num conluio, outra hipótese que autorizasse a responsabilização seja pelo débito ou por qualquer outra irregularidade que desafie a aplicação de multa. A natureza do objeto era eminentemente formal, não havendo sido fixados requisitos específicos para cada documento que deveria ser produzido, a ponto de forçá-los a exame mais minucioso daquilo que lhes fora apresentado. Embora pudessem ter percebido a fraude, não creio que o contrário signifique, necessariamente, zelo menor do que era deles esperado. '
136.4. Conclusão: Considera-se que não há nexo de causalidade entre tais ações e as irregularidades apuradas, devendo o Consultor ser excluído da relação processual.
137. Análise conclusiva:
137.1. Considerando-se a ponderação na análise da instrução técnica desta Secex/CE de que a constatação da irregularidade foi possível mediante análise concomitante dos processos relativos ao diversos convênios de mesmo objeto realizado pela SFCI, observa-se plausível a consideração do MPjTCU de que a natureza do objeto do convênio em tela era eminentemente formal, não havendo sido fixados requisitos específicos para cada documento que deveria ser produzido, a ponto de forçar um exame mais minucioso daquilo que fora apresentado.
137.2. Sendo assim, não há como confirmar que o Sr. Luciano, ao analisar tecnicamente umas das prestações de contas, tinha conhecimento das irregularidades verificadas posteriormente quando da análise de todos os processos conjuntamente.
137.3. Em consonância com o proposto na instrução técnica anterior desta Secex/CE, conclui-se no sentido de que o Sr. Luciano de Petribú Faria deva ser excluído da relação processual, com acolhimento das suas alegações de defesa.
PROPOSTA DE ENCAMINHAMENTO
138. Ante o exposto, submetemos os autos à consideração superior, propondo:
I - considerar revel, para todos os efeitos, os Srs. Rui Melo de Carvalho (CPF XXX.198.997-XX) , Neuma de Fátima Costa de Farias (CPF XXX.324.134-XX) , Isane Costa de Farias (CPF XXX.317.905-XX) , Louise Costa de Farias (CPF XXX.524.975-XX) , Taise Costa de Farias (CPF XXX.367.215-XX) , T.L. Construtora Ltda. (CNPJ 00.058.984/0001-61) e Eudes Costa Holanda (CPF XXX.662.873-XX) , representante legal à época do Instituto Terra Social (ITS) , com fundamento no art. 12, § 3º, da Lei 8.443, de 16 de julho de 1992, e art. 202, § 8º, do RI/TCU;
II - acolher as alegações de defesa do Srs. Dalvino Troccoli França (CPF XXX.685.244-XX) , Itazil Fonseca Benício dos Santos (CPF XXX.974.477-XX) , Lauro Sérgio de Figueiredo (CPF XXX.178.321-XX) e Luciano de Petribú Faria (CPF XXX.437.076-XX) , excluindo-os do rol de responsáveis;
III - rejeitar as alegações de defesa apresentadas por Francisco Pessoa Furtado (CPF XXX.830.003-XX) , Fundação Professor João Ramos Pereira da Costa (CNPJ 07.663.511/0001-32) , Pedro Thadeu Miranda de Argollo Pereira (CPF XXX.377.905-XX) , Mestra Ltda. (CNPJ 03.457.778/0001-12) , Oscar Cabral de Melo (CPF XXX.235.264-XX) , Raymundo José Santos Garrido (CPF XXX.802.695-XX) , Raymundo César Bandeira de Alencar (CPF XXX.076.001-XX) , Paulo Ramiro Perez Toscano (CPF XXX.068.501-XX) e Deusicléa Barboza de Castro (CPF XXX.020.671-XX) ;
IV - julgar irregulares as contas de Francisco Pessoa Furtado (CPF XXX.830.003-XX) , Fundação Professor João Ramos Pereira da Costa (CNPJ 07.663.511/0001-32) , Pedro Thadeu Miranda de Argollo Pereira (CPF XXX.377.905-XX) , Mestra Ltda. (CNPJ 03.457.778/0001-12) , Rui Melo de Carvalho (CPF XXX.198.997-XX) , Oscar Cabral de Melo (CPF XXX.235.264-XX) , Raymundo José Santos Garrido (CPF XXX.802.695-XX) , Raymundo César Bandeira de Alencar (CPF XXX.076.001-XX) , Paulo Ramiro Perez Toscano (CPF XXX.068.501-XX) , Deusicléa Barboza de Castro (CPF XXX.020.671-XX) , Eudes Costa Holanda (CPF XXX.662.873-XX) , Instituto Terra Social (CNPJ 03.463.763/0001-67) , T.L. Construtora Ltda. (CNPJ 00.058.984/0001-61) e Israel Beserra de Farias (CPF XXX.513.174-XX) , alusivas ao Convênio MMA/SRH 11/2001 (Siafi 416031) , celebrado entre o Ministério do Meio Ambiente (MMA) e a Fundação Professor João Ramos Pereira da Costa (FPJRPC) , com fundamento no art. 71, inciso II, da CF/88, nos arts. 1º, inciso I, 8º, § 2º, 15 e 16, inciso III, alínea 'b', da Lei 8.443/1992, e nos arts. 1º, inciso I, 201, § 2º, e 209, inciso II, do RI-TCU;
V - condenar solidariamente os responsáveis abaixo indicados ao pagamento das quantias a seguir especificadas, conforme preconizam os arts. 19 e 23, inciso III, da Lei 8.443/1992, c/c os arts. 210, caput, e 214, inciso III, do RI-TCU, com a fixação do prazo de 15 (quinze) dias, a contar das notificações, para comprovarem, perante o Tribunal, nos termos do art. 214, inciso III, alínea 'a', do RI-TCU, o recolhimento das dívidas em favor do Tesouro Nacional, atualizadas monetariamente e acrescidas dos juros de mora, calculados a partir das datas de ocorrência de seus fatos geradores até o efetivo recolhimento, abatendo-se, na oportunidade, as quantias já recolhidas ou quaisquer novos valores eventualmente ressarcidos, na forma da legislação em vigor;
V.1 - Responsáveis solidários: Francisco Pessoa Furtado (CPF XXX.830.003-XX) , Fundação Professor João Ramos Pereira da Costa (CNPJ 07.663.511/0001-32) , Pedro Thadeu Miranda de Argollo Pereira (CPF XXX.377.905-XX) , Mestra Ltda. (CNPJ 03.457.778/0001-12) , Rui Melo de Carvalho (CPF XXX.198.997-XX) , Oscar Cabral de Melo (CPF XXX.235.264-XX) , Raymundo José Santos Garrido (CPF XXX.802.695-XX) , Raymundo César Bandeira de Alencar (CPF XXX.076.001-XX) , Paulo Ramiro Perez Toscano (CPF XXX.068.501-XX) e Deusicléa Barboza de Castro (CPF XXX.020.671-XX) :
	DÍVIDA

	Débito
	VALOR (R$) 
	DATA

		36.875,00
	5/7/2001

		36.750,00
	5/7/2001

		37.125,00
	5/7/2001

		74.250,00
	27/7/2001

		73.500,00
	16/8/2001

		73.750,00
	11/9/2001

		36.875,00
	11/9/2001

		36.750,00
	11/9/2001

		37.125,00
	11/9/2001

	DEDUÇÃO (parágrafos 154 a 160 da instrução de peça 58, p. 10-49) 
	40.278,22
	5/7/2001

V.2 - Responsáveis solidários: Francisco Pessoa Furtado (CPF XXX.830.003-XX) , Fundação Professor João Ramos Pereira da Costa (CNPJ 07.663.511/0001-32) , Rui Melo de Carvalho (CPF XXX.198.997-XX) , Oscar Cabral de Melo (CPF XXX.235.264-XX) , Raymundo José Santos Garrido (CPF XXX.802.695-XX) , Raymundo César Bandeira de Alencar (CPF XXX.076.001-XX) , Paulo Ramiro Perez Toscano (CPF XXX.068.501-XX) , Deusicléa Barboza de Castro (CPF XXX.020.671-XX) , Neuma de Fátima Costa de Farias (CPF XXX.324.134-XX) , Isane Costa de Farias (CPF XXX.317.905-XX) , Louise Costa de Farias (CPF XXX.524.975-XX) , Taise Costa de Farias (CPF XXX.367.215-XX) e T.L. Construtora Ltda. (CNPJ 00.058.984/0001-61) :
	DÍVIDA

	Débito
	VALOR (R$) 
	DATA

		37.125,00
	5/7/2001

		74.250,00
	27/7/2001

		37.125,00
	20/8/2001

	DEDUÇÃO (parágrafos 154 a 160 da instrução de peça 58, p. 10-49) 
	13.502,40
	5/7/2001

V.3 - Responsáveis solidários: Francisco Pessoa Furtado (CPF XXX.830.003-XX) , Fundação Professor João Ramos Pereira da Costa (CNPJ 07.663.511/0001-32) , Rui Melo de Carvalho (CPF XXX.198.997-XX) , Oscar Cabral de Melo (CPF XXX.235.264-XX) , Raymundo José Santos Garrido (CPF XXX.802.695-XX) , Raymundo César Bandeira de Alencar (CPF XXX.076.001-XX) , Paulo Ramiro Perez Toscano (CPF XXX.068.501-XX) , Deusicléa Barboza de Castro (CPF XXX.020.671-XX) , Eudes Costa Holanda (CPF XXX.662.873-XX) e Instituto Terra Social (CNPJ 03.463.763/0001-67) :
	DÍVIDA

	Débito
	VALOR (R$) 
	DATA

		37.300,00
	5/7/2001

		74.600,00
	11/9/2001

		37.300,00
	11/9/2001

	DEDUÇÃO (parágrafos 154 a 160 da instrução de peça 58, p. 10-49) 
	13.563,01
	5/7/2001

VI- aplicar multa individual aos responsáveis abaixo indicados, com base no art. 57 da Lei 8.443/1992 c/c o art. 267 do RI-TCU, com a fixação do prazo de 15 (quinze) dias, a contar das notificações, para comprovarem, perante o Tribunal, nos termos do art. 214, inciso III, alínea 'a', do RI-TCU, o recolhimento das dívidas em favor do Tesouro Nacional, atualizadas monetariamente desde a data do acórdão que vier a ser proferido até o dia do efetivo recolhimento, se forem pagas após o vencimento, na forma da legislação em vigor;
VI.1 - Srs. Rui Melo de Carvalho (CPF XXX.198.997-XX) , Paulo Ramiro Perez Toscano (CPF XXX.068.501-XX) e Raymundo César Bandeira de Alencar (CPF XXX.076.001-XX) ;
VI.2 - Fundação Professor João Ramos Pereira da Costa (CNPJ 07.663.511/0001-32) e Francisco Pessoa Furtado (CPF XXX.830.003-XX) , presidente; 
VI.3 - Mestra Ltda. (CNPJ 03.457.778/0001-12) e Pedro Thadeu Miranda de Argollo Pereira (CPF XXX.377.905-XX) , sócio-gerente;
VI.4 - Instituto Terra Social (CNPJ 03.463.763/0001-67) e Eudes Costa Holanda (CPF XXX.662.873-XX) , representante legal;
VI.5 - T.L. Construtora Ltda. (CNPJ 00.058.984/0001-61) .
VII - autorizar a cobrança judicial das dívidas, caso não atendidas as notificações, nos termos do art. 71, § 3º, da CF/88, do art. 28, inciso II, da Lei 8.443/1992, e do arts. 214, inciso III, alínea 'b', e 215 do RI-TCU;
VIII - autorizar o pagamento parcelado das dívidas, caso seja requerido, em até 36 parcelas mensais e consecutivas, nos termos do art. 26 da Lei 8.443/1992 c/c o art. 217 do RI-TCU, fixando-se o prazo de 15 (quinze) dias, a contar do recebimento da notificação, para a comprovação, perante o Tribunal, do recolhimento da primeira parcela, e de 30 (trinta) dias, a contar da parcela anterior, para a comprovação do recolhimento das demais parcelas, devendo incidir sobre cada valor mensal, os acréscimos legais, na forma prevista na legislação em vigor, esclarecendo aos responsáveis que a falta de pagamento de qualquer parcela importará no vencimento antecipado do saldo devedor (art. 217, § 2º, do RI-TCU) ;
IX - declarar a inidoneidade das empresas Mestra Ltda. (CNPJ 03.457.778/0001-12) , T.L. Construtora Ltda. (CNPJ 00.058.984/0001-61) e Instituto Terra Social (ITS) (CNPJ 03.463.763/0001-67) para participar de licitação na administração pública federal, com fundamento no art. 46 da Lei 8.443/1992, e no art. 271 do RI-TCU; 
X - encaminhar cópia da deliberação que vier a ser adotada, bem como do relatório e da proposta de deliberação que a fundamentarem:
X.1 - à Procuradoria da República no Estado do Ceará, nos termos previstos no art. 16, § 3º, da Lei 8.443, de 1992 c/c art. 209, § 7º, do Regimento Interno do TCU;
X.2 - ao Secretário da Secretaria de Recursos Hídricos do Ministério do Meio Ambiente; 
X.3 - ao Ministério do Planejamento, Orçamento e Gestão e Ministério do Meio Ambiente;
X.4 - aos responsáveis arrolados nestes autos."
	É o Relatório.

Alexandre Melo Soares (OAB/RS 51.040 e OAB/DF 24.518), Cristian Klock Deudegant (OAB/DF 24.734), José Inácio Macedo Júnior (OAB/DF 12.920), Liander Michelon (OAB/DF 20.201), Raul Canal (OAB/DF 10.308) e outros, representando Paulo Ramiro Perez Toscano (procurações e substabelecimento à peça 1, pp. 5, 6, 20 e 21; e peça 62); Manoel de Santana Neto (OAB/DF 13.708), representando Itazil Fonseca Benício dos Santos (procuração à peça 1, p. 16); Matheus Machado Mendes de Figueiredo (OAB/DF 6.597/E), Sergio Leverdi Campos e Silva (OAB/DF 12.069) e Thais Machado Mendes de Figueiredo (OAB/DF 17.445), representando Raymundo Cesar Bandeira de Alencar (procuração à peça 1, p. 32); Antônio Lázaro Martins Neto (OAB/DF 25.354) e João Paulo Gonçalves da Silva (OAB/DF 19.442), representando Raymundo José Santos Garrido (procuração à peça 1, p. 45); Maria de Lourdes Nunes (OAB/DF 4.872), representando Deusicléa Barboza de Castro (procuração à peça 1, p. 50); Augusto Cesar José de Sousa (OAB/DF 2.995), representando Oscar Cabral de Melo (procuração à peça 12, p. 23); Clovis Alexandre de Arraes Alencar (OAB/CE 10.559), Oberdan Amâncio Campos (OAB/CE 15.586) e Paulo André Lima Aguiar (OAB/CE 10.630), representando Eudes Costa Holanda Junior (procuração à peça 87); Alessandro Alexandre Maia (OAB/CE 17.068), Larnecs Alexandre Maia (OAB/CE 13.042) e Maria Eroneide Alexandre Maia (OAB/CE 12.833), representando Francisco Pessoa Furtado (procuração à peça 91); Iuri Mattos de Carvalho (OAB/BA 16.741), Roberto Silva Soledade (OAB/BA 16.627) e Tarcísio Menezes Oliveira (OAB/BA 15.857), representando Pedro Thadeu Miranda de Argollo Pereira (procuração à peça 96); Celso Negrão da Fonseca Júnior (OAB/BA 22.177), Dalton Marcel Matos de Souza (OAB/BA 19.685), Fabiana Bastos de Oliveira (OAB/BA 24.572) e Fabricio Bastos de Oliveira (OAB/BA 19.062), representando TL Construtora Ltda. (procuração à peça 1, p. 55); Carlos Henrique da Rocha Cruz (OAB/CE 5.496), Expedito Dantas da Costa Júnior (OAB/CE 13.511), Vinícius Vilardo de Mello Cruz (OAB/CE 21.419) e outros, representando a Fundação Professor João Ramos Pereira da Costa (procuração e substabelecimento à peça 53, pp. 44-45); e Carlos Henrique da Rocha Cruz (OAB/CE 5.496), Expedito Dantas da Costa Júnior (OAB/CE 13.511), Vinícius Vilardo de Mello Cruz (OAB/CE 21.419) e outros, representando o Instituto Terra Social (procuração e substabelecimento à peça 54, pp. 15-17).

Procurador Júlio Marcelo de Oliveira.

TOMADA DE CONTAS ESPECIAL. NÃO COMPROVAÇÃO DA BOA E REGULAR APLICAÇÃO DOS RECURSOS ORIUNDOS DE CONVÊNIO. FRAUDE A PROCEDIMENTOS LICITATÓRIOS. CONLUIO ENTRE AGENTES DO CONCEDENTE, DA CONVENENTE E TERCEIROS CONTRATADOS. ACOLHIMENTO DE PARTE DAS ALEGAÇÕES DE DEFESA. EXCLUSÃO DE ALGUNS RESPONSÁVEIS DA RELAÇÃO PROCESSUAL. CONTAS IRREGULARES. DÉBITO. MULTA. DECLARAÇÃO DE INIDONEIDADE DE PESSOAS JURÍDICAS PARA CONTRATAR COM A ADMINISTRAÇÃO PÚBLICA FEDERAL.

TOMADA DE CONTAS ESPECIAL (TCE)

Secretaria do TCU no Estado do Ceará (SEC-CE).

Conforme consignado no Relatório precedente, trata-se de Tomada de Contas Especial (TCE) originalmente instaurada pela Subsecretaria de Planejamento, Orçamento e Administração da Secretaria Executiva do Ministério do Meio Ambiente (MMA) , em decorrência de irregularidades verificadas na aplicação dos R$ 680.000,00 repassados dos cofres da União para a Fundação Professor João Ramos Pereira da Costa (FPJRPC) , no âmbito do Convênio 11/2001 da Secretaria de Recursos Hídricos (SRH) da referida pasta ministerial (peça 31, pp. 7-18) , cujo objeto consistia na montagem e implementação de instrumentos técnico-legais para suporte técnico-administrativo de prefeituras municipais do Estado do Piauí.
2.	Não posso deixar de consignar que esta TCE é uma das diversas tomadas de contas que foram instauradas para apurar danos ao Erário em outros convênios da mesma natureza, em cumprimento ao Acórdão 2543/2005-TCU-Segunda Câmara. Estes ajustes, a exemplo do que ora é trazido a julgamento (Convênio MMA/SRH 11/2001) , foram celebrados com organizações não governamentais para o cumprimento do mesmo objeto em favor de municípios de diversos estados da Federação.
3.	O convênio em questão, assinado em 21/6/2001, esteve vigente até 28/2/2002, com execução prevista para se encerrar até 28/12/2001, destinando-se os outros dois meses para prestação de contas. A avença previa o valor total de R$ 750.000,00, dos quais R$ 680.000,00 caberiam ao Ministério do Meio Ambiente (MMA) e R$ 70.000,00 seriam contrapartida do convenente.
4.	A prestação de contas foi enviada à SRH/MMA em 6/11/2001 (peça 31, 37-52; peça 32 e peça 33, pp. 1-31) e aprovada em 20/3/2002 (peça 33, p. 38) . Em 29/10/2002, entretanto, o órgão concedente tomou conhecimento do Relatório de Auditoria de Gestão 98959/2002, elaborado pela Secretaria Federal de Controle Interno (SFC) (peça 33, pp. 45-49) , que indicava irregularidades na gestão de convênios celebrados pela SRH, com mesmo objeto, que visavam à elaboração de instrumentos técnico-legais para suporte técnico-administrativo de prefeituras de cinco estados do Nordeste. A auditoria identificou que os mesmos documentos eram reproduzidos para todos os municípios, com alteração apenas dos dados relativos a cada convênio. Esses documentos não levavam em consideração as características de cada municipalidade, as quais sequer foram visitadas ou mesmo participaram de qualquer discussão sobre o assunto.
5.	Para melhor esclarecimento das irregularidades em exame, informe-se que os convênios foram firmados com objetos análogos, a saber: a elaboração, para vinte municípios de cada estado, dos seguintes documentos: a) anteprojeto de lei sobre a política municipal de meio ambiente e recursos hídricos e do sistema de gerenciamento dos recursos hídricos; b) editais de licitação para a concessão de áreas (urbanas ou de atração turística) ; c) termos de referência dos estudos socioeconômicos, ambientais e de engenharia para a concessão de áreas (urbanas ou de atração turística) ; d) termos de referência para a elaboração de planos de adequação ambiental e de gestão de recursos hídricos em municípios; e e) formulários e sistema de armazenamento de dados socioambientais (peça 33, p. 46) .
6.	A irregularidade, portanto, consiste no fato de que, na prática, foram realmente elaborados apenas cinco tipos de documentos, os quais foram reproduzidos para cem municípios, alterando-se, de um para o outro, somente os dados relativos aos nomes das prefeituras e dos convênios. Ao final, considerando que, sem maiores esforços e sem grande trabalho, aqueles cinco documentos inicialmente produzidos acabaram por gerar quinhentos (5 tipos X 5 estados X 20 municípios) e que cada um desses quinhentos custou, em média, R$ 7.500,00, verifica-se que aqueles cinco documentos que realmente demandaram trabalho intelectual compatível, a princípio, com o objeto contratado teriam custado cerca de R$ 750.000,00 cada um, o que foi considerado injustificadamente elevado (peça 33, p. 46) .
7.	Diante disso e de diversas outras irregularidades (classificação das despesas como obras e serviços de engenharia e fracionamento de gastos para adequação ao limite previsto para a modalidade convite; direcionamento da licitação para as mesmas empresas; e indícios de conluio entre as empresas, convenentes e servidores do concedente) , recomendou-se, no âmbito do Poder Executivo Federal, a reanálise financeira das avenças com vistas à imediata adoção das medidas para a instauração de TCE, bem como remessa de cópia dos autos ao Ministério Público Federal (MPF) .
8.	O Relatório do Tomador de Contas (peça 44, pp. 9-16) concluiu pela responsabilização apenas de Francisco Pessoa Furtado, presidente da FPJRPC, por desfalque ou desvio de dinheiro público e prática de ato ilegal, ilegítimo ou antieconômico que resultou em dano aos cofres públicos, tendo a Controladoria-Geral da União (CGU) , por seu turno (peça 44, pp. 23-25) , restituído o processo ao MMA, juntamente com outros relativos a avenças semelhantes ao Convênio MMA/SRH 11/2001, considerando o registro contido no Relatório do Tomador de Contas no sentido de que o prejuízo apurado nos convênios resultara de conluio entre os servidores e consultores daquele ministério e os convenentes e empresas contratadas.
9.	O órgão concedente, contudo, diante da posterior fixação de prazo pelo TCU (Acórdão 2543/2005-TCU-Segunda Câmara) para instauração de tomadas de contas especiais referentes aos convênios que menciona, inclusive aquele de que tratam os presentes autos (Convênio MMA/SRH 11/2001) , optou por dar encaminhamento às referidas tomadas de contas sem aguardar o encerramento das sindicâncias e do processo administrativo disciplinar (PAD) então em andamento, mantendo, portanto, seu posicionamento inicial de responsabilização exclusiva dos convenentes e respectivos dirigentes (peça 48, pp. 52-53) . Apesar de discordar desse entendimento, a CGU propôs o prosseguimento do presente processo, tendo em vista que a identificação de responsáveis poderia ser revista por este Tribunal (peça 49, pp. 10-19) .
10.	Nesta Corte de Contas, a instrução do feito está sob a responsabilidade técnica da Secretaria do TCU no Estado do Ceará (SEC/CE) , que, em sua derradeira manifestação de mérito (peças 124 a 126) , propõe, em síntese, o julgamento pela irregularidade das presentes contas, com imputação de débito aos seguintes responsáveis, na medida da participação de cada um deles nas irregularidades ensejadoras de dano ao Erário:
	a) Fundação Professor João Ramos Pereira da Costa e de seu dirigente, Sr. Francisco Pessoa Furtado;
	b) Mestra Ltda., Instituto Terra Social e T.L. Construtora Ltda., contratadas pela convenente para execução do objeto do Convênio MMA/SRH 11/2001, assim como de seus representantes legais, Srs. Pedro Thadeu Miranda de Argollo Pereira, Eudes Costa de Holanda e Israel Beserra de Farias (este último falecido em 16/6/2014, conforme certidão de óbito acostada à peça 100, tendo sido citadas suas herdeiras) , mediante desconsideração da personalidade daquelas três pessoas jurídicas, seguindo sugestão do Ministério Público/TCU (peça 58, pp. 52-71) , representado nestes autos pelo douto Procurador Júlio Marcelo de Oliveira; e
	c) Deusicléa Barboza de Castro, Oscar Cabral de Melo, Paulo Ramiro Perez Toscano, Raymundo César Bandeira de Alencar, Raymundo José Santos Garrido e Rui Melo de Carvalho, servidores e consultores do MMA envolvidos, de algum modo, na tramitação do Convênio MMA/SRH 11/2001.
11.	Propõe, ainda, a unidade instrutiva a aplicação das seguintes penas:
	a) multa pecuniária do art. 57 da Lei 8.443, de 16/7/1992, aos Srs. Paulo Ramiro Perez Toscano, Raymundo César Bandeira de Alencar e Rui Melo de Carvalho, deixando de aplicar a mesma pena aos servidores Deusicléa Barboza de Castro, Oscar Cabral de Melo e Raymundo José Santos Garrido, eis que as contas ordinárias desses três responsáveis relativas ao período em que ocorreram as irregularidades no Convênio MMA/SRH 11/2001 foram julgadas entre 2004 e 2006, não havendo mais possibilidade de reabertura dessas contas mediante interposição de recurso de revisão pelo Ministério Público/TCU, o que constitui fato impeditivo à apenação desses gestores nos presentes autos; e
	b) declaração de inidoneidade das empresas Mestra Ltda. e T.L. Construtora Ltda. e do Instituto Terra Social para participar de licitação na Administração Pública Federal, com fundamento no art. 46 da Lei 8.443/1992.
12.	Quanto aos demais envolvidos arrolados nos autos, Srs. Dalvino Troccoli França, Itazil Fonseca Benício dos Santos, Lauro Sérgio de Figueiredo e Luciano de Petribú Faria, sugere a unidade técnica regional que sejam eles excluídos do rol de responsáveis desta TCE.
13.	Esse desfecho processual contou com a plena concordância do Ministério Público de Contas, representado nestes autos pelo Procurador Júlio Marcelo de Oliveira (peça 127) .
14.	Feito esse breve resumo, passo a decidir, o que faço, em essência e a exemplo do Parquet especializado, com base nas conclusões da SEC/CE, cujas análises abordaram com as devidas abrangência e profundidade as questões postas em discussão nesta TCE. Minhas únicas ressalvas quanto aos pareceres precedentes, as quais procurarei fundamentar ao longo desse voto, dizem respeito ao desfecho processual neles sugerido relativamente aos Srs. Luciano de Petribú Faria, Raymundo César Bandeira de Alencar e Raymundo José Santos Garrido.
II - Da responsabilidade da Fundação Professor João Ramos Pereira da Costa (FPJRPC) e de seu dirigente, Sr. Francisco Pessoa Furtado 
15.	Tendo em vista a farta documentação trazida aos autos demonstrando a inexecução do objeto do Convênio MMA/SRH 11/2001 e a atuação irregular da FPJRPC, inclusive com emissão de cheques em favor da própria fundação, com o intuito de disfarçar saques indevidos na conta do convênio, não é possível acatar as alegações de defesa da convenente e de seu representante legal, Sr. Francisco Pessoa Furtado.
16.	No que tange ao processo 2005.81.00.002732-1, que trata de ação civil pública por ato de improbidade administrativa, cabe informar que o Tribunal Regional Federal da 5ª Região deu provimento às apelações da FPJRPC e do seu presidente, Francisco Pessoa Furtado, por entender (i) que não havia provas de que tenham enriquecido ilicitamente ou obtido proveito pessoal dos convênios realizados junto ao MMA e (ii) que o MPF não teria demonstrado o dolo nem comprovado a má-fé dos agentes. 
17.	Ocorre que prevalece neste TCU o princípio da independência das instâncias, segundo o qual este Tribunal não se vincula a juízos adotados na esfera judicial, seja ela cível ou penal (e.g. Acórdão 2877/2017-TCU-Plenário, de relatoria do Ministro Augusto Nardes) . Considerando que não se trata de sentença absolutória em sede penal, com negativa de autoria ou afirmação de inexistência do fato, esta Corte de Contas não se vincula às decisões proferidas no âmbito do Judiciário. Ademais, necessária apenas, com relação à conduta, a presença de culpa lato sensu para a responsabilização da entidade no âmbito do TCU.
18.	Dessa forma, acolho, por seus próprios fundamentos, as propostas uníssonas da SEC/CE e do MP/TCU para julgar irregulares as contas da Fundação Professor João Ramos Pereira da Costa e de Francisco Pessoa Furtado, condenando-os ao pagamento do dano apurado nos autos e à multa do art. 57 da Lei 8.443/1992.
III - Da responsabilidade das terceiras contratadas e de seus representantes legais
19.	Quanto à contratação e atuação das pessoas jurídicas encarregadas da execução do objeto do Convênio MMA/SRH 11/2001, quais sejam, o Instituto Terra Social e as empresas Mestra Ltda. TL Construtora Ltda., lanço mão do seguinte excerto da instrução de mérito da SEC/CE em que são sintetizadas algumas irregularidades detectadas pelo controle interno:
"16.1 Fracionamento da despesa, com a condução dos processos para a formulação de convites dirigidos às mesmas empresas do Ceará e da Bahia, independentemente de serem trabalhos relacionados a cinco estados diferentes da Federação;
16.2 Uma despesa de aproximadamente R$ 750.000,00 foi fracionada em lotes de aproximadamente R$ 150.000,00 para fugir do procedimento licitatório correto;
16.3 Os objetos dos convênios (produção e reprodução de documentos) foram classificados indevidamente como obras e serviços de engenharia para fins de licitação;
16.4 Evidências de distribuição dos lotes de documentos entre as empresas/entidades Mestra Ltda., Instituto Terra Social e T.L. Construtora Ltda., mesmo que os documentos/produtos 'licitados' sejam absolutamente iguais, divergindo unicamente nas referências aos nomes dos municípios e aos números dos convênios;
16.5 Adoção de procedimento absolutamente antieconômico, uma vez que a própria SRH poderia ter desenvolvido o referido conjunto de documentos, considerando o elevado número de consultores especialistas em recursos hídricos contratados por meio dos termos de cooperação técnica firmados com a OEA e o IICA;
16.6 Flagrante direcionamento, por parte dos convenentes, das cartas convites para as mesmas empresas, em situações tão estranhas que sequer o dia e o horário para a apresentação das propostas foram mencionados;
16.7 Flagrante composição entre os licitantes e indícios de participação de outros agentes, para a distribuição dos valores relativos aos 'lotes' de documentos, uma vez que, mesmo sendo absolutamente iguais os termos de cada tipo de documento, houve revezamento entre as empresas Mestra Ltda., T.L. Construtora Ltda. e Instituto Terra Social - ITS nos lotes de documentos para cada Estado referido;
16.8 Todos os pleitos relativos a esses convênios foram analisados e aprovados tecnicamente pelo mesmo analista (Engenheiro César Alencar) , todas as prestações de contas dos referidos convênios foram analisadas e aprovadas tecnicamente pelo mesmo consultor (Luciano de Petribú Faria) e todas as prestações de contas dos referidos convênios foram analisadas e aprovadas financeiramente pelo Assessor SRH/GOF Paulo Ramiro Perez Toscano;
16.9 Embora todos os documentos tenham sido montados com um perfil jurídico-administrativo, as empresas que faturaram as maiores parcelas desses convênios são firmas de engenharia (Mestra Ltda. e T.L. Construtora Ltda.) , além de serem empresas da Bahia e de terem sido convidadas para a produção de todos os documentos, o que fornece indícios de que existiu um grande acordo entre os participantes desses convênios;
16.10 Em nenhum dos convênios comentados foram apresentados termos de homologação e adjudicação para os procedimentos licitatórios alegadamente realizados, tampouco constam dos processos quaisquer referências aos componentes das comissões de licitação que teriam acompanhado tais certames;" (peça 124, pp. 4-5) 
20.	Nota-se, portanto, que essas três contratadas estiveram envolvidas em fraude licitatória, na medida em que participaram, em conluio, de convites resultantes de indevidos fracionamentos a elas intencionalmente direcionados. Além disso, convém repisar que os documentos por elas produzidos foram, na verdade, reproduzidos em série, para, tão somente, aparentar o cumprimento do objeto do Convênio MMA/SRH 11/2001, tendo-lhes sido integralmente pagos os valores pactuados com a convenente contratante, a despeito da desproporcional contraprestação de serviços.
21.	Tais atos, inclusive, segundo fundamentação do Parquet especializado lançada na instrução da SEC/CE (peça 124, pp. 16-17, itens 59 a 62) , justificam a desconsideração da personalidade das três pessoas jurídicas em comento com vistas à responsabilização de seus representantes legais, cujas alegações de defesa juntadas aos autos merecem ser integralmente rejeitadas para que sejam solidariamente condenados em débito e apenados com a multa do art. 57 da Lei Orgânica do TCU, excluindo-se dessa apenação as herdeiras do Sr. Israel Beserra de Farias, falecido em 16/6/2014 (peça 100) .
22.	Ademais, por considerar graves as irregularidades cometidas, consubstanciadas em fraude à licitação, compartilho do entendimento da SEC/CE e do Ministério Público de Contas no sentido de que, com base no art. 46 da Lei 8.443/1992, cabe apenar as empresas Mestra Ltda. e TL Construtora Ltda., assim como o Instituto Terra Social, com a sanção de inidoneidade para licitar com a Administração Pública Federal.
IV - Da responsabilidade dos agentes ligados ao órgão concedente (servidores e consultores terceirizados) 
23.	Registro, inicialmente, minha concordância à proposta uniformemente formulada pela SEC/CE e corroborada pelo Ministério Público/TCU no sentido da não responsabilização dos Srs. Dalvino Troccoli França, Itazil Fonseca Benício dos Santos e Lauro Sérgio de Figueiredo, eis que não constam dos autos quaisquer provas de que esses agentes - cujas participações no Convênio MMA/SRH 11/2001 seguem sintetizadas abaixo - teriam atuado, mesmo que de forma culposa, em detrimento dos interesses da União:
	a) o Sr. Dalvino Troccoli França, citado na condição de Gerente de Projetos da SRH/MMA, não praticou um só ato referente ao Convênio MMA/SRH 11/2001, conforme consignado no subitem 113.2 da instrução da SEC/CE (peça 124, p. 35) ;
	b) o Sr. Itazil Fonseca Benício dos Santos, na condição de consultor técnico, simplesmente encaminhou, em 5/6/2001, para Oscar Cabral de Melo, Diretor de Estruturação SRH/MMA, documento solicitando o empenho dos recursos do convênio (peça 29 p. 59) ; e
	c) o Sr. Lauro Sérgio de Figueiredo exerceu a função de Diretor da SRH de 23/4/1999 a 20/12/2000, sendo que o Convênio MMA/SRH 11/2001 tramitou de 16/4/2001, com a solicitação da FPJRPC, até 20/3/2002, quando foi aprovada a prestação de contas final do referido ajuste.
24.	Quanto a esses três responsáveis, portanto, cabe acolher suas alegações de defesa e excluí-los da presente relação processual.
25.	O mesmo encaminhamento, aliás, com as devidas vênias por dissentir dos pareceres precedentes, deve ser adotado em relação aos Srs. Raymundo César Bandeira de Alencar e Raymundo José dos Santos Garrido.
26.	Em relação ao primeiro desses dois agentes, entendo que o fato de ter exclusivamente elaborado, em 3/5/2001, parecer técnico sugerindo a aprovação da solicitação da convenente para celebração do convênio (peça 29, pp. 57-58) não justifica sua responsabilização pelo prejuízo apurado, visto que os desvios só se consumaram na fase de execução da despesa, quando as sociedades contratadas para execução do Convênio MMA/SRH 11/2001, ignorando a individualidade de cada município, lançaram mão de documentos padrões pré-elaborados, nos quais simplesmente alteravam o nome das prefeituras supostamente beneficiárias do objeto conveniado.
27.	Esse, inclusive, foi o entendimento da 2ª Câmara desta Corte no julgamento do Acórdão 2.879/2017 (TC Processo 007.498/2008-5) , de relatoria do Ministro Augusto Nardes, oportunidade em que foi dado provimento a recurso interposto por esse mesmo responsável, Sr. Raymundo Bandeira, naqueles autos, excluído o débito que lhe havia sido imputado e tornada insubsistente a multa do art. 57 da Lei 8.443/1992. No mesmo sentido, cite-se, ainda, o Acórdão 3990/2010-TCU-Primeira Câmara, de relatoria do Ministro Valmir Campelo, quando o referido agente foi eximido de culpa e excluído da relação processual pela mesma conduta que ora se examina.
28.	No que diz respeito ao Sr. Raymundo José dos Santos Garrido, destaque-se que seu envolvimento na tramitação do Convênio MMA/SRH 11/2001 se restringe à assinatura, em 21/6/2001, da avença na qualidade de Secretário de Recursos Hídricos do MMA (peça 31, p. 18) . Ressalte-se também que, diferentemente do que foi registrado no subitem 135.1 da instrução da SEC/CE (peça 124, p. 50) , a prestação de contas final do convênio foi aprovada, não por este responsável, mas por Oscar Cabral de Melo (peça 33, p. 38) , o que, inclusive, foi reconhecido pela própria unidade técnica regional em outro momento de sua instrução (peça 124, p. 3, item 11) .
29.	Some-se a isso o fato de que o Sr. Raymundo José dos Santos Garrido, conforme descrito pela SEC/CE no Relatório que antecede este Voto, "Encaminhou o MEMO/SRH/GAB - n. 264, de 22/8/2002, ao Diretor do Programa de Estruturação (DPE/SRH) para as providências de instauração das TCE relativas aos convênios com irregularidades verificadas pela Secretaria Federal de Controle Interno (fls. 240, anexo 8) ". 
30.	Foi por ações dessa natureza que esse ex-Secretário de Recursos Hídricos do MMA teve sua responsabilidade afastada ao ser proferido o Acórdão 2354/2007-TCU-Segunda Câmara nos autos de outra TCE da espécie desta, qual seja, o TC Processo 011.488/2002-6. Naquela assentada, foram analisados convênios contemporâneos (e.g. Convênios SRH 36/1999, 29/2000, 33/2000, 41/2000 e 166/2000) ao convênio que ora se examina (Convênio 11/2001) .
31.	Por oportuno, trago a lume excertos do voto que fundamenta aquela deliberação, os quais também mostram que a adoção de providências saneadoras, por iniciativa do Sr. Raymundo José dos Santos Garrido, em relação à análise de convênios no âmbito da SRH/MMA, antecede a provocação feita pela SFC em 29/10/2002:
"De fato, examinando esta peça recursal, verifico que, ao contrário do que foi apresentado, algumas medidas foram adotadas pelo recorrente ainda no exercício de 2001. Vejo, por exemplo, que houve um incremento nas fiscalizações de convênios ainda no segundo semestre de 2001, e não apenas após a comunicação da SFC. Além disso, houve recomendação interna, datada de 14/02/2001, para que houvesse rigor e acuidade na observância dos preceitos da Instrução Normativa n.º 057/2001. Após a ciência das verificações realizadas pela SFC, foram, ainda, adotadas outras medidas pelo então Secretário. Em um intervalo de 4 meses, o dirigente solicitou a exoneração do Sr. Oscar Cabral de Melo; promoveu gestões junto à Organização Pró-Defesa de Estudos do Manguesais - ORDEM para que fossem devolvidos os valores recebidos irregularmente; determinou a instauração de sindicância para apurar as irregularidades apontadas pela SFC; constituiu um grupo de trabalho com a finalidade de examinar os processos de convênios; e, por fim, determinou a instauração de processo de tomada de contas especial, além de encaminhar ao Ministério Público cópia da documentação pertinente às irregularidades apontadas pela SFC. Em suma, apesar de a maior parte das medidas adotadas ter sido implementada após a comunicação da SFC, há de se considerar que o Sr. Raymundo não se furtou em realizar os procedimentos administrativos que estavam ao seu alcance, assim como dar conhecimento dos fatos às autoridades competentes."
32.	Em face dessas considerações, renovando minhas vênias por divergir dos pareceres precedentes, voto pelo acolhimento das razões de justificativa de Raymundo César Bandeira de Alencar e Raymundo José dos Santos Garrido, excluindo-os da presente relação processual.
33.	Divirjo, ainda, da unidade instrutiva e do Parquet especializado em relação ao Sr. Luciano de Petribú Faria, consultor responsável pela emissão, em 11/1/2002, de parecer técnico (peça 33, pp. 32-33) no qual atesta o atingimento do objeto do convênio e o cumprimento das metas estipuladas no plano de trabalho.
34.	A meu ver, este responsável deve ter suas contas julgadas irregulares e ser solidariamente condenado em débito, visto que, independentemente de quantas prestações de contas semelhantes ao Convênio MMA/SRH 11/2001 tenha tecnicamente analisado - e parece que analisou diversas -, teria condições de detectar, apenas no âmbito daquele ajuste de 2001, as irregularidades cometidas na execução da avença.
35.	Em respaldo a essa afirmação, vale lembrar que vinte municípios foram indicados como beneficiários da execução do aludido convênio, quais sejam, Acauã, Assunção do Piauí, Betânia do Piauí, Buriti dos Montes, Cajueiro da Praia, Caldeirão Grande do Piauí, Cocal, Cocal do Alves, Coronel José Dias, Curral Novo do Piauí, Dom Inocêncio, Fronteiras, Lagoa do Barro do Piauí, Pedro II, Pimenteiras, Pio IX, Queimada Nova, São João da Fronteira, São Miguel do Tapuio e Simões (peça 31, p. 38) .
36.	Some-se a isso o fato de terem sido produzidos, para cada edilidade, cinco tipos de documentos distintos, permitindo-se concluir, portanto, que o Sr. Luciano Faria teve em suas mãos - ou poderia ter tido -, para fins de análise técnica quanto ao cumprimento do objeto do Convênio MMA/SRH 11/2001, cinco lotes de vinte documentos cada, nos quais a única diferença, a cada lote de vinte minutas, estava na identificação do município beneficiário. Diante de tais evidências, parece-me razoável exigir do parecerista a detecção da fraude havida na execução da avença.
37.	Lancei mão, no parágrafo anterior, da expressão "poderia ter tido" haja vista a possibilidade de os produtos do Convênio MMA/SRH 11/2001 não terem sido juntados ao processo administrativo referente à avença, não tendo, por conseguinte, sido examinados pelo Sr. Luciano quando da emissão de seu parecer técnico, no qual consta a informação de que "Os produtos encontram-se arquivados nesta DPE/SRH" (peça 33, p. 33) .
38.	Em todo caso, dispondo ou não dos documentos produzidos na execução do convênio, entendo que o Sr. Luciano Faria não atuou com a devida diligência ao analisar tecnicamente a avença, tendo sido, em qualquer das hipóteses, no mínimo imprudente ao atestar o atingimento do objeto conveniado e o cumprimento das metas estipuladas no plano de trabalho.
39.	Digno de transcrição o seguinte trecho extraído do Relatório da Comissão do Processo Administrativo Disciplinar nº 02000.003132/2002-99, em que se evidencia a atuação irregular de Luciano de Petribú Faria e de outros agentes na análise de avenças semelhantes ao Convênio MMA/SRH 11/2001:
"Poderia ter sido evitado o prejuízo à Administração Pública, caso fossem abraçados os Pareceres Financeiros de JOÃO CRISÓSTOMOS DINIZ DOS REIS, quando apreciou os convênios, chamando a atenção para as ilegalidades e indicando as medidas a serem adotadas, como se enxerga nas cópias inclusas às fls. 80/83, 90/92, 101/103, 111/113 e 119/121. Todavia, resolveram os servidores DEUSICLÉA BARBOZA DE CASTRO e OSCAR CABRAL DE MELO, com participação do servidor RUI MELO DE CARVALHO, retirarem dos autos os pareceres do Sr. JOÃO CRISÓSTOMOS DINIZ DOS REIS, conforme esclarecem os trechos abaixo:
Que foi chamado pelo Sr. OSCAR CABRAL, à sala dele, com a presença do Sr. RUI CARVALHO, para substituir a folha do parecer e incluir a seguinte frase: 'Os produtos encontram-se arquivados nesta DPE/SRH'. Que essa frase, segundo o Declarante, nada acrescentava ao parecer, que nas folhas substituídas, a pedido de Oscar Cabral, constavam despachos distribuindo os processos para o Sr. João Crisóstomos Diniz dos Reis, que não sabe precisar quantos nem quais teriam sido esses processos.' (trecho do depoimento de LUCIANO DE PETRIBÚ FARIA, fls. 131, no processo nº 02000.001508/2001-21) 
 (...) 
Salientamos que o Sr. LUCIANO DE PETRIBÚ FARIA, no exercício da apreciação técnica dos Convênios, poderia ter impedido a sua aprovação, não o fazendo, segundo consignado em seu depoimento, fls. 131, trecho infra, por temer perder o se emprego.
Que não sugeriu expressamente a desaprovação da prestação de contas dos convênios sob sindicância porque (nesses casos, especificamente, temia perder o emprego, se expressamente desaprovasse a prestação de contas) ;
 (...) " (peça, 46, pp. 2-3) 
40.	Depreende-se desse excerto do PAD nº 02000.003132/2002-99 que o consultor Luciano consentiu com a retirada de pareceres financeiros dos autos de processos de prestação de contas, tendo, inclusive, substituído folhas de seus pareceres técnicos em que figurava menção ao encaminhamento dos aludidos processos para manifestação do Sr. João Crisóstomo, responsável pela emissão dos ditos pareceres financeiros que, por serem contrários à aprovação das avenças, foram destruídos pelo Sr. Oscar Cabral de Melo.
41.	Conclui-se, destarte, que o consultor Luciano de Petribú Faria também deu causa ao dano apurado nesta TCE, razão pela qual, divergindo dos pareceres precedentes, voto por que sejam julgadas irregulares as contas desse responsável, condenando-o solidariamente em débito e aplicando-lhe a multa prevista no art. 57 da Lei 8.443/1992.
42.	Quanto aos demais servidores e consultores terceirizados envolvidos nas irregularidades em tela - Deusicléa Barboza de Castro, Oscar Cabral de Melo, Paulo Ramiro Perez Toscano e Rui Melo de Carvalho -, não tenho maiores divergências em relação ao exame técnico empreendido pela SEC/CE e acolhido pelo Ministério Público de Contas. 
43.	O Sr. Paulo Ramiro Perez Toscano, na condição de consultor terceirizado, emitiu em 15/3/2002 o parecer financeiro de resultou na aprovação do Convênio MMA/SRH 11/2001, concluindo, ao final, que, "quanto aos dados e demonstrativos financeiros, à luz do que se encontra acostado ao processo, e diante das exigências estabelecidas pela IN/STN/N.º 01/97-MF, os mesmos evidenciam regularidade quanto à aplicação dos recursos federais transferidos, estando em condições de serem aprovados" (peça 33, p. 37) .
44.	No entanto, o mencionado consultor deixou de consignar em seu parecer as seguintes irregularidades:
	a) divergência entre os dados apresentados na relação de pagamentos e os valores efetivamente pagos, inclusive com saques efetuados pelo próprio emitente dos cheques, visto que, de acordo com as notas fiscais e com as relações de pagamentos apresentadas na prestação de contas, a produção de alguns documentos foi atribuída ao Instituto Terra Social, sendo que os valores referentes a tais pagamentos foram sacados, segundo as cópias dos cheques apresentados, pela própria convenente (peça 40, p. 42; peça 41, pp. 47-49; peça 42, pp. 5-6 e 9) ;
	b) injustificado fracionamento de despesa e classificação indevida do objeto conveniado (elaboração de anteprojetos de lei, termos de referência, editais de licitação, formulários e sistema de armazenamento de dados) como obras e serviços de engenharia, tudo em descompasso com a Lei 8.666, de 21/6/1993, com o claro objetivo de restringir a competitividade do certame mediante o enquadramento de licitações na modalidade de convite, favorecendo, consequentemente, determinadas empresas.
45.	Por dever de justiça, devo reconhecer que seria desarrazoado exigir do parecerista financeiro que reprovasse a prestação de contas do Convênio MMA/SRH 11/2001 com base nessa última irregularidade (item 44, alínea "b") , a qual, não sendo, por si só, causa de débito, justificaria apenas o registro de ressalvas no exame das aludidas contas. Em razão disso, mesmo que o Sr. Paulo Toscano houvesse atuado diligentemente em relação ao fato em comento, não se reverteria o inadequado encaminhamento então adotado no sentido da aprovação da prestação de contas final do referido ajuste.
46.	Essa falha em seu parecer, portanto, não é suficiente para fundamentar a responsabilização desse agente quanto ao dano apurado nesta TCE. 
47.	Ainda em respaldo à não imputação de débito ao Sr. Paulo Toscano em decorrência da falha em tela, vale citar, como circunstância atenuante de sua conduta omissiva, a inexistência de provas de que teria ele tomado conhecimento do teor dos pareceres financeiros anteriormente emitidos por João Crisóstomos Diniz dos Reis reprovando quatro das cinco prestações de contas das avenças em comento, entre elas a referente ao Convênio MMA/SRH 11/2001. Tampouco há elementos de convicção que permitam inferir que o Sr. Paulo Toscano teria tomado conhecimento da retirada e destruição desses quatro pareceres pelo então Diretor de Programa e Estruturação, Sr. Oscar Cabral de Melo.
48.	Há, na verdade, prova favorável àquele parecerista, consubstanciada no depoimento prestado no processo de Sindicância nº 02000.001508/2002-21 pelo Sr. João Crisóstomos (peça 44, p. 39) , que indica o Sr. Oscar de Melo e a Sr.ª Deusicléa Barboza de Castro, além dele próprio, como únicas pessoas presentes quando dos questionamentos e subsequente destruição dos pareceres contrários à aprovação dos convênios em comento. As únicas referências que o depoente, na ocasião, fez a Paulo Toscano se restringiram a afirmar "que não conversou sobre a retirada dos pareceres com o Sr. Toscano" e "que não sabia que os processos haviam sido encaminhados ao Sr. Paulo Toscano" (peça 44, p. 39) .
49.	Frise-se que, apesar do baixo valor probatório de depoimentos e testemunhos, a boa reputação do Sr. João Crisóstomos Diniz dos Reis se evidencia, por exemplo, no fato de ter sido o único, no âmbito da Secretaria de Recursos Hídricos do MMA, a se posicionar contrariamente à aprovação das prestações de contas do Convênio MMA/SRH 11/2001 e das demais avenças semelhantes.
50.	Por outro lado, as mesmas atenuantes suscitadas acima não favorecem o Sr. Paulo Toscano relativamente à primeira das irregularidades descritas no item 44, alínea "a", deste voto, pois o saque de valores do convênio pela própria convenente impede a obrigatória confirmação do nexo causal entre tais quantias e os serviços que elas supostamente teriam remunerado, situação em que o parecer financeiro necessariamente deveria concluir pela reprovação, ainda que parcial, da prestação de contas então analisada, mesmo porque a hipótese caracteriza expressa afronta à Instrução Normativa da Secretaria do Tesouro Nacional (IN/STN) nº 01, de 15/1/1997, mais precisamente ao art. 20 desse normativo.
51.	Nessas circunstâncias, não havendo sido apresentadas justificativas suficientes para a falha cometida, acolho a proposição da SEC/CE e do Ministério Público de Contas no sentido de julgar irregulares as contas do Sr. Paulo Ramiro Perez Toscano e condená-lo, solidariamente com os demais envolvidos, à recomposição do dano causado aos cofres federais, sem prejuízo à aplicação de multa proporcional ao dano, com base no art. 57 da Lei 8.443/1992. Dissinto dos pareceres precedentes apenas no que diz respeito à quantificação do débito, pois, pelos motivos expostos acima, a responsabilidade desse parecerista deve se restringir aos R$ 149.200,00 correspondentes aos saques indevida e diretamente efetuados por representante da Fundação Professor João Ramos Pereira da Costa mediante cheque nominal à própria convenente (peça 33, pp. 27, 28 e 31) .
52.	Ressalto, quanto a esse responsável, que não ocorreu a prescrição da pretensão punitiva deste Tribunal, pois os recursos do convênio foram repassados por meio de ordens bancárias datadas de 28/6/2001 e 3/9/2001 (peça 31, pp. 29-30 e 33-34) , ao passo que o despacho autorizando a citação do Sr. Paulo Toscano foi emitido em 15/12/2009 (peça 51, p. 35) , interrompendo, portanto, nesta última data, o prazo decenal aplicável à aludida prescrição, segundo entendimento firmado no Acórdão 1441/2016-TCU-Plenário.
53.	Quanto ao Sr. Oscar Cabral de Melo, entendo que sua responsabilização nesta TCE se fundamenta especialmente no fato de ter aprovado em 20/3/2002, na qualidade Diretor de Programa e Estruturação da Secretaria de Recursos Hídricos, a prestação de contas do Convênio MMA/SRH 11/2001 (peça 33, p. 38) , mesmo tendo inequívoco conhecimento de todo o imbróglio havido quando da emissão dos pareceres finais de análise da referida prestação de contas, o qual pode ser assim resumido: (i) o Sr. João Crisóstomos Diniz dos Reis emitiu parecer financeiro com proposta de não aprovação referida prestação de contas; (ii) por provocação do Sr. Oscar, que tinha ciência do posicionamento do parecerista João Crisóstomos, o processo foi redistribuído a outro consultor, Sr. Paulo Toscano, que emitiu parecer com posicionamento diametralmente oposto ao do consultor financeiro anterior, ou seja, propondo a aprovação da prestação de contas sem qualquer ressalva; (iii) o Sr. Oscar, ao final, acompanhando esse derradeiro parecer, aprovou a prestação de contas, não tendo sido feito um só registro sobre o primeiro parecer financeiro, que sequer permaneceu nos autos do processo administrativo.
54.	Com vistas a evidenciar o pleno conhecimento, por parte do Sr. Oscar Cabral de Melo, desse trâmite processual - que tenho por, no mínimo, incomum -, permito-me colacionar abaixo, por oportuno, trechos de alguns depoimentos prestados em processo de sindicância em razão das irregularidades detectadas pela SFC no Convênio MMA/SRH 11/2001 e em outros similares:
"Declarações constantes de depoimento prestado pela Sra. Deusicléa Barboza de Castro:
" (...) que foi o Dr. Oscar Cabral de Melo quem pediu que os processos fossem analisados por Paulo Toscano, já que este havia analisado um e os demais seriam semelhantes; que, antes do relatório da Secretaria Federal de Controle, João Crisóstomos Diniz, analista financeiro, já havia constatado os problemas relativos aos procedimentos licitatórios apontados no relatório da SFC; que, à época, foi dada ciência ao Diretor, Oscar Cabral de Melo, mas este concluiu não ser problema apto a desaprovar a prestação de contas, uma vez que o objeto havia sido cumprido, que não havia dolo e que a análise do Sr. João Crisóstomos Diniz foi feita com olhos de auditor; que a Declarante anuiu com esse entendimento." (peça 16, p. 19) 
Declarações constantes de depoimento prestado pelo Sr. João Crisóstomos Diniz dos Reis:
" (...) que emitiu pareceres em quatro dos cinco processos sob sindicância, reprovando as contas apresentadas e pedindo justificativa sobre o fracionamento de despesas; que os pareceres foram anexados aos processos e encaminhados à Gerência [exercida, à época, por Deusicléa Barboza de Castro], que por sua vez deu o De Acordo e encaminhou os processos para o Diretor de Estruturação, Oscar Cabral de Melo; o Declarante informa que foi chamado à presença do referido Diretor juntamente com  a Sra. Deusicléa, quando foi solicitado pelo Sr. Diretor, Oscar Cabral de Melo, para refazer o seu parecer, não aceitando; que o Diretor alegou que havia outro processo na mesma situação que foi analisado por outro técnico e que foi aprovado; que o Dr. Oscar Cabral de Melo retirou, na frente do declarante e a Sra. Deusicléa, as folhas da distribuição do processo e do Parecer e, em alguns casos, do próprio relatório técnico e que foi aprovado; que a Sra. Deusicléa discordou do procedimento que estava sendo adotado pelo Diretor, já que era responsável pela área; que não conversou sobre a retirada dos pareceres com o Sr. Toscano; que não sabia que os processos haviam sido encaminhados ao Sr. Paulo Toscano; que não recebe pressão para aprovar prestação de contas, a não ser nos processos em que o Diretor de Estruturação, Oscar Cabral de Melo, pediu ao Declarante para que trocasse os pareceres desaprovando as prestações de contas." (peça 16, p. 20) 
Declarações feitas pelo Sr. João Crisóstomos Diniz dos Reis em acareação feita entre ele e o Sr. Oscar Cabral de Melo:
" (...) pelo segundo declarante foi dito que todos os processos sob sindicância, à exceção do processo da ORDEM [Convênio MMA/SRH 132/2000], lhe foram encaminhados, para análise e parecer; na mesma época foram encaminhados outros quatro; que esses nove processos eram problemáticos; que por essa razão sugeriu à Sra. Deusicléa discuti-los com o Sr. Oscar Cabral de Melo; que chegou a discutir o assunto com os Senhores Itazil, Rui e Deusicléa e que Rui disse que a análise dos processos estava errada e que a documentação da prestação de contas estava correta; que nesse período o Sr. Oscar Cabral de Melo estava viajando; que entre 26 e 05 de março, reuniu-se com os Senhores Oscar, Rui e Deusicléa para, novamente, discutir os referidos processos, onde foram apresentados pela Sra. Deusicléa os pareceres de sua lavra, onde foram discutidas as irregularidades apresentadas no parecer; que nessa reunião o Sr. Oscar discordou dos pareceres; que a Sra. Deusicléa não concordou com o procedimento do Sr. Oscar; que nessa reunião o Sr. Rui Carvalho não se manifestou sobre o que estava sendo discutido; que o Sr. Luciano de Petribú foi chamado, não sabe precisar se pelo Sr. Oscar ou Sr. Rui, na presença da Sra. Deusicléa, para substituir a página do seu parecer onde constava despacho de distribuição processual." (peça 16, p. 21) 
Declarações constantes de depoimento prestado pelo Sr. Luciano de Petribú:
"Que foi chamado pelo Sr. Oscar Cabral à sala dele, com a presença do Sr. Rui Carvalho, para substituir as folhas do parecer e incluir a seguinte frase: 'Os produtos encontram-se arquivados nesta DPE/SRH'; que essa frase, segundo o Declarante, nada acrescentava ao parecer; que nas folhas substituídas, a pedido do Sr. Oscar Cabral, constavam despachos distribuindo os processos para o Sr. João Crisóstomos Diniz dos Reis; que não sabe precisar quantos nem quais teriam sido esses processos; que não comentou a substituição das folhas com o Sr. João Crisóstomos; (...) " (peça 16, p. 21) 
Declarações feitas pela Sra. Deusicléa Barboza de Castro e pelo Sr. Oscar Cabral de Melo em acareação feita entre esses dois responsáveis:
"Pelo primeiro acareado [Sra. Deusicléa] foi dito: que os processos foram inicialmente distribuídos para análise do Sr. João Crisóstomos; que o Sr. João colocou os processos sobre a mesa redonda da sala dela (Deusicléa) e pediu para discutir sobre eles diante das irregularidades que detectou; (...) que até o retorno do Sr. Oscar das férias não discutiu sobre os processos com mais ninguém; que após o retorno do Sr. Oscar, levou ao conhecimento os pareceres do Sr. João para que fosse discutido o assunto, estando presentes o Sr. João, o Dr. Rui Carvalho, a Declarante e o Sr. Oscar Cabral; que o Dr. Oscar pediu que fossem revistos os processos para confirmar a situação dos mesmos; que deixou o Dr. Rui e o Sr. João discutindo sobre os processos; numa segunda reunião, estando presentes os Senhores Oscar Cabral, João Crisóstomos, o Dr. Rui Carvalho e a Declarante, o Sr. João disse que mantinha sua posição refletida nos seus pareceres; que nessa reunião o Dr. Rui Carvalho confirmou o parecer técnico, dizendo que os objetos dos convênios haviam sido cumpridos e que a análise do Sr. João Crisóstomos era muito crítica e que estava tudo ok; que nessa reunião, o Sr. Oscar pediu para que os processos fossem redistribuídos para a análise do Sr. Paulo Toscano, que já havia analisado um, nada constatando; (...) que o Sr. Oscar triturou os pareceres do Sr. João na sua máquina de triturar papéis. Pelo segundo acareado [Sr. Oscar] foi dito: que não interferiu na distribuição do primeiro processo analisado pelo Sr. Paulo Toscano; que não houve reunião, e que já estava com o Sr. Rui em sua sala, quando a Sra. Deusicléa entrou para despachar normalmente com ele (Declarante) ; que Deusicléa lhe disse que João tinha dado 'pau' nos processos sob sindicância; que a pedido do Declarante, a Sra. Deusicléa chamou o Sr. João para discutir sobre os processos, como era de praxe; que, com a chegada do Sr. João, ficou certo que o Sr. Rui Carvalho tinha uma posição claramente favorável e que o Sr. João tinha uma posição claramente contrária; que saíram da sala do Declarante os Senhores Rui, Deusicléa e João, e foram para a sala do Sr. Rui para que discutissem sobre o assunto e levassem uma solução ao Dr. Oscar; que a Sra. Deusicléa não permaneceu na sala do Dr. Rui; que passados alguns dias da reunião entre Rui e João, em novo despacho com a Sra. Deusicléa, estando presentes Rui e João, ficou ciente que as posições destes permaneciam inalteradas e, considerando que relacionamento pessoal e profissional entre os Senhores João e Paulo Toscano nunca foi nem um pouco amistoso, procurou verificar a posição do Sr. Paulo Toscano, uma vez que este já havia se manifestado em outro processo com o mesmo objeto, antes do Sr. João; que Rui lembrou que Paulo Toscano já havia analisado um processo com o mesmo objeto dos processos sob sindicância; que João disse que não voltava atrás em sua análise; que diante do impasse entre as áreas técnica e financeira, e tendo em vista que Paulo Toscano já havia analisado um processo com idêntico objeto, o Declarante sugeriu o encaminhamento dos processos para análise do Sr. Paulo Toscano; que não sugeriu a substituição da folha do parecer de Luciano de Petribú onde constava o despacho de distribuição processual para João Crisóstomos; que não leu os pareceres do Sr. João e que não se lembra de ter triturado tais pareceres." (peça 16, p. 23) 
55.	À luz dessas declarações, conclui-se que o Sr. Oscar Cabral de Melo, ao aprovar a prestação de contas do Convênio MMA/SRH 11/2001, agiu, no mínimo, com negligência, pois, como estava ciente do posicionamento do Sr. João Crisóstomos Diniz dos Reis contrário à aprovação da prestação de contas daquela avença, deveria, ao menos, analisar o caso com maior rigor, o que lhe permitiria detectar, além do fracionamento de despesas já apontado no parecer financeiro ignorado e não juntado ao processo, a fraude na execução da avença, consubstanciada na elaboração de minutas de documentos mediante mera reprodução de documentação já produzida, tendo como único trabalho a modificação do nome das prefeituras municipais beneficiárias.
56.	Por sua vez, a responsabilidade da Sra. Deusicléa Barboza de Castro pelo prejuízo apurado nesta TCE está assentada, essencialmente, em condutas indevidas por ela expressamente admitidas no âmbito do PAD 02000.000225/2008-57 (peça 17, p. 13) , quais sejam, a despeito de ter tido pleno conhecimento dos pareceres financeiros emitidos por João Crisóstomos Diniz dos Reis, nos quais constavam propostas de não aprovação das respectivas prestações de contas e de ter presenciado a subsequente destruição desses documentos pelo Sr. Oscar Cabral de Melo, essa então Gerente de Projeto deixou de dar ciência do ocorrido ao titular da Secretaria de Recursos Hídricos à época, Sr. Raymundo José Santos Garrido, e, mesmo discordando do posicionamento do Sr. Oscar de Melo, optou, com relação ao Convênio MMA/SRH 11/2001, por remeter o processo de prestação de contas para outro consultor, Sr. Paulo Ramiro Perez Toscano (peça 33, p. 33) , para emissão de novo parecer financeiro, vindo, ela mesma, a assinar esse segundo parecer, manifestando-se "de acordo" com a nova proposta - diametralmente oposta à anterior - de aprovação da prestação de contas (peça 33, pp. 36-37) e encaminhando o processo, em seguida, para o Sr. Oscar de Melo com recomendação no mesmo sentido.
57.	Nesse cenário, conclui-se que o Sr. Oscar Cabral de Melo e a Sra. Deusicléa Barboza de Castro deram causa ao dano apurado nesta TCE, devendo ter suas contas julgadas irregulares e ser condenados em débito solidariamente com os demais envolvidos. Por outro lado, apesar de considerar graves as condutas desses dois responsáveis, o que justificaria não somente a aplicação de multa pecuniária a ambos (art. 57 da Lei 8.443/1992) , mas também a inabilitação deles para o exercício de cargo em comissão ou função de confiança no âmbito da Administração Pública Federal (art. 60 da referida Lei Orgânica) , há que se reconhecer a existência de fato impeditivo à aplicação de qualquer sanção a esses agentes, pelos motivos que passo a expor.
58.	Registre-se, inicialmente, que esses ex-servidores da SRH/MMA tiveram suas contas ordinárias relativas a 2002 definitivamente julgadas regulares com ressalva mediante o Acórdão 1874/2006-TCU-Primeira Câmara. Diante disso, considerando que as graves condutas ilícitas que ora fundamentam, no campo fático, a responsabilização de ambos nesta TCE são contemporâneas àquele ano, cabe explicitar o entendimento prevalecente em diversos julgados do TCU no sentido de que, em razão do princípio da segurança jurídica, a decisão definitiva em processo de tomada ou prestação de contas ordinária constitui fator impeditivo à imposição de multa, em outros processos, aos responsáveis arrolados nas contas, quando o prazo de cinco anos para a eventual reabertura do processo houver transcorrido sob a égide da antiga redação do art. 206 do Regimento Interno/TCU vigente até 31/12/2011. Subsiste, contudo, a possibilidade de imputação de débito, uma vez que, nos termos do art. 37, § 5º, da Constituição Federal, é imprescritível a pretensão do Estado de promover ações de ressarcimento contra quem deu causa a prejuízo ao Erário.
59.	Esse foi o entendimento que prevaleceu no Acórdão 3024/2013-TCU-Plenário, de relatoria do eminente Ministro Benjamin Zymler, cujo voto, parcialmente colacionado abaixo, diferencia as duas situações:
"60. A atual redação do art. 206 do Regimento Interno do TCU, vigente desde 1/1/2012, possibilita a aplicação de multa ou imputação de débito mesmo após decisão definitiva em processo de prestação de contas, exceto se a matéria tiver sido examinada de forma expressa e conclusiva, hipótese na qual o seu exame dependerá do conhecimento de recurso interposto pelo Ministério Público.
61. Por meio dos Acórdão 2198/2005-TCU-Plenário e 2.405/2006-1ª Câmara, este Tribunal julgou as contas ordinárias da Codevasf dos exercícios de 2000 e 2002. Apesar disso, a matéria em questão não foi objeto de exame quando do julgamento das referidas contas, o que possibilitaria a aplicação de multa e a imputação de débito mesmo àqueles que tiveram as suas contas ordinárias julgadas.
62. Em que pese a matéria controvertida não ter sido objeto de análise, o prazo de cinco anos para a eventual reabertura das contas transcorreu sob a égide da redação antiga do art. 206 do Regimento Interno do TCU, que estabelecia que 'A decisão definitiva em processo de tomada ou prestação de contas ordinária constituirá fato impeditivo da imposição de multa ou débito em outros processos nos quais constem como responsáveis os mesmos gestores'.
63. Diante de tal fato, entendo ser cabível a aplicação do princípio da segurança jurídica de forma a preservar situação regularmente constituída, já que foi incorporada ao patrimônio jurídico dos responsáveis a impossibilidade de aplicação de sanção por atos praticados nos exercícios de que tratam essas contas.
64. Assim, pelos motivos expostos, considero que os Srs. [...], que constam do rol de responsáveis das respectivas contas julgadas, não devem ser sancionados com a pena de multa prevista no art. 57 da Lei 8.443/1992.
65. Em relação ao prejuízo causado, observo que é imprescritível a pretensão do Estado de promover ações de ressarcimento contra quem o tenha causado, nos termos do art. 37, §5º, da Constituição da República, motivo pelo qual a condenação em débito daqueles que o causaram não fere o princípio da segurança jurídica."
60.	Essa também foi a tese esposada por esta Corte de Contas nos Acórdãos 769/2011, 1.910/2012 e 1.085/2015, todos de Plenário, além do Acórdão 3350/2011-TCU-Primeira Câmara. No mesmo sentido, cito o meu posicionamento ao relatar o Acórdão 2334/2014-TCU-Segunda Câmara, no qual também afastei a aplicação de multa aos agentes públicos ali arrolados, haja vista o trânsito em julgado de suas contas em 2004, época em que vigia o diploma normativo impeditivo da imposição de sanção aos responsáveis com contas já julgadas. Não foi, contudo, afastado o débito.
61.	Diante disso, considerando que as condutas indevidas de Deusicléa Barboza de Castro e Oscar Cabral de Melo que respaldam o desfecho processual ora defendido no presente TC Processo 016.537/2007-6 não foram objeto de expresso e conclusivo exame quando do julgamento das contas ordinárias desses dois responsáveis relativas a 2002 (Acórdão 1874/2006-TCU-Primeira Câmara) , verifica-se não haver impedimento para que, nesta assentada, sejam julgadas irregulares as suas contas, condenando-se-lhes em débito, solidariamente com os demais envolvidos, sem, contudo, aplicar-lhes qualquer pena, seja de multa pecuniária (art. 57 da Lei Orgânica deste Tribunal) , seja de inabilitação para o exercício de cargo em comissão ou função de confiança no âmbito da administração pública federal (art. 60 daquele mesmo diploma legal) .
62.	Por fim, no que tange a Rui Melo de Carvalho, informe-se que a apelação por ele interposta nos autos da ação civil pública por ato de improbidade administrativa nº 2005.81.00.002732-1 foi parcialmente provida para afastar a condenação referente à suspensão dos direitos políticos pelo prazo de cinco anos e ao pagamento de honorários advocatícios. Independentemente disso, sua responsabilização nestes autos se mantém devidamente caracterizada nos termos da análise de mérito empreendida pela SEC/CE, análise esta que segue colacionada abaixo, ipsis litteris, no que interessa ao tema ora em comento:
"112. Análise conclusiva:
112.1. Verifica-se plena simetria entre a situação abordada no presente processo e a tratada no Acórdão 1723/2016-TCU-Plenário, em relação à conduta do Sr. Rui Melo de Carvalho no âmbito do Convênio MMA/SRH 11/2001, consistente nos seguintes aspectos:
112.1.1. O Sr. Rui Melo de Carvalho deu o 'ciente e de acordo', em 15/1/2002, no parecer técnico conclusivo favorável à aprovação da prestação de contas (peça 33, p. 32) , nos seguintes termos:
Os trabalhos foram desenvolvidos para os municípios de Acauã, Assunção do Piauí, Betânia do Piauí, Buriti dos Montes, Cajueiro da Praia, Caldeirão Grande do Piauí, Cocal, Cocal do Alves, Coronel José Dias, Curral Novo do Piauí, Dom Inocêncio, Fronteiras, Lagoa do Barro do Piauí, Pedro II, Pimenteiras, Pio IX, Queimada Nova, São João da Fronteira, São Miguel do Tapuio e Simões. Os produtos encontram-se arquivados nesta DPE/SRH.
Da análise da documentação apresentada pode-se constatar que a convenente cumpriu com as metas estipuladas no plano de trabalho, tendo atingido o objeto do convênio em pauta.
112.1.2. Regularmente citado no âmbito do Tribunal de Contas da União, o responsável deixou de comparecer aos autos (parágrafo 110.1. retro) , o que leva à presunção de veracidade dos fatos narrados contra ele nos autos. Não apresentou alegações de defesa, tampouco recolheu a importância devida, razão pela qual passa a sofrer os efeitos da revelia, conforme o disposto no art. 12, § 3º, da Lei 8.443/92.
112.1.3. Consoante referenciado no parágrafo 33 precedente, a Nota Técnica 60/2005, de 19/9/2005 (peça 44, p. 26-29) , que analisou a responsabilidade dos servidores e consultores à época dos fatos, na execução do Convênio MMA/SRH 11/2001 em foco, consignou os seguintes registros em seu item 5: 
112.1.4. Os processos 02000.001508/2002-21 (Sindicância) e 02000.003132/2002-99 (PAD) concluíram de forma diversa sobre a responsabilidade dos servidores envolvidos. No entanto, algumas conclusões são de suma importância para identificar o conluio montado e evidenciam os partícipes e beneficiários do desvio do Erário federal. Com relação à criação e aprovação da demanda institucional, esta foi elaborada pelo Consultor Rui Melo de Carvalho. 
112.1.5. De acordo com o relatório do PAD ele foi o verdadeiro mentor da fraude aos cofres públicos, tendo efetuado contatos prévios com os convenentes, bem como articulado desde a criação da demanda, passando pela aprovação do pleito, até a aprovação da Prestação de Contas Final. Sua imputação na TCE é imprescindível, ante os elementos concretos de sua culpabilidade, indícios veementes de crime de improbidade administrativa, entre outros capitulados pelo Código Penal Brasileiro. Dispôs o relatório do PAD:
O Senhor Rui Melo de Carvalho, autor da Nota Técnica, fls. 297/306, se configura como autor da proposta que originou todos os convênios semelhantes, acarretando enorme prejuízo financeiro aos cofres públicos; (peça 46, p. 33) 
 (...) 
Em todos os convênios, os atos praticados por Rui Melo de Carvalho foram fundamentais para a aprovação do projeto, consequentemente para a liberação dos recursos; (peça 46, p. 34) 
 (...) 
Fica fartamente confirmado que o Sr. Rui Melo de Carvalho foi o ponto central para a aprovação dos projetos com irregularidades. Providenciou Nota Técnica, fls. 297/306, fornecendo suporte técnico para a interposição dos convênios, sob o escudo de apoio institucional. (...) Buscou intensamente repudiar o laudo da Secretaria Federal de Controle (...) . Constata-se nos autos o vínculo entre Rui Melo de Carvalho e as entidades, caracterizando-se por seus posicionamentos como verdadeiro representante das mesmas (...) ; (peça 46, p. 36) 
112.1.6. Ante tais elementos, tem-se que toda a apreciação levada a efeito no voto do E. Ministro-Relator no referido acórdão aplica-se plenamente à situação sob exame, uma vez que o Convênio MMA/SRH 11/2001 não cumpriu os objetivos a que se propunha (os produtos apresentados pela convenente e aprovados pelo Sr. Rui Melo de Carvalho consistiram em lotes de documentos reproduzidos em série por cópias, os quais não representaram as especificidades ambientais dos municípios beneficiários) , também ocorrendo fracionamentos de licitações incabíveis, motivo pelo qual devam tais considerações do referido voto ser integralmente incorporadas à presente análise." (peça 124, pp. 34-35) 
63.	Acrescente o fato de o Sr. Rui de Carvalho, a exemplo do Sr. Oscar Cabral de Melo e da Sra. Deusicléa Barboza de Castro, também ter tomado conhecimento dos pareceres financeiros emitidos por João Crisóstomos Diniz dos Reis com propostas de não aprovação das prestações de contas de determinados convênios, entre eles o Convênio MMA/SRH 11/2001.
64.	Outrossim, conforme se depreende de depoimento prestado pelo próprio Sr. Rui em 4/7/2002 em processo de sindicância (peça 16, p. 22) , ele admite a alteração e reimpressão do parecer emitido pelo parecerista técnico Luciano de Petribú Faria para que o processo de prestação de contas fosse reencaminhado para o Sr. Paulo Ramiro Perez Toscano para emissão de novo parecer financeiro em substituição ao que havia sido elaborado pelo Sr. João Crisóstomos Diniz dos Reis.
65.	Ressalte-se que a alteração e reimpressão do referido parecer técnico tornou necessária a aposição de nova assinatura do Sr. Rui de Carvalho com o "De Acordo" (peça 33, p. 33) , o que o torna diretamente envolvido na troca de pareceres que resultou na indevida aprovação da prestação de contas do Convênio MMA/SRH 11/2001.
66.	Para encerrar, destaque-se que a citação de Rui Melo de Carvalho nesta TCE se efetivou em 25/3/2010 (peça 57, pp. 4-6) , ou seja, muito antes de seu falecimento, ocorrido em 9/11/2015, conforme certidão de óbito juntada à peças 296, p. 2, do TC Processo 013.501/2008-8, não havendo, portanto, na presente TCE, impedimento ao pronto julgamento das contas desse responsável e à sua condenação em débito solidariamente com os demais envolvidos. Restam inviabilizadas, por outro lado, a aplicação de multa pecuniária a esse agente e sua inabilitação para o exercício de cargo em comissão ou função de confiança no âmbito da administração pública federal, haja vista o caráter personalíssimo dessas penas.
V - Quantificação do débito e das penas
67.	Quanto ao valor do dano apurado, concordo integralmente com o raciocínio desenvolvido pela SEC/CE nos parágrafos 154 a 160 da instrução constante da peça 58, pp. 10-49, no sentido de que o ressarcimento, aos cofres federais, do valor integral pago às contratadas Mestra Ltda., Instituto Terra Social e T.L. Construtora Ltda. (R$ 740.700,00) caracterizaria enriquecimento sem causa da União, que só aportou R$ 680.000,00 no âmbito do Convênio MMA/SRH 11/2001 (peça 31, pp. 29-30 e 33-34) . Além disso, há que se considerar a devolução de R$ 6.643,63 pela concedente em 29/10/2001 (peça 32, p. 16) .
68.	Nessas circunstâncias, acolho os cálculos realizados pela unidade instrutiva, que, inclusive, diante da dificuldade de se detectar os dias exatos de utilização da contrapartida para pagamento de despesas do convênio, lançou mão das datas mais favoráveis aos responsáveis.
69.	Em relação às multas a serem impostas aos responsáveis condenados em débito - o que não se aplica à Sra. Deusicléa Barboza de Castro e ao Sr. Oscar Cabral de Melo, pelas razões lançadas nos itens 58 a 61 deste voto -, levei em conta, no arbitramento dos valores constantes da minuta de acórdão ora submetida à apreciação deste colegiado, a gravidade das condutas relatadas nestes autos, em especial o benefício financeiro ilícito obtido pelas contratadas e a falta de zelo e de ética por parte da convenente e dos servidores públicos envolvidos, que deveriam assegurar à sociedade brasileira a boa e regular aplicação dos valores públicos federais em questão.
70.	Parte desses critérios, aliás, também foram por mim utilizados na fixação do prazo de inidoneidade das pessoas jurídicas contratadas para execução do objeto do Convênio MMA/SRH 11/2001.
VI - Considerações finais
71.	Registro ter sopesado, na elaboração deste voto, a fundamentação lançada em deliberações já proferidas por esta Casa em TCEs referentes a convênios semelhantes ao que se examina neste TC Processo 016.537/2007-6, em especial os fundamentos dos Acórdão 2345/2007-TCU-Segunda Câmara (TC Processo 011.488/2002-6) , 1.723/2016-TCU-Plenário (TC Processo 013.501/2008-8) , 2.879/2017-TCU-2ª Câmara (TC Processo 007.498/2008-5) , 489/2018-TCU-Plenário (TC Processo 016.524/2007-8) e 936/2019-TCU-2ª Câmara (TC Processo 017.166/2007-0) , cabendo esclarecer, desde já, que eventuais diferenças no encaminhamento proposto nos presentes autos relativamente a um ou outro responsável decorre ora da distinção entre o acervo fático probatório juntado a cada um dos mencionados processos, ora da evolução de entendimento deste relator acerca da matéria.
72.	Informe-se, por derradeiro, que o Recurso Especial 1556037/CE, referente à ação 2005.81.00.002732-1, aguarda julgamento no Superior Tribunal de Justiça, mostrando-se pertinente encaminhar a esse órgão do Poder Judiciário cópia da presente deliberação, a exemplo do que foi feito quando da apreciação do mencionado TC Processo 016.524/2007-8.
Ante todo o exposto, VOTO no sentido de que o Tribunal adote a deliberação que ora submeto à apreciação deste Colegiado.
TCU, Sala das Sessões Ministro Luciano Brandão Alves de Souza, em 13 de março de 2019.
AROLDO CEDRAZ 
Relator